ACORDAO-COMPLETO-2435962

ACÓRDÃO 1209/2021 ATA 18/2021 - PLENÁRIO

VISTOS, relatados e discutidos estes autos de auditoria realizada na Superintendência Regional do Incra no Estado do Mato Grosso do Sul (SR/Incra-MS) , com o objetivo de avaliar a conformidade dos procedimentos realizados na seleção e manutenção de beneficiários do Programa Nacional de Reforma Agrária (PNRA) , em fase de pedidos de reexame interpostos contra o Acórdão 1952/2019-TCU-Plenário.
ACORDAM os Ministros do Tribunal de Contas da União, reunidos em Sessão do Plenário, ante as razões expostas pelo Relator, com fundamento no art. 48 da Lei 8.443/1992 e no art. 286 do RITCU, em:
9.1. conhecer dos pedidos de reexame interpostos por Waldir Cipriano Nascimento (CPF XXX.873.459-XX) e Nelson Jose Pauletto (CPF XXX.619.630-XX) e, no mérito, negar-lhes provimento;
9.2. conhecer do pedido de reexame interposto por Manuel Furtado Neves (CPF XXX.020.123-XX) e, no mérito, dar-lhe provimento parcial de modo a alterar o valor da multa que lhe foi aplicada por meio do subitem 9.6 do Acórdão 1952/2019-TCU-Plenário para R$ 35.000,00 (trinta e cinco mil reais) , bem como alterar o período de inabilitação para o exercício de cargo em comissão ou função de confiança no âmbito da Administração Pública Federal fixado no subitem 9.10 do Acórdão 1952/2019-TCU-Plenário para 5 anos e seis meses;
9.3. conhecer do pedido de reexame interposto por Celso Cestari Pinheiro (CPF XXX.656.431-XX) e, no mérito, dar-lhe provimento parcial de modo a alterar o valor da multa que lhe foi aplicada por meio do subitem 9.6 do Acórdão 1952/2019-TCU-Plenário para R$ 5.000,00 (cinco mil reais) ;
9.4. conhecer do pedido de reexame interposto por Antonio Clarete de Oliveira Junior (CPF XXX.094.368-XX) e, no mérito, dar-lhe provimento parcial de modo a alterar o valor da multa que lhe foi aplicada por meio do subitem 9.6 do Acórdão 1952/2019-TCU-Plenário para R$ 15.000,00 (quinze mil reais) , bem como alterar o período de inabilitação para o exercício de cargo em comissão ou função de confiança no âmbito da Administração Pública Federal fixado no subitem 9.10 do Acórdão 1952/2019-TCU-Plenário para 5 anos;
9.5. dar ciência aos recorrentes, bem como aos demais cientificados do acórdão recorrido.

Pedido de reexame contra acórdão que aplicou multa aos recorrentes, além de inabilitação para o exercício de cargo ou função comissionada na administração pública, em razão de irregularidades apuradas em auditoria realizada com o objetivo de avaliar a conformidade dos procedimentos realizados na seleção e manutenção de beneficiários do Programa Nacional de Reforma Agrária (PNRA).

Na sessão do dia 31/3/2021 do Plenário, o Ministro Bruno Dantas formulou pedido de vista dos presentes autos, com fundamento no art. 112 do RI/TCU. Considerando a vista coletiva prevista no §5º do mencionado dispositivo regimental, apresento a presente declaração de voto, em virtude de entender que a matéria merece algumas ponderações que permitem encaminhamento parcialmente diverso do proposto pelo então Relator, ilustre Ministro Augusto Nardes.
De início, louvou o voto de S. Exa., embora divirja em parte.
I - Introdução
Trata o processo de auditoria realizada na Superintendência Regional do Incra no Estado do Mato Grosso do Sul (SR/Incra-MS) , sob a forma de Fiscalização de Orientação Centralizada (FOC) , com o objetivo de avaliar a conformidade dos procedimentos realizados na seleção e manutenção de beneficiários do Programa Nacional de Reforma Agrária (PNRA) , em assentamentos implantados a partir de 2008.
Lembro que, além de Mato Grosso do Sul, foram realizadas fiscalizações em mais sete estados, todas já apreciadas, sendo constatados semelhantes achados: Amapá (TC023.998/2015-6, Acórdão 442/2021-Plenário) , Goiás (TC023.920/2015-7, Acórdão 2427/2020-Plenário) , Pará (TC-023.974/2015-0, Acórdão 441/2021-Plenário) , Rondônia (TC024.400/2015-7, Acórdão 2029/2020-Plenário) , Roraima (TC020.170/2015-7, Acórdão 2624/2020-Plenário) , São Paulo (TC020.166/2015-0, Acórdão 2028/2020-Plenário) e Tocantins (TC023.970/2015-4, Acórdão 1768/2020-Plenário) .
Nos presentes autos, mediante o Acórdão 1952/2019 - Plenário, da minha relatoria, esta Corte aplicou multa aos seguintes dirigentes da SR/Incra-MS, nos valores mencionados, e inabilitou-os para o exercício de cargo em comissão ou função de confiança na Administração Pública Federal pelos respectivos períodos: Srs. Manuel Furtado Neves (R$ 40.000,00; 6 anos) , Waldir Cipriano Nascimento (R$ 40.000,00; 6 anos) , Celso Cestari Pinheiro (R$ 20.000,00) , Antônio Claret de Oliveira Junior (R$ 20.000,00; 5 anos e seis meses) e Nelson José Pauleto (R$ 15.000,00; 5 anos) . 
Posteriormente, em sede de embargos de declaração opostos pelo Sr. Celso Cestari Pinheiro, o valor da multa que lhe foi aplicada foi reduzido para R$ 10.000,00, consoante Acórdão 4.470/2019 -Plenário.
Inconformados, os responsáveis interpuseram os pedidos de reexame ora em análise.
A Serur, após concluir por afastar parte das irregularidades atribuídas aos responsáveis, propõe o provimento parcial dos recursos, com fim de reduzir o valor das multas e reavaliar as penalidades de inabilitação.
O Relator acolhe, na essência, o exame e a proposição da unidade especializada. Contudo, propõe elidir, ainda, a irregularidade considerada mais grave na deliberação recorrida, qual seja, o processo de inscrição direcionado a famílias indicadas por movimentos sociais. 
Diante disso, entende que não subsistem as ocorrências atribuídas aos Srs. Antonio Claret de Oliveira e Nelson José Pautelo, o que fundamenta a proposição de dar integral provimento aos recursos manejados pelos referidos responsáveis, no sentido de tornar insubsistente a multa aplicada, bem como a penalidade de inabilitação para o exercício de cargo em comissão e função de confiança na administração pública federal.
Quanto aos demais responsáveis, considera que apenas uma irregularidade se manteve hígida, razão para dar provimento parcial aos apelos, no sentido de reduzir as multas aplicadas aos Srs. Celso Cestari Pinheiro, Manuel Furtado Neves e Waldir Cipriano Nascimento para, respectivamente, R$ 3.600.00, R$ 8.000,00 e R$13.000,00, bem como tornar insubsistente a deliberação que inabilitou os dois últimos.
Com as devidas vênias, avalio que as razões recursais não são suficientes para elidir as diversas irregularidades constatadas e para atenuar integralmente a responsabilização dos então Superintendentes Regionais e Chefes da Divisão de Obtenção de Terras da SR/Incra-MS, com específicas exceções adiante expostas.
II - Processo de inscrição direcionado a famílias indicadas por sindicato
II.1 - Prova da ocorrência do direcionamento, em concreto
Inicio tratando da irregularidade mais relevante (direcionamento de lotes de assentamentos a famílias indicadas por movimentos sociais e/ou associações) , afastada pelo ora Relator, a qual, todavia, na deliberação anterior, foi considerada uma consequência extremamente danosa ao Programa Nacional de Reforma Agrária, em razão dos severos prejuízos a beneficiários, não filiados, da política pública destinada à distribuição, indevidamente preteridos do processo de seleção.
Conforme registrado no relatório de auditoria (peça 49, p. 36) : "todos os assentados foram filiados à Fetagri, inexistindo, portanto, beneficiários nesse assentamento de outros movimentos sociais (MST, CUT, FAF, etc.) ". 
Não se tem dúvida quanto o direcionamento indevido em concreto, uma vez que 100% dos assentados eram filiados à Federação dos Trabalhadores na Agricultura do Estado do Mato Grosso do Sul - Fetagri, indicados pelo Sindicato de Trabalhadores Rurais de São Gabriel D'Oeste/MS - STTR. Trata-se de prova inequívoca do direcionamento na distribuição dos lotes para esse exclusivo grupo de interessados. Não houve sequer um assentado que não possuísse vínculo com referidas entidades, o que expõe, de forma evidente, o direcionamento de lotes a famílias indicadas.
	II.2 - Ofício de audiência com indicação precisa e específica do direito violado e dos fatos ilícitos
O Relator considera que, afastada a aplicação da Portaria MDA 6/2013, eis que posterior à gestão dos responsáveis, a fundamentação da irregularidade exclusivamente no caput do art. 37 da Constituição Federal mostra-se referência genérica e abstrata, inapta para proporcionar o adequado contraditório e ampla defesa.
Dissinto dessa conclusão. As audiências realizadas revelam, de forma explicita, a menção ao Princípio da Impessoalidade, previsto no referido dispositivo constitucional. Assim, a inclusão da ordem jurídica violada (Princípio da Impessoalidade) expressamente no ofício encaminhado aos responsáveis rechaça a argumentação de fundamentação genérica e abstrata, evidenciando, ao contrário, os específicos termos adotados. Desse modo, entendo que o ofício de audiência indicou especificamente, e não genericamente, onde fora violada a ordem jurídica.
Em complementação à indicação específica do direito violado, houve a descrição do fato ilícito de modo pleno, com a irregularidade, a conduta e o nexo de causalidade. 
A indicação precisa da irregularidade (processo de inscrição direcionado a famílias indicadas por movimentos sociais e/ou associações, contrariando o art. 37, caput, da Constituição Federal/1988 - Princípio da impessoalidade) ; da conduta (ação de acolhimento das listas de candidatos indicados pelas lideranças dos movimentos sociais) ; e do nexo de causalidade (admitir que os movimento sociais apresentassem listas de candidatos possibilitou o direcionamento no processo de seleção) garantiu aos responsáveis o integral exercício do contraditório e da ampla defesa.
Ainda que não estivesse explícita a redação da audiência, acompanharam os ofícios cópias digitalizadas do Relatório de Fiscalização, do Despacho do Relator e da Instrução com Matriz de Achados e de Responsabilização (peças 49, 52 e 59) , os quais complementam as informações expressas na comunicação processual e colocam à disposição dos responsáveis a visão completa da irregularidade, com todos os elementos necessários para apresentação das razões de justificativa, não se verificando qualquer prejuízo à defesa dos responsáveis.
Diante disso, considero que houve o atendimento pleno do disposto na Resolução TCU 170/2004, art. 9º, segundo o qual as comunicações emitidas pelo Tribunal, entre as quais a relativa a audiência, deverão "explicitar a sua finalidade, com especificações e fundamentos bastantes para o saneamento do processo e o exercício da ampla defesa". 
No caso concreto, como visto, a expressa menção ao Princípio da Impessoalidade e ao art. 37, caput, da Constituição Federal, aliada à descrição da irregularidade, conduta e nexo de causalidade, evidencia a apresentação de tais elementos, de maneira clara e objetiva. Não há dúvidas nas audiências, portanto, do fundamento que motivou o chamamento dos responsáveis aos autos e da existência das condições indispensáveis para exercerem o contraditório e a ampla defesa, com observância do devido processo legal.
Registro ainda que a responsabilização fundamentada em princípios, no âmbito desta Corte, não se trata de inovação. Para exemplificar, cito as seguintes deliberações que culminaram na aplicação de sanções a responsáveis, em razão do descumprimento de princípios constitucionais: Acórdão 5736/2020-Segunda Câmara (Ministro André de Carvalho) , Acórdão 9804/2019-Primeira Câmara (Ministro Marcos Bemquerer) , Acórdão 5087/2018 - Segunda Câmara (Ministro Augusto Nardes) e Acórdão 1280/2018-Plenário (Ministro Benjamin Zymler) . Assim, no presente caso, ocorreu precisamente a especificação do princípio no ofício de audiência.
Ademais, pondero que a análise detalhada da questão jurídica deve ocorrer posteriormente, no momento do exame da defesa e justificativas apresentadas pelos responsáveis, não sendo essencial que todas as normas violadas sejam indicadas na comunicação processual com precisão, desde que contenha os elementos mínimos necessários e suficientes para a promoção da defesa, o que se verificou nos presentes autos.
Não se trata, registro, de decidir com base em fundamento sobre o qual o responsável não foi chamado a se manifestar, o que é vedado pelo art. 10 do Código de Processo Civil, de aplicação subsidiária nesta Corte, mas de possibilitar o aprofundamento da controvérsia jurídica a partir dos elementos apresentados pelos responsáveis e o aperfeiçoamento da fundamentação da deliberação, sem que se configure prejuízo ao contraditório.
II.3 - Ação conjunta do INCRA e da Fetagri para assentamento exclusivamente de candidatos filiados e indicados pela Federação de Trabalhadores
Outro argumento recursal aceito pelo Relator é o de que a conduta imputada de acolher as eventuais listas de candidatos apresentadas pelas lideranças sociais está amparada no art. 3º da Norma de Execução 45/2005, que assim prescreve: "É garantida ao beneficiário (a) a participação em todas as fases do projeto, de forma individual ou coletiva, através de organização da qual seja membro e que represente seus interesses".
A garantia de participação, de forma coletiva por meio de organização da qual seja membro, de fato, está prevista na referida norma e é permitida, mas isso não pode significar garantia de exclusividade na indicação de assentados, como ocorreu ao se acolher as listas de candidatos filiados e indicados por uma única entidade.
Tal conduta (acolhimento das listas de candidatos para assentamento) , admitida em cumprimento ao referido normativo, não se revela razoável ou jurídica diante do contexto fático evidenciado, em que não se verificou a participação de sequer um beneficiário de forma individual, como também garantido pelo mencionado dispositivo, nem a participação de outros movimentos sociais ou associações.
Nesse ponto, cabe destacar a relação com outra irregularidade apontada, a ausência da divulgação da abertura do processo de seleção de candidatos ao Programa de Reforma Agrária, apesar de a inscrição e o processo seletivo serem de âmbito nacional, em descumprimento ao Princípio da Publicidade e da própria norma de execução do INCRA. A propósito, não se identificou qualquer ação dos gestores do Incra que demonstrasse o interesse em alcançar outros interessados, possíveis beneficiários, senão os indicados pela Federação.
Assim, a conclusão de que a ação dos gestores do Incra/MS, ao acolher peticionamento da Fetagri, representou afronta ao Princípio da Impessoalidade decorreu da constatação, que em nenhum momento foi contestada pelos recorrentes, de que todos os assentados eram filiados à Fetagri, o que revela de modo evidente o direcionamento do processo apenas às famílias indicadas pela referida entidade.
Ademais, não houve chamada para eventual participação no processo seletivo, com submissão às regras, critérios e preferências previstas na legislação. Na realidade, a indicação de candidatos, em concreto, era, em ação conjunta com o Incra, manipulada para assentar os candidatos indicados pelo sindicato e Federação de Trabalhadores. 
Essa intenção ficou explícita e expressa nos ofícios de indicação de candidatos encaminhados pela Fetagri ao INCRA, consoante a seguir destacado:
"Encaminhamos em anexo, expediente do nosso filiado Sindicato dos Trabalhadores Rurais de São Gabriel do Oeste, no qual encaminha relação com 159 nomes, com respectivos números de documentos para serem cadastradas e selecionadas pelo Incra, para o Projeto de Assentamento ltaqui, localizado no município de São Gabriel do Oeste." (peça 14, p. 5) 
"Vimos através deste, solicitar a V. Senhoria, cadastro das famílias abaixo relacionadas, para serem selecionadas e assentadas na Faz. ltaqui, localizado no município de São Gabriel do Oeste/MS, tendo em vista que as mesmas são excedentes do P.A Santa Mõnica e continuam acampadas na espera de uma parcela de terra, através do Programa Nacional de Reforma Agrária." (peça 14, p. 19) 
Dessa forma, os gestores do Incra, sem dar a publicidade necessária à inscrição de candidatos, acolheram tais listas, não como de candidatos inscritos no programa de assentamento, mas como de futuros beneficiários de lotes, e contribuíram decisivamente para o direcionamento no processo de seleção, atribuindo, de forma indevida, ao sindicato e à federação o poder de escolher os beneficiários do programa, de acordo com seus próprios interesses.
A sequência de fatos relatada pela equipe de auditoria evidencia essa ação conjunta dos servidores Incra para assentar somente os filiados, dirigindo-se ao acampamento com colaboração de representante da FETAGRI e do Presidente do Sindicato-STR de São Gabriel do Oeste/MS, bem como acolhendo as listas encaminhadas para assentamento dos indicados, mesmo após a emissão das relações pelo Sipra de famílias cadastradas/inscritas, eliminadas e aprovadas.
III - Violação das poucas regras operacionais para realização do processo seletivo dos candidatos, possibilitando o direcionamento dos lotes aos filados da Fetagri
Essa forma de atuação ocasionou, ainda, violação das poucas regras do processo seletivo previstas na NE Incra 45/2005, entre as quais destaco: a ausência de efetivo processo seletivo, em vez de assentar apenas os filiados indicados pela Fetagri (art. 2º) ; o caráter nacional do processo seletivo, haja vista a não realização de divulgação adequada, muito menos nesse âmbito (art. 4º) ; não demonstração da verificação e aplicação dos critérios eliminatórios (art. 6º) e da existência do formulário de inscrição devidamente assinado (art. 6º, §1º) ; previsão de que qualquer pessoa interessada possa se inscrever, eis que a inscrição ficou restrita aos filiados (art. 7º, §1º) ; não demonstração da constituição de equipe de seleção (art. 8º) ; e não emissão da relação de classificação com os parâmetros descritos na sistemática de classificação, Anexo II, da Norma de Execução.
Houve violação também do art. 19 da Lei 8.629/1993, o qual prevê a ordem de preferência na distribuição de lotes. Ainda que essas prioridades não estivessem descritas na NE, deveriam ser obedecidas, eis que previstas em lei específica, que dispõe sobre a regulamentação dos dispositivos constitucionais relativos à reforma agrária. 
Tais violações estão refletidas nas demais irregularidades apontadas, as quais possuem relação direta com o direcionamento evidenciado, que poderia ter sido evitado caso referidos dispositivos tivessem sido observados.
O Relator afirma que os responsáveis não poderiam negar a inscrição dos candidatos representados pelo movimento social ou sindicato, em razão do disposto no art. 7, § 1, da NE45/2005, segundo o qual "qualquer pessoa interessada no Programa de Reforma Agrária pode se inscrever, ficando rigorosamente submetida às etapas do processo seletivo que se refere esta Norma de Execução".
Realmente, a inscrição dos filiados não poderia ser negada, mas o pedido de assentamento de seus filiados, feito pela Fetagri, não poderia ter sido aceito sem a observância das regras mínimas do processo seletivo e em detrimento do princípio da impessoalidade. Caberia aos gestores do Incra promover o programa de assentamento e submeter qualquer pessoa interessada, de forma rigorosa, ao processo seletivo, conforme mencionado dispositivo. Ocorre que, como já exposto, a indicação da Fetagri não foi para inscrição, mas sim, em concreto, para assentar o candidato, sem a realização de efetiva seleção.
Conforme bem exposto pela Serur, cabe "esclarecer que esta Corte jamais pretendeu assentir no sentido de proibir o assentamento das famílias participantes dos referidos movimentos sociais, uma vez que é evidente que as mesmas podem e devem ser alcançadas pela política pública, desde que se enquadrem nos requisitos exigidos por lei. O que não pode ocorrer, em circunstância alguma, é o Incra, como órgão estatal a quem compete executar ações para reforma agrária, deixar de exercer o absoluto protagonismo na condução de todos procedimentos, os quais devem ter plena aderência aos princípios constitucionais assentados no art. 37, caput, da Lei Fundamental".
IV - O critério para assentamento não foi o de candidatos acampados, mas o de candidatos filiados indicados pela Fetagri
Com todas as escusas, não houve "prática institucionalizada de priorizar os trabalhadores acampados, sob a orientação das organizações sociais", conforme afirmado pelo Relator, mas sim, ação conjunta do Incra, do Sindicato e da Federação de Trabalhadores para direcionar os lotes exclusivamente para seus filiados, eis que, reforço, somente os indicados foram assentados. 
Evidencia, ainda, a indevida atuação dessas entidades outro trecho do relatório de auditoria, em que a equipe de fiscalização, ao constatar que candidatos efetivamente acampados não foram beneficiados e que alguns beneficiários se deslocaram ao Município de São Gabriel D'Oeste/MS apenas na época da distribuição dos lotes, conclui "que os sindicatos rurais ligados à Fetagri escolheram, juntamente com os dirigentes da SR/Incra-MS, os nomes dos candidatos ao PNRA que deveriam ser beneficiários no Assentamento Itaqui, não importando se eram ou não residentes em São Gabriel D'Oeste/MS ou se estavam acampados nesse município, em especial no Acampamento Itaqui. Prevaleceu o subjetivismo dos dirigentes sindicais de vários municípios do Mato Grosso do Sul, mancomunados com os da Fetagri e da SR/Incra-MS, em detrimentos ao princípio da impessoalidade (art. 37, caput, da CF) , c/c artigo 10 da Portaria/ MDA nº 06/2013".
Entender que os registros do relatório de auditoria reproduzidos na instrução da Serur, que expõem, de um lado, o protagonismo das entidades e, de outro, a omissão e a negligência do Incra na condução do processo de distribuição de terra, representam "relação institucional entre o Incra/MS, a Fetagri e o Sindicato de Trabalhadores Rurais de São Gabriel D'Oeste/MS, interlocutores legitimados pelo art. 3º da NE-Incra 45/2005 a defender os interesses dos seus associados,  e não como evidência de violação ao princípio da impessoalidade" é negar a constatação, não afastada, de que todos os assentados no Assentamento Itaqui foram filiados à Fetagri, inexistindo beneficiários ligados a outros movimentos sociais nem participantes de forma individual.
Não se pode admitir, no órgão cuja missão prioritária é a condução da política pública de Reforma Agrária, uma prática institucionalizada que privilegie determinado grupo da sociedade, em evidente detrimento dos brasileiros que detinham o direito de participar da seleção no programa de assentamento e foram excluídos pela ação ilegal e inconstitucional dos gestores do Incra em conjunto com a Fetagri.
Na realidade, a seleção de beneficiários direcionada aos candidatos indicados expõe a delegação às citadas entidades do poder decisório acerca de quais candidatos deveriam ser selecionados, em flagrante afronta à legislação e em prejuízo de candidatos que detivessem prioridade em face dos critérios legais de acesso.
V - O contexto das irregularidades
Apenas para reforçar a gravidade da irregularidade e expor o contexto do período em que as irregularidades se referem, ainda que não se trate do assentamento objeto da auditoria, registro notícia acerca da Operação Tellus realizada pelo Ministério Público Federal e pela Polícia Federal em Mato Grosso do Sul, que culminou com a prisão de servidores da SR/Incra-MS, líderes de assentamentos e empresários:
"As investigações revelaram comercialização de lotes destinados à reforma agrária, com a regularização dessas transações pelos servidores do Incra. Também havia fraudes na relação dos beneficiários para distribuição de lotes nos assentamentos do complexo Santo Antônio, em Itaquiraí, interior do estado.
 (...) 
Durante a investigação, foi comprovada a comercialização de 300 lotes, em assentamentos em diversas regiões do estado. Segundo estimativa do Ministério Público Federal, o dano causado pela organização criminosa, só com esta irregularidade, foi de 12 milhões de reais. Outros 50 milhões de reais foram gastos sem necessidade, em um processo fraudulento de distribuição de 497 lotes a pessoas não habilitadas no programa de reforma agrária do governo federal.
 (...) 
Em dezembro de 2008, foi realizado o sorteio dos lotes, onde ocorreram diversas irregularidades. Os melhores lotes não foram sorteados, ficando reservados aos líderes dos movimentos sociais, havendo inclusive casos de lotes contíguos destinados a integrantes de uma mesma família.
Houve desrespeito ao cadastro prévio de acampados com a distribuição de 497 lotes a pessoas não habilitadas e a desconsideração de 425 pessoas habilitadas e que não receberam lotes. Somente esta irregularidade soma o gasto desnecessário de 50 milhões de reais para aquisição de quase 500 lotes destinados à reforma agrária.
Posteriormente ao sorteio, começou a ocorrer a venda de lotes, intermediada pelos líderes dos assentamentos e com a participação de servidores do Incra, que formalizam a venda alterando os registros.
Dentre esses lotes ilegalmente negociados, diversos são usados como sítios de lazer, desvirtuando totalmente os objetivos da reforma agrária." (https://mpf-prr03.jusbrasil.com.br/noticias/2352812/operacao-tellus-20-sao-presos-por-fraude-milionaria-na-reforma-agraria-em-ms, consulta em 16/4/2021) 
Trata-se de ocorrências generalizadas também verificadas em outros estados da Federação:
"Palmas/TO - A Polícia Federal deflagrou hoje (25/6) a operação Gaia, para desarticular uma quadrilha que operou um esquema criminoso de recebimento de propina, para a realização de assentamentos, no âmbito do INCRA/TO. Investigações apontam que, em média, eram cobrados R$ 10 mil de propina para liberação de lotes em assentamentos.
 (...) 
Os mandados de prisão preventiva foram expedidos em desfavor de um servidor do INCRA/TO, de uma ex-prestadora de serviço terceirizada da Divisão de Regularização Fundiária na Amazônia Legal e de outras três pessoas.
A investigação, que é um trabalho da Polícia Federal com o apoio do Ministério Público Federal, teve início em fevereiro deste ano, depois que uma pessoa denunciou que pagou R$ 10 mil a uma pessoa que trabalhava no INCRA para conseguir um lote em um Projeto de Assentamento." (http://www.pf.gov.br/agencia/noticias/2014/06/operacao-gaia-desarticula-esquema-de-cobranca-de-propina-no-incra-to, consulta em 16/4/2021) 
"O Ministério Público Federal (MPF) acusou formalmente o Instituto Nacional de Colonização e Reforma Agrária (Incra) de dar preferência a famílias ligadas ao Movimento dos Sem-Terra (MST) na destinação de lotes da reforma agrária no Estado de São Paulo. De acordo com o MPF, no processo de seleção para ocupar áreas do projeto de assentamento Zumbi dos Palmares, em Iaras, sudoeste paulista, o órgão federal teria negado a terra a famílias que discordavam da ideologia do MST.
Por conta da reclamação dos prejudicados, a Procuradoria da República de Ourinhos mandou notificar a superintendência do Incra em São Paulo para que use apenas critérios técnicos e legais na seleção das famílias. "Permitir que critérios ideológicos e não técnicos interfiram na escolha das famílias assentadas caracteriza uma inação do órgão público e os agentes políticos estarão sujeitos às penalidades previstas na Lei da Improbidade Administrativa", afirmou o procurador Isvamer Cordeiro. Cerca de 80 famílias estão instaladas em barracos ao redor do assentamento porque não foram selecionadas.
O MPF recomendou que o Incra defina o tamanho do módulo rural no projeto em quatro alqueires e meio ou extensão menor e que, no processo de seleção, seja abrangido o número total de famílias acampadas no perímetro do assentamento. Requereu ainda que a palavra final sobre os selecionados seja pelo setor técnico do órgão, "sem qualquer preferência a determinado movimento social". De acordo com o MPF, o MST é o movimento dominante na região e tem promovido ocupação de áreas sem nenhum controle. "O Incra deve obedecer os princípios da legalidade, impessoalidade, moralidade, publicidade e eficiência, e não ao critério determinado por um movimento social", advertiu." (https://www.gazetadopovo.com.br/vida-publica/mpf-acusa-incra-de-privilegiar-mst-na-reforma-agraria-2h8yjafzfy3qa1gggaaqx1zke/, consulta em 16/4/2021) 
Além disso, não se pode olvidar das demais irregularidades constatadas, das quais tratarei em seguida, que possuem relação direta com o direcionamento do processo seletivo e, em conjunto, expõem a gravidade da conduta dos dirigentes da SR/Incra-MS, entre as quais destaco: ausência de ampla divulgação da abertura do processo de seleção de candidatos ao Programa de Reforma Agrária; procedimentos de classificação adotados não garantem o cumprimento dos critérios de priorização previstos no art. 19 da Lei 8.629/1993; existência de beneficiários contemplados na RB que não atendem aos requisitos do Programa de Reforma Agrária; e inobservância do contraditório e da ampla defesa quando da eliminação dos candidatos.
VI - O prejuízo à livre participação de qualquer pessoa se inscrever no programa de assentamento foi objeto específico do ofício de audiência dos gestores
O Relator admite que a prática administrativa dos gestores do Incra/MS pode ter representado algum prejuízo à livre participação de qualquer pessoa se inscrever no PNRA, mas assente que não foram chamados aos autos especificamente sob esse aspecto.
Ora, ressalto que foi exata e precisamente por isso que os responsáveis foram ouvidos em audiência. Afinal, esse é o objeto tutelado pelo Princípio da Impessoalidade, especificado no texto da audiência, impedir que alguns sejam privilegiados, em virtude de interesses privados, em detrimento de outros. 
A prática administrativa que causou prejuízo à livre participação de qualquer pessoa no processo de seleção foi a conduta descrita na comunicação processual de acolhimento das listas de candidatos, uma vez que possibilitou o direcionamento a famílias indicadas, contrariando o art. 37, caput, da Constituição Federal/1988 (Princípio da Impessoalidade) , além das demais irregularidades também imputadas aos responsáveis.
Assim, manifesto-me de acordo com a conclusão da Serur de que os argumentos dos recorrentes não merecem prosperar, bem como de que "o fato de todos os assentados serem filiados à Fetagri, além de constituírem indício de restrição na divulgação do processo de seleção, evidenciam o direcionamento do processo de inscrição a famílias acampadas e indicadas por movimentos sociais, o que fere o princípio constitucional da impessoalidade."
VII - Demais Irregularidades
Embora menos relevantes, passo a analisar os argumentos recursais para as outras irregularidades suscitadas.
Registro, preliminarmente, que discordo da proposta da unidade técnica, acolhida pelo Relator, de afastar parte das irregularidades. Pondero que a análise dos achados da auditoria, em conjunto, permite uma visão sistêmica da gravidade das ocorrências para o PNRA. 
Nada obstante, considerando eventuais peculiaridades de cada caso concreto analisado, é possível abster-se de promover a responsabilização em específicas situações, consoante a seguir exposto.
VII.1 - Ausência de ampla divulgação da abertura do processo de seleção de candidatos ao Programa de Reforma Agrária
No que se refere à ausência de ampla divulgação da abertura do processo de seleção de candidatos ao Programa de Reforma Agrária, a Serur conclui que a falha tem referência estrutural e repercussão nacional, não sendo razoável punir os gestores regionais, uma vez que as lacunas nos normativos internos devem ser atribuídas à sede.
Lembro que os dirigentes do Incra/Sede já foram responsabilizados, no âmbito de suas competências, pelas mesmas irregularidades, por meio do Acórdão 1043/2019 - Plenário (TC001.526/2017-0) . Tal deliberação, inclusive, foi adotada como paradigma, com as devidas proporções, na avaliação da responsabilização dos gestores das superintendências, uma vez constatadas a inação e a paralisia no nível mais alto da direção, tanto do Incra, quanto das unidades regionais. Assim, remanesce também a responsabilidade dos superintendentes regionais, na esfera das suas incumbências, pelas constatações evidenciadas em cada unidade auditada.
Nesse sentido, entendo, de modo divergente, que a ausência de detalhamento do procedimento a ser adotado em norma do Incra não é suficiente para elidir a responsabilidade dos dirigentes máximos da superintendência regional. 
A lacuna na NE Incra 45/2005 não dispensa, por óbvio, o inafastável dever de ampla divulgação do processo de seleção de candidatos a beneficiários do PNRA, com vistas a garantir o princípio da publicidade e o acesso a qualquer pessoa interessada, nos termos previstos no art. 7º, §1º, do referido normativo.
Nesse sentido, prevaleceu, na deliberação recorrida, o entendimento exposto pela Procuradora-Geral de que, ainda que não se aplique a Portaria MDA 6/2013 por ser posterior à gestão de alguns responsáveis, "o dever de ampla divulgação do processo de seleção de candidatos a beneficiários do PNRA visa garantir o Princípio da publicidade e está previsto nos demais normativos consignados (art. 37, caput, da CF c/c art. 2º, § único, inciso V, da Lei 9.784/1999, e art. 5º, inciso III, do Decreto 4.520/2002, então vigente) ".
Também a alegada realização de audiências públicas relatadas por assentados, movimentos sociais, superintendente do Incra e servidores públicos daquela Autarquia restou afastada com amparo na análise realizada pelo MP/TCU, o qual concluiu que a divulgação da seleção de beneficiários para os assentamentos por meio de reuniões em acampamento de movimento sociais "milita a corroborar a falta de impessoalidade, assim como o direcionamento de programas públicos a parcela destacada da população, quais sejam aqueles engajados em movimentos sociais específicos, em prejuízo ao restante de potenciais interessados que não se filiavam a tais organizações".
Cabe ponderar, na análise da presente irregularidade, o reflexo da ausência de divulgação do processo seletivo no direcionamento evidenciado e, em consequência, nos graves prejuízos causados a outros interessados, como ocorreu no Assentamento Itaqui. 
Para exemplificar que era factível, destaco o exemplo registrado por mim no voto que fundamentou o Acórdão 2028/2020 -Plenário, no âmbito do TC-020.166/2015-0, que tratou da auditoria realizada na Superintendência Regional do Incra no Estado de São Paulo: " (...) em maio/2012, houve a publicação de edital em jornais de circulação regional a fim de divulgar o processo de seleção de candidatos para o PA Zumbi dos Palmares (peça 31, p. 25-32) , autorizada pelo Sr. Alberto Paulo Vásquez, então Superintendente Regional Substituto do Incra/SP, o que demonstra a viabilidade de tal opção naquele período".
No presente caso, considerando que a publicação da portaria de criação do assentamento no Diário Oficial da União não é hábil a garantir a ampla divulgação do processo de seleção de modo a atingir possíveis beneficiários, aliada ao restrito processo seletivo promovido, a responsabilidade do então superintendente regional, Sr. Waldir Cipriano Nascimento, pela omissão no dever de dar publicidade à criação do Assentamento Itaqui deve ser mantida. 
Especificamente quanto ao Sr. Celso Cestari Pinheiro, superintendente regional no momento do processo de seleção do Assentamento Nazareth, avalio que há circunstâncias capazes de elidir sua responsabilização.
Ressalvo que, embora o recorrente insista em afirmar que consta dos autos farta documentação comprobatória acerca das medidas adotadas para dar publicidade ao processo de seleção, remanesce sem comprovação a alegada divulgação em rádio na cidade de Sidrolândia, diante da ausência de documento que a confirme. Quanto à ampla divulgação na internet das relações de candidatos e selecionados, os links citados (peça 124) e a impressão de uma das páginas como visualizada na época (peça 181) não se prestam a confirmar a divulgação da abertura do processo de seleção de candidatos destinada a alcançar possíveis interessados no PNRA, eis que se tratam de informações relativas a famílias já inscritas no programa.
Por outro lado, levo em consideração o deslocamento de servidores até o município de Sidrolândia/MS com a finalidade de acompanhar equipe da Prefeitura daquele município em ação de cadastramento dos candidatos, indicando a atuação em conjunto com o poder executivo municipal (peça 182, p. 46) .
Forçoso reconhecer ainda que, no processo seletivo do Assentamento Nazareth, um dos objetivos da ampla divulgação foi, de certa forma, alcançado, eis que, com a criação da lista única em obediência à decisão judicial, houve a efetiva participação de um número maior de pessoas, conforme Nota Técnica 2/2013 (peça 182, p. 42) e ata de reunião ocorrida com o intuito de legitimar as famílias candidatas (peça 182, p. 102) , em que se registrou um total aproximado de 2.500 candidatos concorrendo a 171 vagas, além da menção expressa às situações consideradas prioritárias.
Assim, diante da situação evidenciada, ponderando as medidas adotadas, apesar de não integralmente demonstrada a ampla divulgação da abertura do processo seletivo, proponho afastar a apenação do Sr. Celso Cestari Pinheiro quanto a essa irregularidade.
VII.2 - Adoção de procedimentos de classificação que não garantem o cumprimento dos critérios de priorização previstos na legislação
Em relação à adoção de procedimentos de classificação que não garantem o cumprimento dos critérios de priorização previstos no art. 19 da Lei 8.629/1993 e no art. 25 da Lei 4.504/1964 c/c art. 65 do Decreto 59.428/1966, a Serur propõe acolher as razões recursais, considerando que a conduta identificada foi a não publicação da ordem de classificação de inscritos quando da divulgação do resultado do processo seletivo no sítio eletrônico do Incra, decorrente, consoante matriz de achado, da não observância à determinação desta Corte de Contas, por meio do item 2.8 do Acórdão 753/2008-Plenário, não mencionada na audiência.
O Relator do recurso manifestou-se nos seguintes termos: "Nesse ponto, releva esclarecer que anuo com a análise técnica quando afirma que os Srs. Antônio Claret e Manuel Furtado não lograram elidir a irregularidade 4, 'procedimentos de classificação que não garantiram o cumprimento dos critérios de priorização'. Entretanto, consinto com a unidade instrutiva que tal irregularidade deve ser considerada elidida, visto que se configurou efetivamente pelo descumprimento da determinação do TCU, expressa no subitem 2.8 do Acórdão 753/2008-TCU-Plenário (irregularidade 5) , uma vez que a conduta inquinada em ambas as irregularidades foi 'Não publicar a ordem de classificação de inscritos quando da divulgação do resultado do processo seletivo no sítio eletrônico do Incra'".
Avalio que o único argumento recursal passível de acolhimento é o de que, de fato, a não publicação da ordem de classificação, como constou da audiência, não deve ser atribuída ao Sr. Antonio Claret de Oliveira Junior, então Chefe da Divisão de Obtenção de Terras, em razão de se tratar de descumprimento de determinação do TCU dirigida às superintendências regionais, considerada de responsabilidade dos dirigentes máximos das unidades. Assim, apenas em razão da imprecisa menção da conduta na audiência (peça 74) , proponho afastar a apenação desse responsável com relação à referida irregularidade.
Já quanto ao Sr. Manuel Furtado Neves, então superintendente regional, não é suficiente para elidir sua responsabilização a alegação recursal de que a irregularidade era desconhecida, até porque a competência para averiguação e checagem das informações era dos servidores lotados nas Divisões de Obtenção, de Desenvolvimento e de Estrutura Fundiária. A tentativa do dirigente máximo de se eximir da responsabilidade e atribui-la aos seus subordinados não merece prosperar.
Ademais, não vislumbro impedimento para que uma única conduta esteja relacionada a duas irregularidades distintas: a adoção de procedimentos de classificação que não garantem o cumprimento dos critérios de priorização previstos e o descumprimento à determinação expedida por meio do item 2.8 do Acórdão 753/2008-TCU-Plenário.
Cabe ressaltar a gravidade da violação à ordem de preferência prevista no art. 19 da Lei 8.629/1993 e sua relação com o direcionamento do processo de seleção aos filiados indicados. A legislação define o seguinte universo de beneficiários prioritariamente aptos a receber lotes do PNRA, os quais não foram observados: desapropriado; trabalhadores do imóvel desapropriado; ex-proprietários de terras em situações particulares; trabalhadores rurais (posseiros, assalariados, parceiros ou arrendatários) ; agricultores com propriedades menores que a propriedade familiar; e agricultores cujas propriedades sejam, comprovadamente, insuficientes para o sustento da família.
No caso concreto, como visto, a SR/Incra-MS apenas acolheu os indicados pelo sindicato filiado à Fetagri no exato número dos lotes disponíveis, sem a adoção de procedimentos de classificação que garantissem o cumprimento dos referidos critérios.
Considerando que a não publicação da ordem de classificação de inscritos, por parte do superintendente regional, evidenciou a não adoção de procedimentos de classificação que garantissem o cumprimento dos referidos critérios dos critérios de priorização previstos no art. 19 da Lei 8.629/1993, remanesce a responsabilidade do Sr. Manuel Furtado Neves.
VII.3 - Inobservância do contraditório e da ampla defesa quando da eliminação dos candidatos
Em relação à inobservância do contraditório e da ampla defesa quando da eliminação dos candidatos, a Serur, com a concordância do Relator, considera apenas "impropriedade, uma vez que representa falha que não pode ser atribuída diretamente à conduta dos chefes da Divisão de Obtenção de Terras da SR/Incra-MS e do Superintendente Regional, por estar além das suas atribuições e tratarem de questões mais afetas a lacunas normativas e deficiências estruturais do instituto, cujas soluções dependeriam da atuação da sede".	
Divirjo desse entendimento, pelos fundamentos expostos no sentido de que a responsabilização dos dirigentes do Incra/Sede, já promovida, não exclui a responsabilização dos gestores das superintendências regionais por seus encargos de planejar, dirigir, coordenar e orientar a execução das atividades da respectiva unidade.
Entendo que a ausência de menção expressa na NE 45/2005 não dispensa a adoção de medidas destinadas ao atendimento da garantia constitucional do contraditório e da ampla defesa. Esse posicionamento foi acolhido pelo Plenário em outros processos que compõem a FOC realizada com o objetivo de avaliar a conformidade dos procedimentos de seleção e manutenção de beneficiários do PNRA, a exemplo dos Acórdãos 2624/2020, 441/2021 e 442/2021, do Plenário.
Novamente, não merece prosperar a alegação de que a audiência foi fundamentada na genérica cláusula constitucional (art. 5º, LV, CF) , bem como no art. 2º da Lei 9.784/1999, que apenas repete essa cláusula genérica.
Ora, por certo que a observância dos dispositivos previstos na Constituição Federal, que é a lei maior do ordenamento jurídico, é inconteste. Assim, o direito ao contraditório e à ampla defesa, expressamente previsto no seu art. 5º, LV, deve ser assegurado nos processos judiciais e administrativos, independentemente da existência de norma infra legal emitida pelo Incra. 
Nesse mesmo sentido, deve ser observado o disposto no art. 2º da Lei 9.784/1999, que prevê a obediência ao princípio do contraditório, entre outros, por toda a Administração Pública, da qual o Incra é parte. 
No presente caso, as evidências demonstram a divulgação de várias listas, com alteração na quantidade de eliminados, sem que tenha havido tempo suficiente para notificação das famílias, exame de eventuais justificativas apresentadas e para deliberação do dirigente máximo da autarquia. Ao não conceder prazos de defesas às famílias eliminadas na seleção dos candidatos a beneficiários, os responsáveis descumpriram os princípios do contraditório e da ampla defesa, os quais, como visto, devem ser assegurados em todos os processos administrativos por toda a Administração Pública.
Diferente do que foi constatado na SR/Incra-MS, na Superintendência Regional do Incra no Estado de São Paulo verificou-se, em determinado periodo, a expedição de ofícios dirigidos a candidatos eliminados nos processos de seleção, tendo resultado na apresentação de recursos, conforme exposto no voto fundamentador do citado Acórdão 2028/2020 -Plenário, evidenciando o que se demandava dos gestores regionais, a efetiva observância dos princípios do contraditório e da ampla defesa.
Improcedentes ainda os demais argumentos apresentados pelos recorrentes.
O Sr. Waldir Cipriano Nascimento tenta eximir sua responsabilidade sob o argumento de que o lapso temporal entre a emissão da relação de famílias eliminadas (24/8/2010) e sua exoneração (30/8/2010) não permite atribuir qualquer prática de ato comissivo ou omissivo, já que não teve contato com autos administrativos.
Conforme registrei no voto recorrido, "a partir da emissão do Relatório de Famílias Eliminadas, em 24/8/2010 (peça 14, pag. 71) , cabia ao responsável, ainda que próximo ao afastamento do cargo, adotar providências destinadas a concessão de prazos para a interposição de recursos, de modo a garantir o cumprimento dos princípios do contraditório e da ampla defesa".
Entendo que o superintendente regional, a quem incumbia as tarefas de planejar, dirigir, coordenar e orientar a execução das atividades da respectiva unidade, deve responder pelas irregularidades constatadas enquanto estiver no exercício do cargo, especialmente considerando a completa inação evidenciada na SR/Incra-MS.
Caso contrário, não haveria responsável pela omissão, o que não se revela razoável, uma vez que, de um lado, o então superintendente regional alega que não pode responder pela irregularidade porque teria ocorrido em data próxima ao seu afastamento do cargo; do outro, o seu sucessor, nas razões de justificativa, alega que não pode responder por ocorrência anterior ao seu período de gestão.
Não se espera, em caso de omissão, uma prova documental nos autos da atuação do dirigente. Na realidade, o que o processo de seleção do Assentamento Itaqui evidenciou foi exatamente a falta de ação do responsável no exercício do encargo de superintendente regional.
Ademais, não se pode olvidar do conjunto de irregularidades constatadas no período de gestão do recorrente, as quais representam agravantes de sua conduta.
O Sr. Manuel Furtado Neves repete o argumento de que a irregularidade era desconhecida até porque a competência para averiguação e checagem das informações era dos servidores lotados nas Divisões de Obtenção, de Desenvolvimento e de Estrutura Fundiária. 
Considerando o exercício do cargo de dirigente máximo da unidade, o alegado desconhecimento não pode prosperar.
De igual modo, não é suficiente para excluir a responsabilidade do Sr. Nelson José Pauleto a afirmação de que o processo de seleção jamais passou por suas mãos, uma vez que houve a emissão dos relatórios de famílias eliminadas, em 24/8/2010 e 31/8/2010, sem a concessão de prazos de defesas a essas famílias, no período em que ocupava o cargo chefe da Divisão de Obtenção de Terras, a quem compete coordenar e supervisionar a execução das atividades cadastramento, seleção e assentamento de famílias.
O Sr. Antonio Claret de Oliveira Júnior afirma que "não foi indicado nenhum ato do recorrente em determinação de qualquer orientação no sentido de descumprir o contraditório e ampla defesa de quem quer que seja". De fato, não foi indicado ato, pois a conduta imputada de não conceder prazos de defesa expõe a omissão do então chefe da divisão responsável pela execução das atividades de cadastramento, seleção e assentamento de famílias. 
Além disso, argumenta que o voto não apontou qualquer razão pela qual deveria ter possibilitado a interposição de recursos e inverteu o ônus da prova, ao afirmar que não foi demonstrado que aquela interposição de recursos foi possibilitada. 
Como exposto, os fundamentos possuem origem na Constituição Federal e na lei que regula o processo administrativo no âmbito da Administração Pública Federal, cujos dispositivos expressamente descritos nas audiências foram reproduzidos no item 7 do voto que fundamentou a deliberação recorrida. 
Cabe esclarecer, ainda, que a auditoria evidenciou o descumprimento dos princípios do contraditório e da ampla defesa, amparada na ausência de documentação no processo de seleção do Assentamento Itaqui que demonstrasse a realização de notificações e a fixação de prazos para os candidatos questionarem os motivos de sua eliminação. Não se trata, portanto, de inversão do ônus da prova, já que a omissão restou comprovada, sem prejuízo de que os responsáveis demonstrassem, em sentido contrário, que adotaram providências destinadas à observância dos citados princípios, o que não se efetivou. 
Dessa forma, remanesce a responsabilidade do Sr. Antonio Claret de Oliveira Júnior, que ocupava o cargo de chefe da Divisão de Obtenção de Terras, no momento da emissão da terceira relação/Sipra de famílias eliminadas, sem a concessão de prazos de defesas às famílias eliminadas.
Diante do exposto, as razões apresentadas não são suficientes para elidir a responsabilização dos recorrentes pela inobservância do contraditório e da ampla defesa quando da eliminação dos candidatos.
VII.4 - Existência de beneficiários contemplados na RB que não atendem aos requisitos do Programa de Reforma Agrária
No que se refere à existência de beneficiários contemplados na RB que não atendem aos requisitos do Programa de Reforma Agrária, a Serur entende, e o Relator concorda, que as irregularidades encontradas fugiam à alçada do Sr. Antonio Claret de Oliveira Junior, uma vez que existiram por deficiências institucionais atinentes à sistemática adotada pelo Incra para verificar se os candidatos atendiam aos requisitos exigidos na legislação.
Anuo ao afastamento da responsabilidade do recorrente, mas por razão distinta da considerada pela unidade especializada.
Entendo que caberia a responsabilização do chefe da Divisão de Obtenção de Terras pela seleção de candidatos sem a devida verificação se preenchiam os requisitos exigidos pela lei, uma vez que a irregularidade engloba ocorrências concretizadas durante a gestão do dirigente da unidade que possuía como atribuição coordenar e supervisionar as atividades de cadastramento, seleção e assentamento de famílias. 
Contudo, deve-se admitir que, tanto no relatório de auditoria (peça 49, p. 51) , quanto no resumo do cruzamento de dados promovido pela SecexAmbiental (peça 42) , não é possível identificar se as irregularidades apontadas ocorreram antes da homologação e durante o seu período de gestão, quando caberia responsabilizar o então chefe da área responsável pela seleção dos beneficiários, ou posteriormente.
Tal conclusão de aplica também ao Sr. Manuel Furtado Neves que, embora tenha exercido cargo de maior hierarquia e pudesse ser responsabilizado também pelas irregularidades constatadas após a homologação, foi ouvido em audiência apenas quanto à conduta de selecionar candidatos sem a devida verificação se eles preenchiam os requisitos exigidos pela lei. Ademais, não se identificou quais irregularidades se referiam ao seu período de gestão, de 31/8/2010 a 4/9/2011.
Assim, em ambos os casos, de modo a evitar prejuízo ao contraditório e à ampla defesa, afasto a responsabilização dos recorrentes por essa irregularidade.
De todo modo, ressalto a gravidade da existência de um grande número de beneficiários que não atendem aos requisitos do PNRA, provável consequência do comprovado direcionamento dos lotes. O referido cruzamento de dados realizado pela SecexAmbiental revelou a existência de 16.275 irregularidades no Estado do Mato Grosso do Sul, conforme registrado no relatório de auditoria (peça 49, p. 23) . No Assentamento Itaqui, objeto da auditoria, foram constatados beneficiários servidores públicos, empresários, falecido, que antes já havia sido contemplado no PNRA, com idade maior que 60 anos, aposentados por invalidez e com deficiência física (peça 42) .
O tratamento das irregularidades, registro, foi promovido no âmbito do TC000.517/20160, por meio de uma série de determinações, recomendações e orientações, consoante Acórdão 1976/2017 - Plenário, como também da realização de monitoramentos periódicos, por dez anos consecutivos, tamanha a gama de problemas a serem enfrentados, e a complexidade deles, os quais se avolumaram em decorrência de sucessivas inações anteriores do Instituto, na adequada condução do referido programa.
Ainda que não gere apenação dos responsáveis no presente processo em razão da falta de informações para o exercício do contraditório e da ampla defesa, a irregularidade reforça o contexto de completa omissão do Incra na execução da Reforma Agrária.
VII.5 - Assinatura de Contratos de Concessão de Crédito Instalação (CCCI) com beneficiários que não eram mais assentados
Em relação à assinatura de Contratos de Concessão de Crédito Instalação (CCCI) com beneficiários que não eram mais assentados, a Serur entende que as alegações apresentadas merecem guarida quanto à irregularidade identificada em três dos cinco lotes, uma vez que, apesar da constatação da auditoria sobre o abandono dos lotes 134, 14 e 25, tais irregularidades não foram cabalmente demonstradas por meio documental. No entanto, não houve manifestação sobre as irregularidades apuradas nos lotes 93 e 114.
O Relator do recurso propõe acolher integralmente as razões recursais, considerando ainda a informação dos autos de que foram analisados 23 lotes em um único assentamento, aliado à informação do recorrente da existência de mais de 28 mil assentados no Estado do Mato Grosso do Sul e mais de duzentos assentamentos.
Entendo, como a unidade especializada, que o número reduzido da amostra não é suficiente para, por si só, elidir a irregularidade. De todo modo, cabe ponderar que, nos três casos justificados, havia no processo laudo de identificação de ocupação da parcela que demonstrava situação regular do lote, cuja ocupação irregular se efetivou em momento posterior.
Assim, restando apenas dois casos sem justificativa pondero por mitigar a responsabilidade do então superintendente.
VII.6 - Ausência de publicação da ordem de classificação e Descumprimento dos procedimentos previstos na Instrução Normativa - Incra 71/2012 ou 47/2008
Em relação à ausência de publicação da ordem de classificação de inscritos quando da divulgação do resultado do processo seletivo no sítio eletrônico do Incra conforme a preferência definida pelo art. 19 da Lei 8.629/1993, bem como ao descumprimento dos procedimentos previstos na Instrução Normativa - Incra 71/2012 ou 47/2008, nos casos de constatação de irregularidades nos projetos de assentamento de reforma agrária, acolho integralmente a manifestação da Serur, acolhida pelo Relator, de que as alegações recursais não são suficientes para elidir as irregularidades e as responsabilidades.
VIII - Considerações Finais
Acompanho, ainda, a análise da unidade instrutora que concluiu que não merecem guarida as alegações de que houve inobservância à Lei de Introdução às Normas do Direito Brasileiro (LINDB) , a qual deve ser aplicada também às demais irregularidades por mim consideradas não elididas.
Para o Relator do recurso: "Especificamente no que tange ao alegado descumprimento do art. 20 da referida norma, que prevê que 'nas esferas administrativa, controladora e judicial, não se decidirá com base em valores jurídicos abstratos sem que sejam consideradas as consequências práticas da decisão', registro que parte dos elementos que acrescentei neste voto milita exatamente no sentido de ajustar a decisão recorrida a esse preceito, evitando a responsabilização dos gestores exclusivamente sob fundamento principiológico (princípio da impessoalidade, conforme constou originalmente dos ofícios de audiência) ".
Dissinto desse entendimento. Como já exposto, diversas são as decisões desta Corte, fundamentadas em princípios constitucionais, inclusive posteriores à alteração promovida na LINDB, sem que se tenha considerado afronta ao referido dispositivo.
No presente caso, não se pode concluir que a decisão que responsabilizou os dirigentes da SR/Incra-MS em decorrência do comprovado direcionamento do processo de inscrição a famílias indicadas por movimentos sociais e/ou associações se baseou em valores jurídicos abstratos, por estar fundamentada no Princípio da Impessoalidade. Afinal, trata-se de princípio constitucional, cujo conceito é incontroverso, consolidado e corriqueiro, de fácil compreensão, aplicado ao caso concreto de acordo com os fatos identificados e as provas constantes dos autos.
IX - Reavaliação da Responsabilização
Diante do exposto, considerando as circunstâncias específicas evidenciadas, cabe promover a reavaliação da responsabilização de cada um dos recorrentes.
No que se refere aos Srs. Waldir Cipriano Nascimento, Superintendente Regional de 21/5/2009 a 30/8/2010, e Nelson José Pauleto, Chefe da Divisão de Obtenção de Terras de 30/3/2009 a 14/10/2010, tendo em vista que as razões recursais não foram suficientes para elidir suas responsabilidades quanto às irregularidades atribuídas e alterar a deliberação anterior, deve ser negado provimento aos pedidos de reexame interpostos.
Relativamente aos demais responsáveis, cabe dar provimento parcial aos recursos.
Para o Sr. Manuel Furtado Neves, Superintendente Regional de 31/8/2010 a 4/9/2011, considerando que a reanálise permitiu suprimir da sua responsabilidade a existência de beneficiários contemplados na RB que não atendem aos requisitos do Programa de Reforma Agrária, proponho a redução da multa aplicada para R$ 35.000,00 e o prazo de inabilitação para 5 anos e seis meses.
Em relação ao Sr. Celso Cestari Pinheiro, Superintendente Regional de 29/8/2011 a 11/5/2015, podem ser afastadas a ausência de ampla divulgação da abertura do processo de seleção de candidatos ao Programa de Reforma Agrária e a assinatura de Contratos de Concessão de Crédito Instalação (CCCI) com beneficiários que não eram mais assentados, e, em consequência, sugiro nova redução da multa aplicada para o valor de R$ 5.000,00.
Quanto ao Sr. Antonio Claret de Oliveira Junior, Chefe da Divisão de Obtenção de Terras de 15/10/2010 a 9/11/2011, excluída sua responsabilidade acerca da adoção de procedimentos de classificação que não garantem o cumprimento dos critérios de priorização e da existência de beneficiários contemplados na RB que não atendem aos requisitos do Programa de Reforma Agrária, apropriado reduzir a multa aplicada para R$ 15.000,00 e o período de inabilitação para 5 anos.
	Nesse sentido, lamentando por divergir em parte do eminente relator, e com louvor e respeito às suas considerações, manifesto-me por que o Tribunal aprove o acórdão que ora submeto à apreciação deste Colegiado.
TCU, Sala das Sessões, em 26 de maio de 2021.
AUGUSTO SHERMAN CAVALCANTI
Ministro-Substituto

3. Recorrentes: Antonio Claret de Oliveira Junior (XXX.546.586-XX); Celso Cestari Pinheiro (XXX.656.431-XX); Manuel Furtado Neves (XXX.020.123-XX); Nelson Jose Pauletto (XXX.619.630-XX) e Waldir Cipriano Nascimento (XXX.873.459-XX)

13.1. Ministros presentes: Ana Arraes (Presidente), Walton Alencar Rodrigues, Benjamin Zymler, Augusto Nardes (Relator), Raimundo Carreiro, Vital do Rêgo e Jorge Oliveira.
13.2. Ministros-Substitutos convocados: Augusto Sherman Cavalcanti e Marcos Bemquerer Costa.
13.3. Ministros-Substitutos presentes: André Luís de Carvalho e Weder de Oliveira.

ACORDAO-COMPLETO-2491771

Acórdão 1727/2022 - Plenário

AUGUSTO NARDES

Ministro-Substituto Augusto Sherman Cavalcanti

Adoto como relatório a instrução elaborada no âmbito da Secretaria de Recursos (peça 275) , homologada de forma unânime pela instância diretiva da unidade (peças 276/277) :
"INTRODUÇÃO
1.	Trata-se de pedidos de reexame interpostos por Antonio Claret de Oliveira Júnior (peça 232) , Nelson José Pauletto (peça 233) , Waldir Cipriano Nascimento (peça 235) , Celso Cestari Pinheiro (peça 242) e Manuel Furtado Neves (peça 236) , contra o Acórdão 1952/2019-TCU-Plenário (peça 197) , modificado, por efeitos infringentes, mediante o Acórdão 2470/2019-TCU-Plenário (Peça 237) , relatados pelo Ministro Augusto Sherman Cavalcanti, com o seguinte teor: 
9.1. excluir da relação processual o Sr. Antônio Claret de Oliveira Junior (CPF XXX.094.368-XX) ; 
9.2. acolher as razões de justificativa apresentadas pelo Sr. Flodoaldo Alves de Alencar (CPF XXX.436.421-XX) ; 
9.3. rejeitar, parcialmente, as razões de justificativa apresentadas pelos Srs. Elizete Fatima Alexandre (CPF XXX.431.830-XX) , Walter Lopes de Souza Junior (CPF XXX.715.401-XX) e Zacarias Alves da Silva (CPF XXX.719.690-XX) , sem aplicação de multa; 
9.4. rejeitar, parcialmente, as razões de justificativa apresentadas pelos Srs. Waldir Cipriano Nascimento (CPF XXX.873.459-XX) , Manuel Furtado Neves (CPF XXX.020.123-XX) e Celso Cestari Pinheiro (CPF XXX.656.431-XX) ; 
9.5. rejeitar as razões de justificativa apresentadas pelos Srs. Nelson José Pauleto (CPF XXX.619.630-XX) e Antônio Claret de Oliveira Junior (CPF XXX.546.586-XX) ; 
9.6. aplicar aos responsáveis a seguir indicados, com fundamento nos arts. 1º, incisos II e IX, e 43, inciso II e parágrafo único, da Lei 8.443/1992, a multa prevista no art. 58, inciso II, da referida lei 8.443/1992, individualmente, nos valores correspondentes, com a fixação do prazo de quinze dias, a contar das notificações, para que comprovem, perante este Tribunal (art. 214, inciso III, alínea "a", do Regimento Interno) o recolhimento das quantias aos cofres do Tesouro Nacional, atualizadas monetariamente desde a data deste acórdão até a dos efetivos recolhimentos, se forem pagas após o vencimento, na forma da legislação em vigor:
	Responsável 
	Valor da multa (R$) 

	Manuel Furtado Neves (CPF XXX.020.123-XX) 
	40.000,00

	Waldir Cipriano Nascimento (CPF XXX.873.459-XX) 
	40.000,00

	Celso Cestari Pinheiro (CPF XXX.656.431-XX) 
	10.000,00

	Antônio Claret de Oliveira Junior (CPF XXX.546.586-XX) 
	20.000,00

	Nelson José Pauleto (CPF XXX.619.630-XX) 
	15.000,00 

9.7. determinar o desconto integral ou parcelado das dívidas na remuneração dos servidores responsáveis, listados no subitem precedente, com fundamento no art. 28, inciso I, da Lei 8.443/1992, caso expirado o prazo fixado no subitem precedente sem o recolhimento das dívidas, e observado o disposto no art. 46 da Lei 8.112/1990; 
9.8. autorizar, desde logo, nos termos do art. 28, inciso II, da Lei 8.443/1992, a cobrança judicial das dívidas, caso não atendidas as notificações e não seja possível o desconto determinado; 
9.9. considerar graves as infrações cometidas pelos responsáveis Manuel Furtado Neves (CPF XXX.020.123-XX) , Waldir Cipriano Nascimento (CPF XXX.873.459-XX) , Antônio Claret de Oliveira Junior (CPF XXX.546.586-XX) e Nelson José Pauleto (CPF XXX.619.630-XX) ; 
9.10. inabilitar os responsáveis referidos no subitem 9.9 retro para o exercício de cargo em comissão ou função de confiança no âmbito da Administração Pública Federal pelo período indicado na tabela a seguir, nos termos do art. 60 da Lei 8.443/1992 c/c o art. 270 do Regimento Interno/TCU:
	Responsável 
	Período 

	Manuel Furtado Neves (CPF XXX.020.123-XX) 
	6 anos 

	Waldir Cipriano Nascimento (CPF XXX.873.459-XX) 
	6 anos 

	Antônio Claret de Oliveira Junior (CPF XXX.546.586-XX) 
	5 anos e seis meses 

	Nelson José Pauleto (CPF XXX.619.630-XX) 
	5 anos 

9.11. dar ciência à Superintendência Regional do Instituto Nacional de Colonização e Reforma Agrária em Mato Grosso do Sul, para adoção de medidas com vistas à prevenção de ocorrências semelhantes, das seguintes irregularidades identificadas na condução do Programa Nacional de Reforma Agrária (PNRA) : 
9.11.1. processo de inscrição direcionado a famílias indicadas por movimentos sociais e/ou associações, contrariando o art. 37, caput, da Constituição Federal/1988 c/c art. 10 da Portaria MDA 6/2013 (Princípio da impessoalidade) ; 
9.11.2. não publicação da ordem de classificação de inscritos quando da divulgação do resultado do processo seletivo no sítio eletrônico do Incra, conforme a preferência definida pelo art. 19 da Lei 8.629/1993, em descumprimento à determinação expedida por meio do item 2.8 do Acórdão 753/2008-TCU-Plenário; 
9.11.3. ausência de ampla divulgação da abertura do processo de seleção de candidatos ao Programa de Reforma Agrária, contrariando o disposto no art. 37, caput, da CF c/c art. 2º, § único, inciso V, da Lei 9.784/1999, bem como o art. 10 da Portaria MDA 6/2013 e o art. 12, inciso III, do Decreto 9.215/2017 (Princípio da publicidade) e ao disposto no § 1º do 19 da Lei 8.629/1993, com redação dada pela Lei 13.456/2017; 
9.11.4. existência de beneficiários contemplados na RB que não atendem aos requisitos do Programa de Reforma Agrária, em ofensa ao disposto nos art. 17, IV, e 20 da Lei 8.629/1993, art. 25, caput e §3º, da Lei 4.504/1964 e art. 64 do Decreto 59.428/66; 
9.11.5. adoção de procedimentos de classificação que não garantem o cumprimento dos critérios de priorização previstos no art. 19 da Lei 8.629/1993 e no art. 25 da Lei 4.504/1964 c/c art. 65 do Decreto 59.428/1966;  
9.11.6. descumprimento dos princípios do contraditório e da ampla defesa no processo de seleção de beneficiários, quando da eliminação dos candidatos, em especial a impossibilidade de interposição de recursos, contrariando o art. 5º, inciso LV, da CF/1988 c/c art. 2º da Lei 9.784/1999; 
9.11.7. ausência de planejamento formalizado para realização de fiscalizações, em contrariedade ao disposto no art. 5º da Instrução Normativa - Incra 71/2012; 
9.11.8. descumprimento dos procedimentos previstos na Instrução Normativa - Incra 71/2012 ou 47/2008, nos casos de constatação de irregularidades nos projetos de assentamento de reforma agrária;
9.11.9. assinatura de Contratos de Concessão de Crédito Instalação (CCCI) com beneficiários que não eram mais assentados, pois não residiam nos lotes, em desacordo com o disposto no art. 17, §2º, da Lei 8.629/1993; 
9.11.10. não exigência de documento de identificação civil com foto e com fé pública, para a inscrição no Programa Nacional de Reforma Agrária, conforme determinação constante do item 2.7 do Acórdão 753/2008-TCU-Plenário; 
9.12. dar ciência deste acórdão: 
9.12.1. à Ministra de Estado da Agricultura, Pecuária e Abastecimento; 
9.12.2. ao Presidente  do Instituto Nacional de Colonização e Reforma Agrária -  Incra; 
9.12.3. à Superintendência Regional do Instituto Nacional de Colonização e Reforma Agrária em Mato Grosso do Sul - Incra/MS; e  
9.12.4. aos responsáveis; e 
9.13. arquivar o presente processo, com fundamento no art. 169, inciso III, do Regimento Interno do Tribunal, após o processamento das medidas e o trânsito em julgado desta deliberação. 
HISTÓRICO
2.	Trata-se de auditoria realizada na Superintendência Regional do Incra no Estado do Mato Grosso do Sul (SR/Incra-MS) , sob a forma de Fiscalização de Orientação Centralizada (FOC) , com o objetivo de avaliar a conformidade dos procedimentos realizados na seleção e manutenção de beneficiários do Programa Nacional de Reforma Agrária (PNRA) , em assentamentos implantados a partir de 2008. 
2.1	A fiscalização, autorizada por meio do Acórdão 2028/2015-TCU-Plenário, faz parte do conjunto de sete auditorias executadas, sob a orientação da SecexAmbiental, pelas seguintes Secretarias: Secex/AP (TC-Processo 023.998/2015-6) , Secex/GO (TC-Processo 023.920/2015-7) , Secex/MS (TC-Processo 024.602/2015-9) , Secex/RO (TC-Processo 024.400/2015-7) , Secex/RR (TC-Processo 020.170/2015-7) , Secex/SP (TC-Processo 020.166/2015-0) e Secex/TO (TC-Processo 023.970/2015-4) . 
2.2.	No caso dos presentes autos, os trabalhos de execução foram realizados na Superintendência do Incra/MS, no Assentamento Nazareth, em Sidrolândia/MS, e no Assentamento Itaqui, em São Gabriel D'Oeste/MS.
2.3.	Foram ouvidos em audiência os Superintendentes Regionais e os Chefes da Divisão de Obtenção de Terras e dos Chefes da Divisão de Desenvolvimento do Incra/MS.
2.4.	O conjunto de irregularidades para as quais os responsáveis contribuíram com atos comissivos e omissivos de suas responsabilidades, segundo os cargos ocupados, e pelos quais foram ouvidos e responsabilizados, se referiram aos seguintes apontamentos: 
	a) inscrição direcionada a famílias indicadas por movimentos sociais;
	b) classificação de beneficiários que não garantem o cumprimento dos critérios de priorização;
	c) beneficiários contemplados que não atendiam aos requisitos do PNRA; 
	d) descumprimento dos princípios do contraditório e da ampla defesa, quando da eliminação dos candidatos;
	e) ausência de ampla divulgação da abertura do processo de seleção de candidatos;
	f) descumprimento dos procedimentos previstos na Instrução Normativa - Incra 71/2012 ou 47/2008;    
	g) assinatura de CCCI com beneficiários que não eram mais assentados;
	h) descumprimento à determinação expedida por meio do item 2.8 do Acórdão 753/2008-TCU-Plenário.
2.5.	Promovidas e analisadas as audiências dos responsáveis, esta Corte de Contas deliberou, por meio do Acórdão 1952/2019-TCU-Plenário (peça 193) , transcrito anteriormente, aplicar-lhes, individualmente, a multa prevista no art. 58, inciso II da Lei 8.443/1992, além de inabilitar os responsáveis referidos no subitem 9.10 da decisão para o exercício de cargo em comissão ou função de confiança no âmbito da Administração Pública Federal.
2.6.	Inconformado com a referida decisão, o Sr. Celso Cestari Pinheiro opôs embargos de declaração, acolhido parcialmente por meio do Acórdão 2470/2019-TCU-Plenário, o qual alterou o valor da multa que lhe foi aplicada por meio do subitem 9.6. do Acórdão 1952/2019-TCU-Plenário para R$ 10.000,00.  
2.7.	Não satisfeitos com o julgado, os recorrentes interpuseram pedidos de reexame, ora em análise (peças 232, 233, 235, 236 e 242) .
ADMISSIBILIDADE
3.	Reiteram-se os exames preliminares de admissibilidade (peças 243-246 e 267) , ratificados pelo Ministro-Relator (peças 249 e 268) , que concluiu pelo conhecimento dos pedidos de reexame, suspendendo-se os efeitos do Acórdão 1952/2019-TCU-Plenário em relação a Antonio Claret de Oliveira Junior e Nelson Jose Pauletto, dos itens 9.5, 9.6, 9.7, 9.8, 9.9 e 9.10; Waldir Cipriano Nascimento e Manuel Furtado Neves, dos itens 9.4, 9.6, 9.7, 9.8, 9.9 e 9.10 e Celso Cestari Pinheiro dos itens 9.4, 9.6, 9.7 e 9.8.
MÉRITO
4.	Delimitação
4.1.	Constitui objeto dos recursos verificar as seguintes questões:
a) se procedem as irregularidades apontadas por esta Corte de Contas;
b) se foram observadas as disposições contidas na Lei de Introdução às Normas do Direito Brasileiro (LINDB) ;
c) se as penalidades impostas devem ser reavaliadas.
4.2.	Cabe registrar, desde logo, que os recursos formulados apresentam teor em quase todo semelhante, à exceção das considerações específicas feitas pelos recorrentes quanto ao período do cargo ocupado e o regramento aplicável. Sendo assim, identifica-se o teor das contestações ao se fazer referência à peça recursal, sendo Sr. Antonio Claret de Oliveira Junior (peça 232) , Nelson José Pauletto (peça 233) , Waldir Cipriano Nascimento (peça 235) , Manuel Furtado Neves (peça 236) e Celso Cestari Pinheiro (peça 242) .
5.	Do direcionamento de processo de inscrição de famílias por movimentos sociais 
5.1.	Os recorrentes Antonio Claret de Oliveira Junior, Nelson José Pauletto e Manuel Furtado Neves questionam o suposto direcionamento no processo de seleção, tendo em vista os seguintes argumentos:
	a) o requerente Antonio Claret de Oliveira Junior foi nomeado para chefe da divisão de obtenção de terras da SR/Incra-MS em 15/10/2010 e exonerado no dia 9/11/2011. Mesmo que o processo de seleção tenha tramitado durante período coincidente com o da chefia do ora recorrente, fato é que não foi ele que determinou o início daquele processo, nem mesmo chancelou sua conclusão (peça 232, p. 5 e 11) ;
	b) o voto do relator baseia o suposto direcionamento nos dois despachos assinados pelo recorrente em que este determinou a análise e providências sobre pedidos feitos pela Fetagri/MS (peça 232, p. 12) ;
	c) o procedimento natural na apreciação de qualquer requerimento feito à Administração Pública por um particular é o encaminhamento ao setor pertinente. Assim deve ser feito para que o servidor para o qual o requerimento foi encaminhado, detentor das informações completas e do contexto geral sobre qual a situação em que se insere aquele requerimento, adote as providências pertinentes, como despachou o recorrente, podendo tais providências muito bem serem o indeferimento daquele pedido (peça 232, p. 13) ;
 	d) o recorrente não determinou o cumprimento do pedido, não o acolheu, tampouco deu a entender que essa era a única opção viável (peça 232, p. 13) ;
	e) aqueles despachos foram exarados no verso de um documento extraído do Sistema de Documentos (Sisdoc) do Incra. Esses documentos devem ser cuidadosamente analisados (peça 14, p. 178 e 182) . Trata-se de planilha de entrada de documentos, que é um documento que atribui ao requerimento protocolado perante o Incra um número (código do documento) , indica a data de entrada e relaciona dados básicos resumidos do documento para fins de arquivamento e indexação perante o órgão (peça 232, p. 13) ;
	f) em nenhum ponto dessa planilha de entrada de documentos e nem mesmo no documento a ela anexado (requerimento da Fetagri/MS) , consta sobre qual processo ele se refere. O documento, nas duas situações, foi recepcionado no gabinete do Incra/MS, em que a secretária despachou, mediante a aposição de um "X", que o documento deveria ser submetido a "análise" e "providências" (peça 232, p. 13) ;
	g) remetido o documento, que até aqui tramita de forma avulsa, separada de qualquer processo, para a Divisão então chefiada pelo recorrente, este utiliza as exatas mesmas palavras que o despacho da secretaria do gabinete, também pela aposição de um "X" em um despacho carimbado: análise e providências (peça 232, p. 13) ;
	h) não há despachos negando inscrições, não há decisões dos recorrentes para que qualquer pessoa participasse do processo. (peças 232, p. 23; 233, p. 18) ; 
	i) a conduta apontada na audiência, pela qual essa regra teria sido infringida, seria a "ação de acolhimento das listas de candidatos indicados pelas lideranças dos movimentos sociais" (peça 187) . Se o art. 7º, §1º, da NE 45/2005 estabelece que qualquer pessoa pode se inscrever, parece claro que esse dispositivo seria violado se o recorrente tivesse negado a inscrição pelas listas trazidas pelos movimentos sociais ou sindicatos. Pois assim é que não seria "qualquer pessoa" apta a se candidatar (peças 232, p. 23; 233, p. 18) ;
	j) a Norma de Execução 45/2005, em seu art. 3º determina que "É garantida ao beneficiário (a) a participação em todas as fases do projeto, de forma individual ou coletiva, através de organização da qual seja membro e que represente seus interesses". Logo, a norma é expressa em garantir aos beneficiários a participação em todas as fases do projeto (portanto, inclusive na seleção) , até mesmo pela via coletiva, por meio de organização da qual seja membro (peças 232, p. 24; 233, p. 18) ;
	h) as entrevistas realizadas pela equipe técnica do TCU não demonstram violação à NE 45/2005. O fato de haver representação sindical é um direito dos interessados na reforma agrária, e um direito constitucional assegurado a qualquer pessoa (peças 232, p. 25; 233, p. 20) ;
	l) os conteúdos daquelas entrevistas, realizadas por mera amostragem, comprovam até mesmo o contrário do que sugere a Unidade Técnica. Por exemplo, na entrevista 4 (item 175.4 da peça 49) , o entrevistado não afirma ter qualquer vínculo com sindicato ou movimento social. Pelo contrário, diz que era um capataz de uma fazenda próxima e que, por isso, ficou sabendo da implantação do assentamento e resolveu se inscrever no PNRA. Esse caso demonstra, portanto, que o art. 7º, §1º, da NE 45/2005 foi plenamente cumprido, já que qualquer pessoa - até mesmo não sindicalizada ou pertencente a movimentos sociais - tinha oportunidade de inscrição para se candidatar ao PNRA (peças 232, p. 26; 233, p. 120-21) ;
	m) outro dispositivo mencionado pelo TCU é a Portaria do MDA  06/2013, que é claramente posterior ao período em que os recorrentes exerceram o cargo de Chefe de Divisão (peça 232, p. 26; 233, p. 21) ;
	n) um último fundamento diz respeito ao item 2.3 do Acórdão 753/2008-TCU-Plenário, que está relacionado ao tema da publicidade de atos, mesmo tema que não foi objeto de audiência do ora recorrente. Ademais, o item em questão nada diz sobre processo de seleção de famílias (peças 232, p. 27; 233, p. 33) . 
	o) as audiências dirigidas aos recorrentes não apontaram qualquer ato concreto a que estes tenham dado causa no período que estiveram à frente da Chefia da Divisão de Obtenção de Terras (peças 232, p. 10; 233, p. 8) ;
	p) no que se refere ao PA Itaqui, o processo de seleção de famílias beneficiárias desse Projeto consta na íntegra das peças 14 e 16. Por meio desses documentos, vê-se que o cadastro e à seleção de famílias iniciou-se em dezembro/2009. E após o ato de abertura do processo, não há nenhum ato da Chefia da Divisão de Obtenção (peça 233, p. 8) ;
	q) mesmo que o processo de seleção tenha parcialmente tramitado durante período coincidente com o da chefia do ora recorrente, fato é que este apenas efetuou a solicitação de formalização do caderno processual, sem realizar qualquer ato decisório nem mesmo homologar sua conclusão (peça 233, p. 8) ;
	r) no voto do relator, aponta-se um único ato que evidenciaria aquele suposto direcionamento: a solicitação de abertura do processo administrativo destinado ao cadastro e seleção de famílias para o PA Itaqui. Trata-se de mero despacho sem qualquer carga decisória para formação de um caderno processual, sem exame documental (peça 233, p. 10) ;
	s) o acórdão recorrido afasta a intenção de punir o recorrente por culpa in vigilando, mas na realidade é exatamente isso que está fazendo. Ao não indicar qualquer ato decisório no sentido de direcionar o processo de seleção, o acórdão está a punir o recorrente por ato de terceiro e, portanto, aplicando, sim, a culpa in vigilando - sem que o recorrente tenha sido notificado sobre isso (peças 232, p. 14; 233, p. 12) ;
	t) em ponto algum do texto constitucional a impessoalidade é utilizada como fundamento para direcionar a seleção de famílias para assentamentos de reforma agrária (peça 232, p. 21; 233, p. 16) ;
	u) se a lei não estabelece formalidades para a seleção de famílias para assentamentos de reforma agrária, o administrador não pode, pelo princípio da legalidade, impor aos administrados formalidades não previstas em lei (peças 232, p. 21; 233, p. 16) ;
	v) a Unidade Técnica aponta violação do art. 7º, parágrafo único da NE 45/2005. Ocorre que a referida norma trata dos procedimentos para seleção de candidatos ao Programa Nacional de Reforma Agrária (peças 232, p. 22; 233, p. 35) ;
	x) não há ato normativo proveniente do Processo Legislativo (atos previstos no art. 59, da CF) , que determine que a seleção de candidatos à reforma agrária ocorra da forma desejada pelo Tribunal de Contas (peças 232, p. 22; 233, p. 35) ;
	y) a NE 45/2005 não direciona e nem vincula a inscrição de candidato a nenhum movimento social, a associação ou a qualquer outro tipo de grupo. Na gestão do Sr. Manuel Furtado Neves em havendo tal situação, esta não chegou ao seu conhecimento, até porque, trata-se de uma etapa dos trabalhos que é realizada pelos técnicos que foram designados (peça 236, p. 5) .
	Análise
5.2.	Os argumentos dos recorrentes não merecem prosperar.  Não é possível constatar, a partir dos elementos acostados aos autos, a atuação dos gestores com o fim de afastar as irregularidades no direcionamento na seleção das famílias.
5.3.	Em que pese o acolhimento das listas de candidatos indicados pelas lideranças dos movimentos sociais, mais uma vez o Sr. Manuel Furtado Neves não apresentou alegações de mérito, limitando-se a se auto declarar desconhecedor da irregularidade apurada.
5.4.	Inicialmente é preciso esclarecer que esta Corte jamais pretendeu assentir no sentido proibir o assentamento das famílias participantes dos referidos movimentos sociais, uma vez que é evidente que as mesmas podem e devem ser alcançadas pela política pública, desde que se enquadrem nos requisitos exigidos por lei. O que não pode ocorrer, em circunstância alguma, é o Incra, como órgão estatal a quem compete executar ações para reforma agrária, deixar de exercer o absoluto protagonismo na condução de todos procedimentos, os quais devem ter plena aderência aos princípios constitucionais assentados no art. 37, caput, da Lei Fundamental. 
5.5.	Os Srs. Antonio Claret de Oliveira Junior e Nelson José Pauletto, ambos chefes da Divisão de Obtenção de Terras do SR-16 (gestão 15/10/2010 a 9/11/2011 e 30/3/2009 a 14/10/2010, respectivamente) , e o Sr. Manuel Furtado Neves, Ex-Superintendente Regional do Incra SR-16  no período de 31/8/2010 a 5/9/2011, foram ouvidos em audiência (peças 187, 71 e 73) pelo fato de o processo de inscrição ter sido direcionado a famílias indicadas por movimentos sociais e/ou associações, contrariando o art. 37, caput, da Constituição Federal/1988 c/c art. 10 da Portaria MDA 6/2010 (Princípio da impessoalidade) .
5.6.	Quanto à alegação de acusações genéricas, vale lembrar que esta Corte de Contas realizou trabalho técnico, oportunizando aos responsáveis contestarem as irregularidades encontradas. Não se trata de constatações isoladas, uma vez que as diversas irregularidades foram identificadas em oito auditorias realizadas em 2015. Neste processo, para cada um dos responsáveis, constaram nos respectivos ofícios as específicas constatações que suportaram as conclusões sobre a conduta de cada um.
5.7.	Os então gestores não foram responsabilizados por culpa in vigilando. De acordo com a Matriz de Responsabilização, a conduta a eles atribuída foi o acolhimento das listas de candidatos indicados pelas lideranças dos movimentos sociais, uma vez que eram dirigentes do setor responsável pelos processos de seleção e inscrição de candidatos do PNRA na SR/Incra-MS (peça 49, p. 92-93) .
5.8.	Conforme consta do relatório de auditoria, o Assentamento Itaqui foi criado em 18/6/2010 (peça 13, p. 2) com previsão de assentar um total de cento e setenta e três famílias. Sua implantação e desenvolvimento ficou a cargo da própria SR-Incra-MS, em articulação com a Diretoria de Obtenção de Terras e Implantação de Projetos de Assentamento (DT) e a Diretoria de Desenvolvimento de Projetos de Assentamento (DD) .
5.9.	Em consonância com a Matriz de Achados (peça 49, p. 75) , a evidência encontrada relativa ao Sr. Antonio Claret de Oliveira Junior, foi a existência de lista com nome dos candidatos ao benefício do PNRA (peça 14, p. 116-121) datado em 18/10/2010 e relatório de famílias aprovadas e eliminadas em 20/10/2010, período em que o ora recorrente atuava na chefia da Divisão de Obtenção de Terras da SR/Incra-MS (peça 14, p. 122-138) .
5.10.	Quanto a alegação do Sr. Nelson José Pauletto de que esta Corte não identificou um único ato que evidenciaria o suposto direcionamento, registre-se que tal tema foi minunciosamente analisado no voto condutor do acórdão ora recorrido, a seguir transcrito (peça 198, p. 17) :
120. Entendo que, ao não exercer as atribuições expressamente previstas de coordenar e supervisionar as atividades de implantação de assentamentos, o Chefe da Divisão de Obtenção de Terras atrai para si a responsabilidade direta pelas Irregularidades 2 (processo de inscrição direcionado a famílias indicadas por movimentos sociais e/ou associações) e 7 (impossibilidade de interposição de recursos, quando da eliminação dos candidatos) . 
121. O Sr. Nelson José Pauleto solicitou a formalização do processo administrativo destinado ao cadastro e seleção de famílias para o Assentamento Itaqui, cuja documentação evidenciava a participação do sindicato na indicação dos beneficiários (peça 14, pag. 2-5) , sem registrar qualquer ressalva. Assim, os documentos juntados aos autos demonstram que o responsável acolheu implicitamente as listas de candidatos indicados pelas lideranças dos movimentos sociais, conduta que constou da audiência.  
122. Quanto a não concessão de prazos de defesa, observa-se que a irregularidade ocorreu no período de gestão do responsável, com a publicação dos relatórios de famílias eliminadas, em 24/8/2010 e 31/8/2010, não sendo a mera alegação de que o processo era conduzido por outro setor suficiente para afastar a responsabilidade do dirigente da Divisão de Obtenção de Terras, que inclui entre suas competências a condução da implantação de assentamentos. 
123. Cabia ao responsável agir, no âmbito das competências atribuídas pelo regimento interno, para evitar as irregularidades e suas consequências. No entanto, ao acolher as listas de candidatos indicados pelas lideranças dos movimentos sociais e não conceder prazos de defesas às famílias eliminadas na seleção dos candidatos a beneficiários do Assentamento Itaqui, o gestor participou ativamente do direcionamento de lotes de assentamentos a famílias indicadas por movimentos sociais e/ou associações, bem como do não alcance aos reais beneficiários do Programa de Reforma Agrária.
5.11.	Acrescente-se que o então chefe da Divisão de Obtenção de Terras Nelson José Pauletto teve acesso às informações de que todos os candidatos eram os afiliados da Fetagri. Por oportuno transcreve-se teor do relatório que foi encaminhado junto ao MEMO/INCRA/SR-16/T 1467/09, assinado pelo Sr. Nelson Pauletto (peça 14, p. 2) , ao setor responsável para a formalização do processo (peça 14, p. 3) :
Prezado Dirigente, Com finalidade de inserção (processamento) junto ao Sistema-SIPRA, apresentamos em anexo, 143 (cento e quarenta e três) formulários de inscrições de candidatos à beneficiários do futuro PA-ITAQUI, situado no município de São Gabriel do Oeste/MS, afiliados ao STR- FETAGRI/MS. Esclarecemos que o respectivo trabalho foi realizado no período do dia 10/12 a 12/12/09, no acampamento defronte ao citado Projeto, com colaboração de representante da FETAGRI e do Presidente do Sindicato-STR de São Gabriel do Oeste/MS.
5.12.	No mais, o Relatório de Auditoria registra diversas situações que caracterizam efetivo direcionamento no processo de inscrição de candidatos, evidenciado, inclusive, por casos de manifesta violação ao princípio da livre participação de qualquer pessoa interessada previsto no mencionado art. 7º, § 1º, da NE Incra 45/2005, a exemplo dos excertos a seguir transcritos (peça 49, p. 36-37) : 
127. Criado o Assentamento Itaqui - Portaria/Incra/SR-16/G/nº 28, de 18/06/2010 (Peça 13, p. 2) , portaria essa posteriormente alterada em razão da aquisição da Fazenda Pé de Cedro, com previsão de assentar um total de 173 (cento e setenta e três) famílias (considerada as áreas das 02 fazendas) , sua implantação e desenvolvimento ficou a cargo da própria SR-Incra-MS, em articulação com a Diretoria de Obtenção de Terras e Implantação de Projetos de Assentamento (DT) e a Diretoria de Desenvolvimento de Projetos de Assentamento (DD) (peça 49, p. 36) .
128. Paralelo à aquisição desses imóveis rurais pelo Incra e previamente à criação do Assentamento Itaqui, o Sindicato de Trabalhadores Rurais de São Gabriel D'Oeste/MS - STTR (filiado à FETAGRI) , por meio de seu Presidente, Sr. Sebastião Freitas da Silva, já vinha agindo, junto à SR/Incra-MS, para assentar seus filiados e de outros sindicatos de trabalhadores rurais do Mato Grosso do Sul. Por isso, todos os assentados foram filiados à Fetagri, inexistindo, portanto, beneficiários nesse assentamento de outros movimentos sociais (MST, CUT, FAF, etc...) .  
129. Observa-se que em dez/2009, via Ofício/FETAGRI/MS/SRAMA nº 127/2009, de 07/12/2009 (Peça 14, p. 5) , ou seja, cerca de 01 (um) ano antes do sorteio dos lotes (dez/2010) , a FETAGRI (Federação dos Trabalhadores na Agricultura do Estado do Mato Grosso do Sul) , por pedido desse sindicato (Peça 14, p. 6) , enviou a SR/Incra-MS uma relação com os nomes de 159 (cento e cinquenta e nove) famílias, "com os respectivos números de documentos para serem cadastradas e selecionadas pelo INCRA, para o Projeto de Assentamento Itaqui, localizado no município de São Gabriel do Oeste" (Peça 14, p. 5) , alegando-se estarem acampadas no Acampamento Itaqui.  
130. Com base nessa relação do STTR/São Gabriel D'Oeste, 02 (dois) servidores da SR/Incra-MS se deslocaram, no período de 10 a 12/12/2009, ao acampamento (defronte a então Fazenda Itaqui) , "com a colaboração de representante da FETAGRI e do Presidente do Sindicato - STR de São Gabriel do Oeste/MS" (Peça 14, p. 3) , e preencheram 143 (cento e quarenta e três) fichas de inscrições (formulário azul) dos futuros beneficiários do Assentamento Itaqui - relação juntada aos autos (Peça 14, pp. 20-23) , "com a finalidade de inserção (processamento) junto ao Sistemas-SIPRA" (Peça 14, p. 3; e Peça 14, pp. 40-44) . Ou seja, das 159 (cento e cinquenta e nove) famílias informadas pelo aludido sindicato, a SR/Incra-MS encontrou apenas 113 (cento e treze) no acampamento e inscreveu mais 30 (trinta) , conforme as observações constantes dessa lista de 143 (cento e quarenta e três) famílias inscritas para cadastramento no Sipra.  
 131. Complementando a relação anterior de 159 (cento e cinquenta e nove) famílias, a Fetagri enviou outro ofício - Ofício FETAGRI/MS/SRAMA nº 33/2010, de 15/01/2010 (Peça 14, p. 19) , à SR/Incra-MS para incluir mais 12 (doze) famílias. Justificou-se essa nova inclusão pelo fato de "que as mesmas são excedentes do P.A. Santa Mônica e continuam acampadas na espera de uma parcela de terra". Outros documentos, a exemplo de cópias da listagem inicial das famílias da Fetagri (Peça 14, pp. 45-50; e Peça 14, pp. 54-59) e da relação de famílias (Peça 14, pp. 24-27) , apesar de rasuradas, comprovam que foram inscritas outras famílias para cadastramentos no Sipra. Mesmo após a emissão das listas/Sipra de famílias cadastradas/ inscritas, eliminadas e aprovadas, do Assentamento Itaqui, a Fetagri e o STTR/São Gabriel D'Oeste/MS solicitaram a inscrição de novas famílias, conforme Ofício FETAGRI/MS/SRAMA nº 953/2010, de 25/10/2010 (Peça 14, pp. 139-148) e Ofício s/nº , de 02/12/2010, do Presidente do STTR/São Gabriel D'Oeste/MS (Peça 14, pp. 60-61) .   
132. O trabalho de cadastramento dessas famílias pelos servidores da SR/Incra-MS resultou na emissão, em 22/03/2010, da primeira relação/Sipra de famílias inscritas/candidatas para o Assentamento Itaqui, num total de 115 (cento e quinze) famílias - Relação/Sipra, de 22/03/2010 (Peça 14, pp. 13-16) , quando esse assentamento previa 173 (cento e setenta e três) lotes. Assim, em 18/08/2010, o Coordenador do P.A. Itaqui da SR/Incra-MS, em conjunto com o retro mencionado Presidente do STTR/São Gabriel D'Oeste/MS, elaborou outra relação de famílias para serem cadastradas no Sipra, contendo os nomes de mais 140 (cento e quarenta) famílias (Peça 14, pp. 28-39) . Inclusive nesta relação, além dos nomes das famílias, foram identificados os municípios de origens (87 de São Gabriel D'Oeste/MS; 04 de Pedro Gomes/MS; 05 de Rio Verde/MS; 10 de Ponta Porã/MS; 08 de Sonora/MS; 08 de Coxim/MS; 14 de Sidrolândia/MS; e 04 de Campo Grande/MS) .
133. Em primeiro lugar, esses fatos comprovam que não procedem as informações colhidas nas entrevistas com os servidores da SR/Incra-MS de que os candidatos podem, também, se inscreverem diretamente na sede do Incra, tendo em vista se tratar de um processo contínuo (parágrafo 79, deste relatório) . No caso das inscrições dos candidatos a beneficiários do Assentamento Itaqui prevaleceram as listas das famílias elaboradas pelo Presidente do STTR/ São Gabriel D'Oeste/MS, filiado à Fetagri, principalmente das que constavam de acampamentos, priorizando essas em detrimento às eventuais inscrições de não acampados.  
134. Por conseguinte, ao contrário do exposto pelos entrevistados servidores da SR/Incra-MS (parágrafos 79 e 83, deste relatório) , já na fase de inscrição dos candidatos não se observa o princípio da impessoalidade (art. 37, caput, da CF) e sequer os dispostos nas normas do próprio Incra (NE/Incra nº 45/2005 - art. 7º, parágrafo único) que asseguram o direito de qualquer pessoa se inscrever no PNRA. Logo, o processo de inscrição de candidatos a beneficiários desse assentamento foi direcionado às famílias indicadas pelos movimentos sociais, no caso a Fetagri e STTR/São Gabriel D'Oeste/MS, fato corroborado nas entrevistas com os beneficiários (parágrafos 175 e 176 deste relatório) , contrariando o disposto no art. 37, caput, da CF (princípio da impessoalidade) , artigo 5º, II, do Decreto nº 4.520/2002, art. 3º e 7º, parágrafo primeiro, da NE/Incra nº 45/2005, artigo 10 da Portaria/MDA nº 06/2013, e, ainda, o item 2.3 do Acórdão 753/2008-TCU-Plenário. São fatos que devem ser objetos de audiência aos responsáveis.
5.13.	Com base no art. 116 do Regimento Interno do Incra, então em vigor, cabia à Divisão de Obtenção de Terras, à época sob comando dos ora recorrentes Antonio Claret de Oliveira Junior e Nelson José Pauletto, coordenar e supervisionar as atividades de cadastramento, seleção e assentamento de famílias em projetos criados e em áreas retomadas ou vagas em projetos de assentamento de reforma agrária e de colonização. 
5.14.	Existe, portanto, o dever jurídico que recai sobre os dirigentes da autarquia em acompanhar e supervisionar os trabalhos das diferentes esferas da entidade, em linha de proximidade, para garantir que a fiscalização quanto ao cumprimento das obrigações assumidas pelos beneficiários esteja efetivamente se realizando.
5.15.	Relevante registrar que as irregularidades aqui tratadas dizem respeito à atividade finalística do Incra de promover reforma agrária. Nesse âmbito, a atuação do corpo diretivo se mostra essencial para atingimento dos objetivos da entidade. As falhas sistêmicas em diversas superintendências regionais demonstram a responsabilidade dos ora recorrentes.
5.16.	A atuação no mínimo negligente dos responsáveis contribuiu para o estabelecimento, manutenção e agravamento de situações lesivas, fator decisivo para o direcionamento das famílias assentadas.
5.17.	O fato de todos os assentados serem filiados à Fetagri, além de constituírem indício de restrição na divulgação do processo de seleção, evidenciam o direcionamento do processo de inscrição a famílias acampadas e indicadas por movimentos sociais, o que fere o princípio constitucional da impessoalidade.
6.	Da inobservância do contraditório e da ampla defesa quando da eliminação dos candidatos 
6.1.	Os recorrentes Antonio Claret de Oliveira Júnior, Nelson José Pauletto, Waldir Cipriano Nascimento e Manuel Furtado Neves contestam tal irregularidade, tendo em vista os seguintes argumentos:
	a) o suposto descumprimento do contraditório e da ampla defesa no processo de seleção estaria caracterizado pela existência de três listas em que candidatos à reforma agrária teriam sido excluídos. As duas primeiras listas ocorreram antes de o Sr. Antonio Claret de Oliveira Júnior ter sido nomeado para o cargo de Chefia em questão. A terceira lista, por fim, teria sido emitida três semanas depois de o recorrente ter assumido aquele cargo (peça 232, p. 9) ;
	b) não foi indicado nenhum ato do recorrente em determinação de qualquer orientando o descumprimento do contraditório e da ampla defesa (peça 232, p. 9) ;
	c) a Unidade Técnica afirmou a situação de delimitação temporal de atribuições em relação àquelas listas de beneficiários, razão pela qual afastou a responsabilidade do recorrente e do Superintendente do mesmo período, Sr. Manoel Furtado Neves (itens 9.4.23 e 13.4.3 da peça 194) (peça 232, p. 9) ;
	d) o acórdão recorrido entendeu que "[c]abia também ao Sr. Antonio Claret de Oliveira Junior adotar as medidas para possibilitar a interposição de recursos pelos candidatos eliminados, o que não foi demonstrado" (item 133 da peça 198) . O voto não apontou qualquer razão pela qual este deveria ter possibilitado a interposição de recursos. Pior, inverteu o ônus da prova, ao afirmar que não foi demonstrado que aquela interposição de recursos foi possibilitada (peça 232, p. 9) ;
	e) no processo de seleção de famílias não há previsão legal alguma de contraditório e ampla defesa. Tanto é que a audiência do recorrente foi fundamentada na genérica cláusula constitucional (art. 5º, LV, CF) , bem como no art. 2º da Lei 9.784/1999, que apenas repete essa cláusula genérica, e no art. 8º, §1º, da Norma de Execução 45/2005, que não faz nenhuma alusão ao contraditório ou ampla defesa (peças 232, p. 40; 233, p. 24) ;
	f) o processo de seleção jamais passou pelas mãos do recorrente (peça 233, p. 27) ;
	g) o lapso temporal de três dias úteis entre a emissão da Relação de Famílias realizada pelo setor competente/responsável (24/8/2010 - terça-feira) e a exoneração do Sr. Waldir Cipriano Nascimento (30/8/2010 - segunda-feira) , não permite atribuir qualquer prática de ato comissivo ou omissivo naquele caderno processual administrativo, por parte do recorrente, já que não teve contato com autos administrativos (peça 235, p. 8) . Logo, esta Colenda Corte está impondo uma sanção ao recorrente, por ele não ter adotado algum procedimento em três dias úteis (peça 235, p. 11) ;
	h) é minimamente razoável compreender que, para impor responsabilidade ao recorrente quanto a obrigatoriedade de publicação da Relação de Famílias emitida em 24/8/2010, seria necessário constatar que o citado processo tenha sido encaminhado ao recorrente para sua deliberação (peça 235, p. 9) ;
	i) impossível que o recorrente soubesse e tivesse tempo hábil para corrigir as irregularidades a ele atribuídas quanto à falta de publicidade e concessão de prazo para defesa, originárias da emissão da RB de 24/8/2010 (peça 235, p. 12) ;
	j) tal irregularidade era desconhecida do Sr. Manuel Furtado Neves, até porque a competência para averiguação e checagem das informações era dos servidores lotados nas Divisões de Obtenção, de Desenvolvimento e de Estrutura Fundiária, conforme estabelecidas no Regimento Interno do Incra (peça 236, p. 7) .
	Análise
6.2.	Merecem guaridas as alegações apresentadas.
6.3.	Inicialmente, vale lembrar que os Srs. Nelson José Pauletto e Antonio Claret de Oliveira Junior, chefes da Divisão de Obtenção de Terras da SR/MS (gestão 30/3/2009 a 14/10/2010 e 15/10/2010 a 14/10/2010, respectivamente) , assim como o Sr. Waldir Cipriano Nascimento e Manuel Furtado Neves, então Superintendentes Regional do Incra/MS, foram ouvidos em audiência (peças 70, 71, 73 e 187) por descumprirem os princípios do contraditório e da ampla defesa no processo de seleção de beneficiários, quando da eliminação dos candidatos, em especial a impossibilidade de interposição de recursos, contrariando o art. 5º, inciso LV da CF/1988 c/c art. 2º da Lei 9.784/1999.
6.4.	A conduta questionada foi a não concessão de prazos de defesas às famílias eliminadas na seleção dos candidatos a beneficiários do Assentamento Itaqui.
6.5.	Não procede a alegação do Sr. Waldir Cipriano Nascimento de que ele teria apenas três dias úteis para a divulgação da classificação, uma vez que dia 24/8/2010 já constava no Sistema de Informações de Projetos-Sipra, relatório de famílias aprovadas sem a devida ordem de classificação. 
6.6.	A equipe de auditoria identificou a citada irregularidade baseada nas entrevistas realizadas com servidores da instituição em novembro de 2015 (peça 49, p. 48) , ou seja, anos após as gestões em questão. Soma-se a isso, as diversas inconsistências encontradas durante a fiscalização entre as informações prestadas pelos servidores da instituição e a efetiva atuação nos procedimentos relativos ao PNRA (peça 199, p. 15, item 150, p. 26, item 15) .
6.7.	Veja-se que, nas apurações da FOC, foi constatado que os prazos para se questionar a ordem de classificação não eram divulgados, até porque não eram previstos na NE/Incra 45/2005 ou nem em outra norma do Incra. 
6.8.	Em que pese a equipe de auditoria informar que identificou que a SR/Incra-MS estabeleceu um prazo de quarenta e cinco dias aos candidatos para apresentarem seus questionamentos (peça 49, itens 95-102) , prazo esse que constaria da ata da reunião de legitimação, tal documento não foi encontrado nos autos e não foi referenciado na instrução da Unidade Técnica.
6.9.	No período apurado, os procedimentos realizados baseavam-se na sistemática de classificação adotada pelo Sistema de Informação de Projetos de Reforma Agrária - Sipra, que tinha como baliza orientadora a NE Incra 45/2005, a qual não indicava a necessidade de notificação formal dos candidatos para que apresentassem suas defesas ante o ato denegatório. 
6.10.	Logo, identifica-se, à época dos fatos, a falta de detalhamento na legislação e nos normativos internos do Incra, quanto aos procedimentos relativos ao exercício do contraditório e da ampla defesa no processo de seleção/eliminação dos beneficiários. Nesse caso, a utilização de sistemática inadequada constitui impropriedade, considerando que a instância responsável pela administração e manutenção do sistema Sipra e pela edição da referida norma é o Incra/Sede. Essa lacuna normativa somente veio a ser disciplinada por meio da IN Incra 71/2012.
6.11.	Nesse sentido, o Incra elaborou no ano de 2012 o seu manual de procedimentos (http://www.incra.gov.br/sites/default/files/uploads/institucionall/legislacao--/atos-internos/normas/in_manual.pdf) , relativo à aplicação da IN Incra 71/2012, que garantiu o contraditório e a ampla defesa ao assentado/ocupante em situação irregular baseando-se na Lei 9.784/1999. Nessa linha, garantiu, inclusive, o acesso à segunda instância de julgamento (CDR) por meio de recurso.
6.12.	Posteriormente, ainda, a instituição normatizou tal tema com a publicação do Decreto 8.738/2016, transcrito a seguir:
Art. 11. O processo de seleção transcorrerá de forma pública, com o registro dos atos em autos formalizados com essa finalidade específica e a publicação de todos os atos decisórios no sítio eletrônico do Incra.  
§ 1º No início e no final de cada uma das etapas, será publicado edital que possibilite aos interessados a apresentação de impugnação a ser decidida pelo Superintendente Regional do Incra.  
§ 2º Da decisão do Superintendente Regional do Incra caberá a interposição de recurso, cujo julgamento competirá ao Comitê de Decisão Regional.  
§ 3º O interessado será comunicado do resultado do julgamento da impugnação e dos recursos eventualmente apresentados.  
§ 4º As impugnações e os recursos não possuem efeito suspensivo.
6.13.	A inexistência de detalhamento legal ou normativo, à época dos fatos, constitui circunstância atenuante de modo que não seria o caso de aplicar multa aos ora recorrentes em razão dessa ocorrência.
6.14.	Identifica-se, portanto, que a suposta irregularidade seria de fato uma impropriedade, uma vez que representa falha que não pode ser atribuída diretamente à conduta dos chefes da Divisão de Obtenção de Terras da SR/Incra-MS e do Superintendente Regional, por estar além das suas atribuições e tratarem de questões mais afetas a lacunas normativas e deficiências estruturais do instituto, cujas soluções dependeriam da atuação da sede. 
7.	Das irregularidades encontradas no cruzamento do banco de dados entre os beneficiários do assentamento Itaqui e situações de impedimento por não atender aos requisitos 
7.1.	O recorrente Antonio Claret de Oliveira Júnior contesta tal irregularidade, tendo em vista os seguintes argumentos:
	a) em uma das irregularidades identificadas (peça 42, p. 6) , consta o caso de um beneficiário falecido. Ocorre que a planilha elaborada pelos órgãos de controle que efetuaram o cruzamento aponta a data do óbito como 11/8/2012. Primeiro, por óbvio, isso sequer se trata de homologação indevida, pois se esta ocorreu em 2010, o beneficiário não tinha falecido naquela data. Mas, ainda que fosse algo indevido, isso só veio a ocorrer quase um ano depois de o recorrente ter deixado o cargo de Chefe da Divisão. Nos demais cruzamentos, não está clara a data da ocorrência dos supostos impedimentos que teriam surgido para os beneficiários. Se o impedimento é superveniente à condição de beneficiário, é notório que a Lei 8.629/1993 não impede a continuidade do benefício da reforma agrária, consoante expresso no §4º do art. 201 (peça 232, p. 7) ;
	b) no voto (item 129 da peça 198) , o Relator asseverou que o cruzamento em questão seria relativo ao período de 2008 a 2015. Considerou ainda que "[n]o relatório (TC-000.517/2016- 0, peça 24) , foi explicitado que parte das irregularidades ocorreu na fase de homologação e, portanto, ainda enquanto o responsável ocupava o cargo de chefe da Divisão de Obtenção de Terras" (peça 232, p. 8) . Existem, porém, no mínimo três equívocos nessas considerações. Primeiro, ela alude a documento a que não se deu acesso ao recorrente. Segundo, a indicação de que "parte das irregularidades" ocorreu na fase de homologação, feita em documento a que não se teve acesso, mesmo se verdadeira, não seria suficiente para caracterizar que tal ato se deu no período pertinente, já que não se sabe o que se entende por "fase de homologação" (quando inicia ou quando termina) . Terceiro, a alusão ao período de 2008 a 2015 é absurda, pois se está a falar de assentamento que só passou a existir em 2010 (peça 232, p. 8) ; 
 	c) à Divisão de Obtenção de Terras e Implantação de assentamentos, um dia chefiada pelo ora recorrente, competem as atividades de implantação do assentamento, tal qual dispunha o art. 116, II, do Regimento Interno do Incra então vigente (Portaria do MDA 20/2009) . Após a implantação do assentamento, este fica a cargo do Setor de Desenvolvimento de Projetos. Consoante o art. 117, II, "h", do mesmo Regimento citado, é aquele setor que deve supervisionar a situação ocupacional dos projetos de assentamento e promover as ações de retomada de parcelas irregularmente ocupadas (peça 232, p. 14) ;
	d) se após a implantação do assentamento, o beneficiário passar a ocupar irregularmente o lote, compete àquela Divisão de Desenvolvimento supervisionar isso e promover as ações de retomada (peça 232, p. 15) ;
	e) o voto fundamentador do acórdão recorrido admite que as situações de "existência de lotes com indícios de abandono (falta de exploração pelos próprios beneficiários) ou com ocupantes irregulares (ainda não regularizados pelo Incra) ou ocupado por outros para efetiva exploração (arrendamento, cessão informal da parcela) " seriam posteriores a março/2012 (item 131 do acórdão recorrido) (peça 232, p. 15) ; 
	f) quanto às situações de beneficiários com idade maior que 60 anos, servidores públicos, empresários, aposentados por invalidez, falecidos e com deficiência física, o Relator também admite que, ao menos em parte, contempla falhas ocorridas na fase de supervisão (não de homologação) de lotes (item 130 do voto do Relator) , ou seja, fase que compete à Divisão de Desenvolvimento (peça 232, p. 15) ;
	g) não é indicado especificamente - nem na instrução nem no acórdão recorrido - quais dessas situações seriam atinentes à Divisão do ora recorrente. Ao não fazê-lo, não lhe foi dada oportunidade para defesa (peça 232, p. 15) ;
	h) é digno de nota que o art. 6º, §2º, da Norma de Execução 45/2005 é expresso em atribuir a competência de pesquisa para aplicação de critérios eliminatórios à Superintendência Regional, não havendo atribuição específica ao Chefe da Divisão. Assim sendo somente aquela autoridade pode responder pela eventual falta dessas pesquisas (peça 232, p. 16) ;
	i) a unidade técnica do TCU alega afronto ao princípio da impessoalidade, art. 37 da Constituição Federal. Porém, antes da impessoalidade vem a legalidade, pela qual o administrador público nada pode/deve fazer se não estiver previsto em lei. Deve-se considerar, ainda, o princípio da eficiência (peça 232, p. 21) .
	Análise
7.2.	O ora recorrente tenta transferir a responsabilidade sobre as irregularidades apuradas ao setor de Divisão de Desenvolvimento de Projetos, considerando que os fatos teriam ocorrido em momento posterior à seleção dos beneficiados, o que não é o caso.
7.3.	Importante registrar que a detecção de irregularidades nos assentamentos pode ocorrer em situações distintas. A primeira seria quando da seleção dos futuros beneficiados, momento o qual se deveria observar se os candidatos atendiam aos requisitos exigidos em lei para se tornarem assentados. O outro momento ocorre após o candidato se tornar assentado, oportunidade a qual o Incra deve observar se os assentados passaram a ter impedimentos para permanecer no PNRA. A audiência em questão refere-se à primeira fase, quando da seleção dos beneficiados.
7.4.	Por oportuno, quanto a esses dois momentos na apuração de irregularidades, vale destacar que a redação atual do art. 20 da Lei 8.629/1993, dada pela Lei 13.465/2017, estabelece que, se a hipótese de vedação somente vier a ocorrer depois de o candidato se tornar assentado do PNRA, tal fato não implica necessariamente na perda da condição de beneficiário. Mas veja que tal inovação ocorreu em momento posterior à atuação do ora recorrente na chefia da Divisão de Obtenção de Terras.
7.5.	De acordo com a audiência efetuada ao Sr. Antonio Claret de Oliveira Junior, Chefe da Divisão de Obtenção de Terras no período de 15/10/2010 a 9/11/2011 (peça 187) , a irregularidade encontrada foi a existência de beneficiários contemplados que não atendiam aos requisitos do Programa de Reforma Agrária, conforme evidenciado em cruzamento de dados realizado por este Tribunal. Tal constatação contrariou ao disposto nos arts. 17, IV, e 20 da Lei 8.629/1993, art. 25, caput e §3º, da Lei 4.504/1964 e art. 64 do Decreto 59.428/66. Por oportuno, transcreve-se a seguir os normativos infringidos:
Lei 8.629/1993
Art. 17. O assentamento de trabalhadores rurais deverá ser efetuado em terras economicamente úteis, de preferência na região por eles habitada.Parágrafo único.  (VETADO) .
Art. 20. Não poderá ser beneficiário da distribuição de terras, a que se refere esta Lei, o proprietário rural, salvo nos casos dos incisos I, IV e V do artigo anterior, nem o que exercer função pública, autárquica ou em órgão paraestatal, ou o que se ache investido de atribuição parafiscal, ou quem já tenha sido contemplado anteriormente com parcelas em programa de reforma agrária.
Lei 4.504/1964
 Art. 25. As terras adquiridas pelo Poder Público, nos termos desta Lei, deverão ser vendidas, atendidas as condições de maioridade, sanidade e de bons antecedentes, ou de reabilitação, de acordo com a seguinte ordem de preferência:
§ 3º Não poderá ser beneficiário da distribuição de terras a que se refere este artigo o proprietário rural, salvo nos casos dos incisos I, III e IV, nem quem exerça função pública, autárquica ou em órgão paraestatal, ou se ache investido de atribuições parafiscais.
Decreto 59.428/1966
Art. 64. As parcelas em projetos e colonização federal serão atribuídas a pessoas que, sendo maiores de 21 e menores de 60 anos, preencham as seguintes condições:I - Não sejam:
proprietários de terreno rural;
proprietários de estabelecimento de indústria ou comércio;
funcionários públicos e autárquicos, civis e militares da administração federal, estadual ou municipal
II - Exerçam, ou queiram efetivamente exercer, atividades agrárias e tenham comprovada vocação para seu exercício. III - Comprometam-se a residir com sua família na parcela, explorando-a direta e pessoalmente;IV - Possuam boa sanidade física e mental e bons antecedentes;V - Demonstrem capacidade empresarial para gerência do lote na forma projetada.
7.6.	Além do exame documental dos processos individuais de beneficiários e da visita aos lotes de assentados para as entrevistas e observação direta dos lotes; nos trabalhos realizados pela equipe de auditoria, a SecexAmbiental procedeu ao cruzamento de dados constantes do Sistema de Informações de Projetos de Reforma Agrária - Sipra com outros sistemas corporativos de governo de todos os beneficiários do Assentamento Itaqui. Foram encontrados vários indícios de irregularidades, dentre os quais se destacam proprietários com mais de um lote no PNRA, servidores públicos, empresários, etc. (peça 49, p. 50-52) .
7.7.	A audiência constante do ofício 0145/2018-TCU/SECEX-MS (peça 187) se referiu à irregularidade na seleção dos beneficiados, aplicando-se, portanto, o art. 116, II, "a" da Portaria MDA 20/2009, cuja atribuição competia à Divisão de Obtenção de Terras, setor à época sob chefia do Sr. Antonio Claret. Por oportuno transcreve-se trecho do referido normativo:
Art. 116. À Divisão de Obtenção de Terras - SR (00) T compete coordenar e supervisionar a execução das seguintes atividades, dentre outras:
II - De Implantação de Assentamentos:
a) proceder ao cadastramento, seleção e assentamento de famílias em projetos criados e em áreas retomadas ou vagas em projetos de assentamento de reforma agrária e de colonização;
7.8.	Nessa linha, a responsabilidade atribuída ao Sr. Antonio Claret de Oliveira Junior está baseada na análise empreendida no voto fundamentador do acórdão ora vergastado, a seguir transcrito (peça 198, p. 18, item 129) :
129. (...) Esse trabalho verificou discrepâncias no período de 2008 a 2015. Ao comparar o total de irregularidades com a quantidade de homologações por ano, nos exercícios de 2010 e 2011 (período de gestão do Sr. Antonio Claret de Oliveira Junior) , o resultado evidencia a existência de irregularidades em 38% das homologações realizadas (TC-Processo 000.517/2016-0, peça 13) . No relatório (TC-000.517/20160, peça 24) , foi explicitado que parte das irregularidades ocorreu na fase de homologação e, portanto, ainda enquanto o responsável ocupava o cargo de chefe da Divisão de Obtenção de Terras.
7.9.	Da análise processual, conclui-se pela responsabilidade por agir do chefe de Divisão de Obtenção de Terras. Em que pese tal responsabilização, não ficou comprovado nos autos se as irregularidades apuradas ocorreram na gestão do Sr. Antonio Claret.
7.10.	Ainda que o voto faça referência ao TC-Processo 000.517/2016-0 (peça 13) como evidência de que as irregularidades ocorreram durante a gestão do Sr. Antonio Claret, o fato é que tal informação não constou da audiência. Outrossim, o ora recorrente não teve oportunidade de acesso a tal documento, o que limitou sua atuação em busca da ampla defesa e do contraditório.
7.11.	Soma-se a isso o fato de que as informações constantes da peça 42, síntese das irregularidades, não informaram quando as irregularidades foram concretizadas, se em momento anterior ou posterior à concessão dos benefícios. 
7.12.	No caso, por exemplo, da irregularidade em que o beneficiário já havia sido contemplado no PNRA, por óbvio, tal irregularidade ocorrera desde o processo de seleção (peça 42, p. 1) . Porém, ainda assim, o relatório de auditoria tinha que informar quando ocorrera tal seleção, pois essencial saber se foi durante a chefia do ora recorrente frente à Divisão de Obtenção de Terras. Por oportuno, vale lembrar que no Projeto de Assentamento Itaqui foram feitas diversas seleções de beneficiários e em momentos distintos.
7.13.	Quanto aos beneficiários servidores públicos ou empresários (peça 42, p. 3) , há de se saber se tal condição ocorrera no momento da seleção, ou se o beneficiado se tornou servidor após já assentado. Além disso, há de se informar se a seleção ocorrera quando da gestão do Sr. Antonio Claret. Tais informações não constam na planilha elaborada pela auditoria.
7.14.	Além do exposto, há de se concordar que a infraestrutura à época da gestão do ora recorrente não contribuía para que se verificasse, á época das inscrições, as condições exigidas por lei. Vale lembrar que a equipe de auditoria constatou que no cadastramento do candidato (inscrição) , exigia-se apenas o número de seu CPF e declarações formais de que não possui impedimentos de ser beneficiário de lotes do PNRA. Além disso, o Sipra, por ser um banco de dados por CPF e não por lotes, inviabilizava o histórico dos lotes e a gestão de assentamentos. Também era um sistema que não fazia cruzamento de dados nem com o SNCR - Sistema Nacional de Cadastro Rural, programa do próprio Incra para cadastro de proprietários de terras, inclusive de assentados (peça 49, p. 29) .
7.15.	Soma-se a isso o fato de a própria equipe técnica desta Corte, por meio da Matriz de achados (peça 49, p. 86) ter identificado como causa das irregularidades apuradas a insuficiência de recursos humanos e de recursos materiais ou financeiros.
7.16.	Pelo exposto, merece guarida as alegações apresentadas. As irregularidades encontradas fugiam à alçada do Sr. Antonio Claret, uma vez que existiram por deficiências institucionais atinentes à sistemática adotada pelo Incra para verificar se os candidatos atendiam aos requisitos exigidos na legislação.
8.	Das irregularidades nos procedimentos de classificação que não garantiram o cumprimento dos critérios de priorização 
8.1.	Os recorrentes Antonio Claret de Oliveira Júnior e Manuel Furtado Neves contestam tais irregularidades, tendo em vista os seguintes argumentos:
	a) o acórdão recorrido não deixa claro se a responsabilização ocorre pela adoção de procedimentos - isto é, por atos comissivos -, ou pela não publicação de documentos - isto é, por ato omissivo, uma vez que o voto do Relator o admite, ao apontar que essa "adoção de procedimento" estaria caracterizada, na verdade, por um não-ato, a não publicação (peça 232, p. 16) ; 
	b) ao referir-se a ato omissivo, então para justificar a audiência pela "adoção de procedimentos" é necessário recorrer à atuação de terceiro, pelo qual alguém teria adotado algum procedimento e o ora recorrente, por culpa in vigilando, não teria adequadamente supervisionado seu subordinado. Nesse caso, porém, como notou o Ministério Público, não houve audiência do responsável sobre essa situação (peça 232, p. 16) ;
	c) os fundamentos jurídicos que dariam sustentação para a alegação de que a conduta do Sr. Antonio Claret mereceria sanção, são o art. 19 da Lei 8.629/1993, e art. 25 da Lei 4.504/1964 c/c art. 65 do Decreto 59.428/1966 (peça 232, p. 29) . O Decreto 59.428/1966, no entanto, não se aplica ao caso pois refere-se à colonização oficial, que envolve terras públicas, o que não é o caso;
	d) a divulgação de listas pela internet só passou a ser prevista com a Medida Provisória 759/2016. Ainda assim, o dispositivo trata apenas da divulgação do edital de convocação do processo de seleção, não havendo qualquer previsão de divulgação de listas de candidatos ou beneficiários (peça 232, p. 34) ;
	e) não há previsão legal ou infralegal de existência de lista com a relação de famílias classificadas - RC. Existe apenas uma circunstancial emissão de relação de classificação, que só ocorrerá havendo necessidade de equacionar impasses de difícil conclusão para os membros participantes das reuniões de organização do assentamento. É o que a própria Unidade Técnica constatou no item 35 da peça 49 (peça 232, p. 31) ; 
	f) não existe no art. 71 da Constituição Federal a competência para o TCU instituir políticas públicas (peça 232, p. 33) ;
	g) o processo de seleção do PA Itaqui consta das peças 14 e 16 e nele não há nenhum ato de homologação da RB, nenhum ato decisório específico do Sr. Antonio Claret, muito menos ato por ele assinado (peça 232, p. 35) ;
	h) os argumentos do voto conduzem à responsabilização do Sr. Antonio Claret pela não publicação da ordem de classificação de inscritos quando da divulgação do resultado do processo seletivo no sítio eletrônico do Incra, ato sobre o qual não foi promovida audiência do recorrente sobre o Acórdão 753/2008-TCU-Plenário (peça 232, p. 35) ; 
	i) caracterizado que não havia atribuição alguma para a publicação de listas, pois não havia previsão legal ou infralegal para isso, então não há que se falar em omissão (peça 232, p. 35) ;
	j) tal irregularidade era desconhecida do Sr. Manuel Furtado Neves, até porque a competência para averiguação e checagem das informações era dos servidores lotados nas Divisões de Obtenção, de Desenvolvimento e de Estrutura Fundiária, conforme estabelecidas no Regimento Interno do Incra (peça 236, p. 7) .
	Análise
8.2.	De acordo com as audiências dos Srs. Antonio Claret de Oliveira Junior e Manuel Furtado Neves (peça 71, item g e peça 187, item d) , aos responsáveis foram dadas a oportunidade de apresentar razões de justificativa sobre a adoção de procedimentos de classificação que não garantiram o cumprimento dos critérios de priorização previstos no art. 19 da Lei 8.629/1993 e no art. 25 da Lei 4.504/1964 c/c art. 65 do Decreto 59.428/1966.
8.3.	Nas citadas audiências, a conduta identificada foi a não publicação da ordem de classificação de inscritos quando da divulgação do resultado do processo seletivo no sítio eletrônico do Incra.
8.4.	De acordo com a matriz de achados (peça 49, p. 80) , o achado da auditoria quanto ao tópico em análise foi a não emissão da relação de famílias classificadas (RC) . Porém, conforme consta da citada matriz, tal achado foi decorrente da não observância à determinação desta Corte de Contas, por meio do item 2.8 do Acórdão 753/2008-TCU-Plenário, o qual o Sr. Antonio Claret não foi citado na audiência.
8.5.	Na tentativa de aclarar a situação, veja-se que o Superintendente Regional do Incra/MS, Sr. Manuel Furtado Neves, à época em que o ora recorrente assumia a chefia da Divisão de Obtenção de Terras, foi ouvido em audiência por duas irregularidades distintas, fundamentadas em normativos igualmente distintos, a seguir transcritas (peça 71, p. 2-3) :
Irregularidade: descumprimento à determinação expedida por meio do item 2.8 do Acórdão 753/2008-TCU-Plenário, tendo em vista a não publicação da ordem de classificação de inscritos quando da divulgação do resultado do processo seletivo no sítio eletrônico do Incra, conforme a preferência definida pelo art. 19 da Lei 8.629/1993; 
Conduta: Não publicar a ordem de classificação de inscritos quando da divulgação do resultado do processo seletivo no sítio eletrônico do Incra; 
Nexo de Causalidade: Não publicar a ordem de classificação de inscritos contrariou a determinação do item 2.8 do Acórdão 753/2008-TCU-Plenário;
Irregularidade: adoção de procedimentos de classificação que não garantem o cumprimento dos critérios de priorização previstos no art. 19 da Lei 8.629/1993 e no art. 25 da Lei 4.504/1964 c/c art. 65 do Decreto 59.428/1966; 
Conduta: Não publicar a ordem de classificação de inscritos quando da divulgação do resultado do processo seletivo no sítio eletrônico do Incra;
Nexo de Causalidade: A não publicação da ordem de classificação de inscritos quando da divulgação do resultado do processo seletivo no sítio eletrônico do Incra resultou no descumprimento dos critérios legais de priorização.
8.6.	Veja-se que na audiência do Sr. Antonio Claret de Oliveira Junior (peça 187, item d) não há menção quanto à inobservância do item 2.8 do Acórdão 753/2008-TCU-Plenário. Assim, devido à falha na audiência do responsável, eventual condenação constituiria flagrante violação da ampla defesa e do contraditório, ofendendo, por conseguinte, o devido processo legal.
8.7.	Quanto ao Sr. Manuel Furtado, sua responsabilização foi constatada quanto à inobservância do item 2.8 do Acórdão 753/2008-TCU-Plenário, analisado no item 12 desta instrução.
8.8.	Do exposto, conclui-se pela procedência das alegações apresentadas.
9.	Da divulgação da abertura de processo de seleção de candidatos
9.1.	Os recorrentes Celso Cestari Pinheiro, Waldir Cipriano Nascimento e Manuel Furtado Neves arguem pela regularidade no processo de divulgação, tendo em vista os seguintes argumentos:
	a) foram tomadas as seguintes medidas: i) ampla divulgação na internet das relações de candidatos e selecionados; ii) divulgação em rádio na cidade de Sidrolândia; iii) servidores foram deslocados para a região para o levantamento de candidatos que contou inclusive com a participação da Prefeitura de Sidrolândia; e iv) foram feitas reuniões em frente ao Projeto de Assentamento durante o processo de seleção (peça 242, p. 8) ; 
	b) a ampla divulgação na internet das relações de candidatos e selecionados foi demonstrada na própria petição (peça 124) que forneceu diversos links que até hoje funcionam, além da impressão de uma das páginas como visualizada na época (peça 181) , o que demonstra cabalmente que a seleção era (e ainda é) amplamente acessível a qualquer um que desejar consultar (peça 242, p. 9) ;  
	c) a Nota Técnica 2/2013 (peça 182, p. 42) , assinada por diversos servidores públicos da autarquia, relatou os efeitos da ampla divulgação na sua motivação (peça 242, p. 9) ;  
	d) constam deste processo diversos documentos comprobatórios de deslocamento de servidores para a região, com o intuito de realizar levantamento dos candidatos. Na página 46 da peça 182, vê-se que uma servidora acompanhou equipe da prefeitura em ação de cadastramento de candidatos. Na página 52 da mesma peça, há outro relatório em que um servidor aborda situação semelhante alguns meses depois, tendo percorrido a região próxima ao assentamento, num raio de 12 Km deste, visitando e cadastrando diversos acampamentos de possíveis candidatos ao PNRA (peça 242, p. 10) ;  
 	e) foram realizadas reuniões em frente ao PA Nazareth durante o processo de seleção, como relatado na ata (peça 182, p. 102) . Se buscou esclarecer aos diversos presentes (cerca de 200 pessoas assinaram a ata) sobre a ampla possibilidade de candidatos serem assentados - e não só aqueles acampados ou previamente cadastrados, desde que obedecida a ordem e critérios legais (peça 242, p. 10) ;   
	f) no relatório de deslocamento (peça 182, p. 46) ficou consignado expressamente a participação da Prefeitura de Sidrolândia no cadastramento de candidatos, não havendo como se afirmar que aquela Prefeitura não estava ciente da implantação do assentamento em questão (peça 242, p. 10) ;  
	g) utilizou-se como base para a identificação da irregularidade a genérica previsão constitucional do princípio da publicidade, previsto no caput do art. 37, da CF. De plano, em ponto algum do texto constitucional a publicidade é utilizada como fundamento para direcionar a seleção de famílias para assentamentos de reforma agrária (peça 242, p. 10) ;   
	h) a respeito do princípio da legalidade, se a lei não estabelece formalidades para a seleção de famílias para assentamentos de reforma agrária, o administrador não pode, pelo princípio da legalidade, realizar despesas com formalidades não previstas em lei (peça 242, p. 11) ;
	i) o art. 2º, parágrafo único, V, da Lei 9.784/1999 trata de forma genérica sobre a publicidade dos atos administrativos, estabelecendo que nos processos administrativos serão observados os critérios de "divulgação oficial dos atos administrativos, ressalvadas as hipóteses de sigilo previstas na Constituição". Por meio desse artigo, não é possível concluir que, por exemplo, deveria ser realizada uma audiência pública no ato de seleção de beneficiários do PNRA, ou mesmo que deveria ser publicado edital de seleção em jornal de grande circulação. Esse dispositivo também não exclui as formas de divulgação pela internet, por rádio, pelo deslocamento de servidores e reuniões na região com as pessoas interessadas (peça 242, p. 12) ;
 	j) o terceiro dispositivo invocado é o art. 5º, II, do Decreto 4.520/2002. Porém, o referido art. 5º não dispõe de inciso II. O Decreto dispõe sobre a publicação do Diário Oficial da União e do Diário da Justiça pela Imprensa Nacional da Casa Civil da Presidência da República, e dá outras providências" (peça 242, p. 12) ;
	k) o art. 10 da Portaria do MDA 06/2013, dispõe que o "Incra deverá utilizar os meios disponíveis para garantir publicidade ao processo seletivo, com o fim de permitir a participação de toda pessoa interessada que não seja impedida pelo art. 3º". Apesar de o dispositivo realmente ser aplicável ao caso presente, fato é que, novamente, ele não exclui a legalidade dos atos praticados pelo recorrente (peça 242, p. 13) ;
	l) o item 2.3 do Acórdão 753/2008-TCU-Plenário sequer era dirigido às Superintendências Regionais, mas sim ao Incra, isto é, foi dirigido à Presidência do órgão. Ainda assim, o item em questão nada diz sobre processo de seleção de famílias. Trata de tipos específicos de projetos de assentamento - nenhum deles relacionado com o PA Nazareth (peça 242, p. 14) ; 
	m) foi realizada uma audiência pública no processo de seleção, na localidade do assentamento (peça 182, p. 102) . Ainda que não se utilize expressamente do termo "audiência pública" na ata, é inolvidável que o que ali ocorreu foi uma audiência em que todos os interessados foram ouvidos, as autoridades pertinentes fizeram uso da palavra e, principalmente, foi divulgada a possibilidade de participação de toda pessoa interessada e não impedida (peça 242, p. 15) ; 
	n) a comunicação ao Executivo Municipal também foi realizada, tanto que em deslocamento realizado por servidora do Incra (peça 182, p. 42) , esta acompanhou a ação da Prefeitura no cadastramento de interessados (peça 242, p. 15) ; 
	o) foi feita a devida publicação em Diário Oficial da União do processo de seleção (peça 182, p. 101) , em que consta a publicação da Portaria de implantação do PA Nazareth (peça 242, p. 15) ; 
	p) impossível de se exigir do recorrente obediência a normativo inexistente quando de sua gestão, como é o caso Portaria MDA 6/2013 (peça 235, p. 14) ;
	q) consta nos presentes autos a comprovação de publicação da Portaria de criação do Assentamento Itaqui, junto ao Diário Oficial da União nº 119 datado do dia 24/6/2010, conforme documento anexado à fl. 2 de 06 da Peça 13 (peça 235, p. 14) ;
	r) há de se considerar o relato expresso dos próprios auditores fiscalizadores que reconheceram a existência de audiências públicas relatadas por assentados, movimentos sociais, superintendente do Incra e servidores públicos daquela Autarquia (peça 235, p. 14) ;
s) a NE 45/2005, quando da sua elaboração, não expressa de forma clara o entendimento para publicação da ordem de classificação de inscritos, muito embora o Incra tivesse elaborado a respectiva norma, embasada em legislação que consigna a necessidade de publicação para atos administrativos. Nesse caso concreto, considerando a omissão de tal exigência na NE, e considerando ainda que o Sr. Manuel Furtado Neves seguiu à risca os ditames do normativo, é salutar que essa corte de contas o exima de qualquer responsabilidade (peça 236, p. 6) .
	Análise
9.2.	Os Srs. Waldir Cipriano Nascimento, Manuel Furtado Neves e Celso Cestari Pinheiro,  Superintendentes Regional da SR/Incra-MS, períodos de 21/5/2009 a 30/8/2010; 31/8/2010 a 4/9/2011 e 5/9/2011 até 11/5/2015, respectivamente, foram ouvidos em audiência (peças 70-72) pela omissão no dever de dar publicidade à criação do Assentamento Itaqui e ao processo de seleção dos candidatos, uma vez que eram dirigentes da SR/Incra-MS à época da criação do assentamento e da seleção dos candidatos.
9.3.	Na matriz de achados (peça 49, p. 74) foi identificado que não houve a divulgação da criação do Projeto de Assentamento Itaqui no âmbito dos municípios de São Gabriel D' Oeste/MS e Sidrolândia/MS, visando informar ao máximo os trabalhadores rurais interessados. Também não houve o encaminhamento de ofícios aos dirigentes municipais e aos Presidentes da Câmara Municipal, informando-lhes sobre esse assentamento. 
9.4.	Consta nos presentes autos, no entanto, a comprovação de publicação da Portaria de criação do assentamento Itaqui no âmbito dos municípios de São Gabriel D' Oeste/MS e Sidrolândia/MS (peças 13, p. 2 e 182, p. 101) . Consta, também, atas de reuniões (peça 182, p. 102) e de divulgação em acampamentos, bem como relatos dessa praxe pelo Superintendente, chefe de divisão e funcionários, conforme descrito nos extratos de entrevista.
9.5.	Ao examinar a NE Incra 45/2005, que dispõe sobre procedimentos para seleção de candidatos ao PNRA, identifica-se que inexiste delineamento de instruções para a execução de procedimentos destinados à divulgação ou à publicidade. 
9.6.	O procedimento da criação dos assentamentos era realizado pelo Serviço de Implantação da Regional em conformidade com o Regimento Interno, aprovado pela Portaria 20/2009 e seguindo as orientações da NE Incra 45/2005, a qual não especificava as medidas a serem adotadas tendo por fim a ampla divulgação.
9.7.	Por oportuno, destaque-se que em todas as oito auditorias realizadas pelo TCU em 2015, sob a orientação da SecexAmbiental, nos diferentes processos, não foi identificada uma única norma interna do órgão que orientasse os gestores quanto aos procedimentos de ampla divulgação.
9.8.	 Sobre o tema, merece destaque trecho extraído do relatório do Acórdão 1976/2017-TCU-Plenário, relatado pelo Min. Augusto Sherman Cavalcanti, o qual revela que no âmbito dos processos seletivos de beneficiário do PNRA desenvolvidos pelo Incra inexistia formatação de fluxo administrativo destinado à observância do disposto no art. 37, caput, da CF c/c art. 2º, § único, inciso V, da Lei 9.784/1999 e o art. 5º, inciso III, do Decreto 4.520/2002 - princípio da publicidade: 
28. A primeira evidência é que, nas superintendências pesquisadas e também em âmbito nacional, não foram encontrados instrumentos de divulgação da abertura do processo seletivo referido para os projetos de assentamento criados, como por exemplo, publicação em diário oficial, jornal de grande circulação, campanhas de rádio e tv, panfletagem ou qualquer outro meio identificável pelas equipes que caracterizassem uma ampla divulgação desses processos seletivos. Ao contrário, o que se encontrou nos processos administrativos do Incra foram vários exemplos de movimentos sociais reivindicando os projetos de assentamento, conforme 13/03/2018 Pesquisa Jurisprudência exemplificado mais à frente na presente instrução, já desde a efetiva compra ou desapropriação da área. Ressalta-se que várias áreas (fazendas) obtidas pelo Incra foram decorrentes de indicações dos próprios movimentos sociais, que, a partir daí, entendem ter prioridade nos lotes do futuro assentamento rural, indicando seus associados, à revelia da ordem de preferência estabelecida pelo art. 19 da Lei 8.629/1993.  
9.9.	Assim, conclui-se que a falha tem referência estrutural e repercussão nacional. Logo, não seria razoável punir os gestores regionais, uma vez que as lacunas nos normativos internos devem ser atribuídas à sede.
9.10.	Convém informar que a forma como deve ser realizada a divulgação da abertura do processo de seleção de candidatos ao Programa Nacional de Reforma Agrária foi disciplinada posteriormente ao período examinado, nos termos da Medida Provisória 759/2016, convertida na Lei 13.465/2017.
9.11.	Diante do apanhado geral, as alegações apresentadas merecem guarida. Isto porque, com base nas peças processuais e análises empreendidas pelo corpo técnico desta Corte, identifica-se a existência de fragilidades estruturais no Incra com lacunas e falhas em normativos e procedimentos, além das fragilidades do sistema Sipra, os quais não conduziram a uma gestão voltada à execução de procedimentos destinados à divulgação ou à publicidade.
10.	Do descumprimento dos procedimentos previstos na IN/Incra 71/2012 e 47/2008, nos casos de constatação de irregularidades nos projetos de assentamento
10.1.	O Sr. Celso Cestari Pinheiro e Manuel Furtado Neves questionam o suposto descumprimento dos procedimentos previstos nas IN/Incra 71/2012 e 47/2008, tendo em vista os seguintes fundamentos:
	a) a controvérsia aqui reside em argumento basicamente estatístico, assemelhando-se à ideia de margem de erro, afeito a ciências exatas. O TCU exige uma gestão perfeita e sem equívoco (peça 242, p. 20) ;
	b) a auditoria realizada apontou supostos equívocos em apenas quinze lotes (peça 49, p. 69-70) . A desproporção é notória, numa relação de cerca de 0,1% entre os processos apontados e aqueles vistoriados na gestão do recorrente (14.000) . Se uma margem de erro assim não for admitida, então se sustentará que o Colendo TCU exige deuses, não gestores humanos, em violação direta ao art. 28, da LINDB (peça 242, p. 21) ;
	c) mesmo se os equívocos em alguns lotes encontrados pela auditoria fossem verdadeiros, estes seriam irrelevantes num universo de milhares de lotes vistoriados, o que seria insuficiente para a sanção do recorrente (peça 242, p. 22) ;
	d) consultando as irregularidades apontadas (peça 49, p. 53-56, 69-71) , vê-se que estão colocados em tópico referente ao Assentamento Itaqui (tópico V da peça 49) . Esse assentamento, foi criado em junho/2010, anteriormente, portanto, à gestão do recorrente (peça 242, p. 22) ;
	e) o gestor público não pode ser responsabilizado pela mera existência de ocupantes irregulares (peça 242, p. 22) ;
	f) o recorrente não tem responsabilidade pela seleção eventualmente equivocada daqueles beneficiários, já que todo o processo de seleção do Assentamento Itaqui foi anterior à sua gestão (peça 242, p. 22) ;
	g) o recorrente foi nomeado para o cargo de Superintendente Regional em 29/8/2011 e exonerado no dia 10/5/2015, (peça 6, p. 12-3) . Logo, quando assumiu a gestão do Incra/MS, o Assentamento Itaqui já se encontrava implantado e as famílias beneficiárias selecionadas (peça 242, p. 22) ;
	h) em cotejo com a instrução inicial (peça 49, item 179) , vê-se que a constatação das situações irregulares pela entidade de assistência técnica (no caso, trata-se de agência estadual Agraer) estão na peça 29. Todavia, em consulta a esses documentos, vê-se que a quase totalidade delas é datado de agosto de 2015 ou data posterior, depois do término da gestão do recorrente, não podendo este ser responsabilizado por não ter adotado medidas de retomada, ou outras quaisquer) (peça 242, p. 23) ;
	i) não há como se atribuir responsabilidade por falta de fiscalização ao gestor recorrente, pois as constatações foram posteriores a sua gestão. Destaque-se que aquelas fiscalizações só foram efetivadas (ainda que posteriormente ao término da gestão do recorrente) em razão de mecanismo introduzido na sua gestão, consistente no apoio das entidades prestadoras de serviços de Assistência Técnica para supervisão ocupacional dos lotes da reforma agrária (peça 242, p. 23) 
	j) tal irregularidade era desconhecida do Sr. Manuel Furtado Neves, até porque a competência para averiguação e checagem das informações era dos servidores lotados nas Divisões de Obtenção, de Desenvolvimento e de Estrutura Fundiária, conforme estabelecidas no Regimento Interno do Incra (peça 236, p. 8) .
	Análise
10.2.	Inicialmente, vale lembrar que o Sr. Celso Cestari Pinheiro, Superintendente Regional da SR/Incra-MS, gestão 5/9/2011 a 11/5/2015, foi ouvido em audiência (peça 72) em decorrência do descumprimento dos procedimentos previstos na IN/Incra 71/2012 e 47/2008, nos casos de constatação de irregularidades nos projetos de assentamento.
10.3.	Em que pese as alegações apresentadas pelo Sr. Manuel Furtado Neves, tal irregularidade não lhe foi imputada, conforme constatado no Ofício 0507/2017-TCU/SECEX-MS (peça 71) .
10.4.	Os mencionados normativos (Instrução Normativa 71/2012, que revogou a IN/Incra 47/2008) , identificam as situações irregulares e definem os procedimentos a serem adotados pelo Incra para resolvê-los. 
10.5.	Mais uma vez o ora recorrente utilizou alegações genéricas com o fim de afastar sua responsabilidade sobre as irregularidades apuradas, porém não justificou nenhumas das circunstâncias apuradas na auditoria.
10.6.	Veja-se que o recorrente não foi responsabilizado pela seleção equivocada de beneficiários no processo de seleção do Assentamento Itaqui ou pela inexistência de fiscalização, mas sim pela inobservância ao disposto nas IN/Incra 71/2012 e 47/2008, no sentido de adotar as providências devidas quando da detecção de irregularidades nos projetos de assentamento. 
10.7.	As irregularidades apuradas tiveram como marco inicial o mês de março do ano de 2012, e não se referem ao período de criação do assentamento, mas sim, a contestação sobre as irregularidades encontradas nas áreas já assentadas. Logo, não merece guarida a alegação de que não teria responsabilidade sobre as irregularidades encontradas no assentamento Itaqui, criado em junho de 2010, anterior, portanto, a sua gestão. 
10.8.	Esta Corte, por meio da FOC, identificou a inexistência de notificação/comunicação aos ocupantes irregulares, e aos órgãos públicos competentes sobre fatos criminosos, além de que não foram identificadas medidas com o fim de retomar lotes irregularmente ocupados. A equipe de auditoria constatou ainda, por meio de visitas e entrevistas, a existência de lotes com indícios de abandono, com ocupantes irregulares ou ocupado por outros para efetiva exploração (peça 49, p. 69-71) .
10.9.	Por não tomar as medidas cabíveis ao identificar irregularidades na ocupação dos lotes, raramente houve desocupação de lotes pela via administrativa. Nos casos de ocupações irregulares de lotes ou de beneficiários que não atendiam às condições do PNRA, dever-se-ia instaurar um processo específico para cada lote, consolidado por assentamento, visando à apuração dos fatos pelos servidores do Incra. Após constatada a veracidade dos fatos, dever-se-ia notificar os ocupantes irregulares ou os beneficiários que praticaram as irregularidades, bloqueando seus respectivos lotes no Sipra. Se tais medidas fossem adotadas, seria possível evitar, por exemplo, que ocupantes irregulares tivessem acesso a linhas de créditos indevidamente.
10.10.	Não há fundamento na descredibilidade atribuída pelo recorrente à amostra de auditoria realizada por esta Corte de Contas. Veja-se que o ora recorrente foi responsabilizado pelas irregularidades apuradas, e isso independe do tamanho da amostra. Talvez, se a amostra fosse maior e fosse constatada outras irregularidades, sua penalidade, possivelmente, fosse maior. Logo, o pequeno tamanho da amostra não elide a irregularidade em si, mas sim, influencia na ponderação da mensuração da penalidade aplicada.
10.11.	Vale lembrar que na fiscalização realizada por este Tribunal foi constatado que entidades contratadas pelo Incra fizeram supervisão dos lotes, identificaram irregularidades e informaram ao SR/Incra-MS. No entanto, não foram tomadas as devidas medidas para corrigir as situações irregulares detectadas. Por oportuno, transcreve-se elucidativa análise empreendida no Relatório de Fiscalização (peça 49, p. 32) :
107. Por outro lado, as entidades contratadas para dar assistências técnicas aos assentados (cerca de 10 mil das 28.658 famílias assentadas no estado) , no caso a Agraer, COAAMS e Crescer, têm feito a supervisão ocupacional dos lotes porque nos contratos pactuados com o Incra há cláusulas específicas de supervisões (Peça 7, pp. 13-14) . Dentre essas cláusulas, há a que estabelece que a assistência técnica deve ser feita somente aos beneficiários e não aos ocupantes irregulares. Para evitar o descumprimento dessa cláusula, as entidades de assistência técnica, fazem relatórios no decorrer dos exercícios sobre as ocupações (laudos de ocupação) irregulares e as eventuais irregularidades praticadas pelos beneficiários, posteriormente juntados aos respectivos processos individuais dos lotes dos assentados. Nesses laudos há indicação dos lotes ocupados irregularmente, abandonados pelos beneficiários, sem produção dos beneficiários, ocupados por outros beneficiários que não o próprio beneficiário do lote e de lotes ocupados por terceiros contratados pelos beneficiários, além de outras irregularidades (arrendamentos, ocupações das reservas florestais dos assentamentos, etc...) .
166. No tocante às supervisões de ofício, constatamos que a única realizada pela SR/Incra-MS em assentamentos rurais do Mato Grosso do Sul ocorreu, em set/2015, e no Assentamento Canoas (com 183 lotes) , em Selvíria/MS (parágrafos 106 a 108 deste relatório) . A ausência desse tipo de trabalho decorre da falta de planejamento formal para fiscalização dos lotes, visando verificar ocupações irregulares, produções dos assentados e até mesmo irregularidades praticadas pelos próprios beneficiários, contrariando o dispõe o art. 5º da IN/Incra nº 71/2012 e recomendações do TCU ao Incra (Acórdão 753/2008-TCU-Plenário-item 2.19) . A justificativa dada pelos dirigentes da SR/Incra-MS para não se fazer esse planejamento está na inexistência de recursos orçamentários, pois normalmente os previstos são posteriormente contingenciados, a exemplo do Memorando nº 158/2015. Logo, trata-se de um fato que deve ser levado ao conhecimento dos responsáveis (peça 49, p. 45) .
167. No caso do Assentamento Itaqui, a supervisão ocupacional dos lotes tem sido feita pela entidade contratada pela SR/Incra-MS para prestar os serviços de assessoria técnica, social e ambiental aos assentados - Agraer (Agência de Desenvolvimento Agrário e Extensão Rural do Estado do Mato Grosso do Sul) .
168. Dessa forma, para evitar o descumprimento dessas cláusulas, a entidade contratada de assistência técnica faz relatórios (laudos de ocupação) de suas visitas em todos os lotes dos assentamentos, objetos dos contratos, no decorrer de cada exercício. Nesses laudos (Peça 19, pp. 01-12) , há informações sobre lotes ocupados irregularmente, abandonados pelos beneficiários, sem produção dos beneficiários, ocupados por outros beneficiários que não o próprio beneficiário do lote e até de lotes ocupados por terceiros, geralmente contratados pelos beneficiários, além de outras irregularidades, como arrendamentos, ocupações das reservas florestais, etc... Posteriormente esses documentos são enviados à SR/Incra-MS e juntados aos respectivos processos individuais dos assentados (parágrafo 107 deste relatório) .
170. No final de cada exercício, a entidade contratada para a assistência técnica no Assentamento Itaqui - Agraer, que faz as supervisões dos lotes (Peça 19, pp. 01-86) , consolida as irregularidades encontradas e encaminha à SR/Incra-MS. Esta instaura um processo específico por assentamento, a exemplo do Processo 54290.002552/2014-77 (Peça 20, pp. 01-09) , visando tomar as medidas cabíveis. No entanto, com a justificativa de falta de pessoal, esses processos não têm cumprido seus objetivos, ficando mesmo sem as movimentações necessárias no sentido de corrigir as irregularidades constatadas pelas entidades da assistência técnica. Por isso não tem havido notificações dos ocupantes irregulares, dos beneficiários que não produzem ou dos que praticam outras irregularidades, nem comunicações aos órgãos públicos competentes sobre fatos criminosos e sequer retomada de lotes irregularmente ocupados, procedimentos esses previstos na IN/Incra nº 71/2012 (Seção IV) . Logo, trata-se de um fato que deve ser dado ciência aos responsáveis.
172. Quanto às denúncias de ocupações irregulares nos lotes, mencionadas pelos dirigentes e servidores da SR/Incra-MS, tratadas nos parágrafos 111 a 114 deste relatório, constatamos a inexistência de processos dessa natureza, instaurados pela SR/Incra-MS, no Assentamento Itaqui, até porque todas as irregulares situações em lotes são de conhecimento dos dirigentes da autarquia pelos laudos de ocupações feitos pela entidade de assistência técnica (Agraer) . Por conseguinte, nesse assentamento não foi possível verificar se os princípios do contraditório e da ampla defesa, previstos no artigo 5º, LV, da Constituição Federal, são assegurados aos notificados, bem como se realmente há 02 (duas) instâncias de julgamento na SR/Incra-MS (Superintendente e CDR - Comitê de Decisão Regional) para esses, conforme ritos definidos no artigo 13 da IN/Incra nº 71/2012 (peça 49, p. 47) .
173. Conforme anteriormente relatado (parágrafo 13 deste relatório) , selecionamos, para exame documental, visitação "in loco" e entrevistas com os assentados (beneficiários ou ocupantes irregulares) , 23 (vinte e três) processos individuais de beneficiários do Assentamento Itaqui.
174. De acordo com o quadro anterior e alíneas a seguir, constatamos que os 08 (oito) processos desses beneficiários, selecionados pela equipe para exame documental e verificação "in loco" da situação dos lotes/ produções, apresentam assinaturas dos Contratos de Concessão de Uso (CCU) somente no final de 2011, ou seja, cerca de 01 (um) ano após sorteado e distribuídos os lotes (18/12/2010) . Da mesma forma, houve atrasado na assinatura dos Contratos de Concessão do Crédito Instalação (CCCI) , pois só foram assinados em ago/2014, aproximadamente 04 (quatro) anos após o sorteio dos lotes. O artigo 18, caput, da Lei nº 8.629/1993, dispõe que a distribuição de imóveis rurais do PNRA far-se-á por meio de contratos de concessão de uso, ou seja, não pode haver distribuição dos lotes sem assinatura do CCG. Para consolidação do assentamento, o Poder Executivo deve conceder créditos de instalação aos assentados, nos termos do 17, §2º, dessa mesma lei.
10.12.	Nesse sentido, na auditoria realizada por esta Corte de Contas foi constatado que os beneficiários dos lotes abandonados e dos explorados por outros (ocupantes irregulares, arrendatários, etc..) , como os dos lotes: 25 (Proc. 54290.000169/2011-31) , 14 (Proc. 54290.000007/2011-01) , 151 (Proc. 54290.000026/2011-20) , 93 (Proc. 54290.000087/2011-97) , 92 (Proc. 54290.000054/2011-47) , não foram notificados pela SR/Incra-MS, fatos que contrariam os dispostos no artigo 21 da Lei 8.629/1993, bem como os artigos 9º, 10, 11 e 12, todos da IN/Incra 70/2012. 
10.13.	Ainda sobre o tema, transcreve-se elucidativa análise empreendida no voto condutor do acórdão ora recorrido (peça 198, p. 15-16) :
106. Por outro lado, apresento ressalva acerca da conclusão de afastar, essencialmente em razão da deficiência de efetivo de pessoal para realizar esse tipo de fiscalização, a irregularidade relativa ao descumprimento dos procedimentos previstos na Instrução Normativa - Incra 71/2012 ou 47/2008, nos casos de constatação de irregularidades nos projetos de assentamento (Irregularidade 9) . Embora possa mitigar a responsabilidade do gestor, as dificuldades enfrentadas não podem ser adotadas para elidir integralmente a omissão apontada. Conforme registrado no relatório de auditoria, a entidade contratada para a assistência técnica, que faz as supervisões dos lotes, consolida as irregularidades encontradas e encaminha à SR/Incra-MS. No entanto, os processos ficam sem as movimentações necessárias no sentido de corrigir as irregularidades constatadas, não há notificações dos ocupantes irregulares, dos beneficiários que não produzem ou dos que praticam outras irregularidades, nem comunicações aos órgãos públicos competentes sobre fatos criminosos e sequer retomada de lotes irregularmente ocupados. 
107. Ademais, embora o responsável tenha relatado que, após o levantamento ocupacional, o Incra/MS passou a notificar os ocupantes irregulares, abrindo prazo para defesa no âmbito administrativo, sempre observando o procedimento previsto na Instrução Normativa 71/2012, não foram apresentados esclarecimentos quanto aos casos irregulares expressamente apontados na auditoria. 
108. Em relação às justificativas acerca das deficiências estruturais que impactam a gestão das superintendências regionais, ressalto que a questão foi por mim considerada quando determinei a realização das audiências, excluindo irregularidades inicialmente indicadas. Naquela oportunidade, em relação à desatualização dos normativos e à insuficiência de pessoal na SR/Incra-MS, ponderei que não cabe adotar medida direcionada à superintendência regional, uma vez que se trata de questões mais afetas ao órgão central do Incra.  
109. Nesse sentido, as providências implantadas pelo Sr. Celso Cestari Pinheiro, ainda que representem certa melhoria no processo e possam ser consideradas na dosimetria da penalidade a ser aplicada, não foram suficientes para afastar integralmente as irregularidades.
10.14.	Veja-se que tanto a questão da deficiência de efetivo de pessoal, quanto as providências implantadas pelo Sr. Celso Cestari Pinheiro foram consideradas quando da dosimetria da penalidade aplicada.
10.15.	O fato é que o SR-Incra/MS deveria ter realizado a supervisão ocupacional em cada um dos casos identificados para que fossem apresentados documentos comprobatórios de que o beneficiário estava explorando a sua parcela e cumprindo a função social da terra, sobretudo a manutenção de níveis satisfatórios de produtividade, nos termos do art. 2º, §1º, item 'b', da Lei 4.504/1964 e sua regulamentação aplicável à reforma agrária, promovendo a desocupação das áreas invadidas e a devida destinação dessas áreas, juntamente com as áreas abandonadas, para o público alvo da política, seguindo o rito legalmente aplicável.
10.16.	O Sr. Celso Cestari Pinheiro atuou como Superintendente do Incra/MS desde agosto de 2011 até maio de 2015. Nesse período, em que pese a deficiência de pessoal, caberia ao gestor, dentro de suas limitações, atuar de forma a coibir, ou mesmo, minimizar, as irregularidades na ocupação dos lotes do PNRA. Não é razoável que um gestor mediano não atue no sentido de dar cumprimento aos normativos que regem o programa sob sua gestão. Ora, no mínimo poderia o gestor ter notificado os ocupantes irregulares ou comunicado aos órgãos públicos competentes sobre fatos criminosos apurados. 
10.17. 	Diante do exposto, não merecem guarida as alegações apresentadas pelo Sr. Celso Cestari Pinheiro. Resta claro que o gestor da SR-Incra/MS não poderia desconsiderar essas situações supervenientes no exercício do seu dever-poder de exercer a supervisão ocupacional. É a própria lei que estabeleceu que o imóvel deve retornar à autarquia agrária no caso do descumprimento das obrigações assumidas pelo beneficiário, a fim de que o órgão estatal dê continuidade à política de reforma agrária.
11.	Da assinatura de contratos de concessão de crédito instalação - CCCI 
11.1.	Os Srs. Celso Cestari Pinheiro e Manuel Furtado Neves, questionam as supostas irregularidades nas assinaturas dos CCCIs, tendo em vista os seguintes fundamentos:
	a) não pode o TCU exigir uma gestão perfeita e sem equívoco. Uma margem de erro deve ser admitida, impondo o art. 28, da LINDB, a responsabilização por erro apenas quando este é grosseiro (peça 242, p. 26) ;
	b) a concessão de créditos a assentados é medida que implica a gestão de milhares de lotes de reforma agrária, já que cada família assentada faz jus a suas diversas parcelas de crédito (peça 242, p. 26) ; 
	c) num universo de milhares de casos, a auditoria dessa Colenda Corte de Contas encontrou apenas quatro processos com irregularidades (de uma amostra de apenas quinze lotes) , sendo que cada lote corresponde a mais de uma concessão de créditos (peça 242, p. 26) ; 
	d) no relatório de fiscalização é explicado que foram selecionados vinte e três - e não apenas quinze - processos individuais/lotes do Assentamento Itaqui para análise (peça 242, p. 27) ;
	e) os Auditores não explicam como selecionaram a amostra. Não apontam se foi feita aleatoriamente, ou se foi focada em processos tidos por irregulares. De acordo com princípios estatísticos, uma amostra dessas, para ser representativa, deveria representar a distribuição de características comuns do universo amostral. É dizer, por exemplo, que, se nos assentamentos do estado há 20% de assentados com família de duas pessoas, 50% com família de 4 pessoas, 30% com família de uma pessoa etc., a amostra deverá ter essa mesma proporção, considerando-se também outras características dos diversos perfis do universo amostral. Nada nesse sentido foi apontado na metodologia da auditoria, que em nenhum momento se preocupou com essa precisão estatística (peça 242, p. 27) ;
	f) foram analisados apenas 23 lotes de um único assentamento, ao passo que existiam no estado mais de vinte e oito mil assentados e mais de duzentos assentamentos (peça 242, p. 27) ;
	g) o primeiro lote mencionado no item 181 da peça 49 é o Lote 134 (Proc. 54290.000074/2011-18) . A auditoria afirma que o contrato de concessão de crédito foi assinado mesmo não estando o beneficiário no lote. Ocorre que o contrato foi assinado em 2/9/2014 (p. 44 da peça 34) e, até aquele momento, não havia nenhuma informação no processo sobre abandono ou ocupação irregular do lote. Pelo contrário, a última vistoria mostrava o beneficiário adequadamente no lote (p. 29-30 da peça 34) e já há quase 3 anos esperando ao crédito a que fazia jus. A informação de que haveria uma ocupação irregular surge apenas em 2015, quase um ano depois da concessão do crédito (p. 21-2 da peça 29) . O mesmo ocorreu com o Lote 25 (peça 242, p. 28) ; 
	h) a situação do Lote 14 é ainda mais absurda. Foi indicado erroneamente pela auditoria que esse lote estaria sob ocupação irregular. Na alínea "k" do item 179 da peça 49, a auditoria afirma que o lote estaria "sem ocupante irregular, apesar de não explorado", indicando a prova disso na peça 37, p. 25-6. Porém, consultando aquele documento, nada disso é encontrado. O que se vê é um laudo que atesta uma ocupação regular e explorado, inclusive com indicação de que é produzido feijão, pomar, horta e mandioca (peça 242, p. 28) ;
	i) a audiência do ora recorrente indica que este teria assinado Contratos de Concessão de Crédito Instalação (CCCI) com beneficiários que não eram mais assentados (peça 242, p. 29) . Ocorre que isso não é verdadeiro, mesmo nos casos de constatação prévia de irregularidade na ocupação. É que o assentado só deixa de sê-lo quando rescindido seu contrato de concessão de uso, o que só ocorrerá mediante o devido contraditório e ampla defesa. Entre os casos mencionados na auditoria, em nenhum deles houve rescisão do contrato e, portanto, independentemente da situação da ocupação, os beneficiários ainda eram, juridicamente, assentados, o que torna a audiência em questão improcedente (peça 242, p. 29) 
	j) tal irregularidade era desconhecida do Sr. Manuel Furtado Neves, até porque a competência para averiguação e checagem das informações era dos servidores lotados nas Divisões de Obtenção, de Desenvolvimento e de Estrutura Fundiária, conforme estabelecidas no Regimento Interno do Incra (peça 236, p. 8) .
	Análise
11.2.	O Sr. Celso Cestari Pinheiro, Superintendente Regional da SR/Incra-MS, foi ouvido em audiência pelos Contratos de Concessão de Crédito Instalação (CCCI) assinados pelos beneficiários dos lotes 14, 25, 93, 114 e 134 do Assentamento Itaqui, quando esses não mais residiam nos lotes (abandono ou ocupado por outro assentado) . Ou seja, receberam recursos de crédito instalação sem sequer estarem residindo nos lotes. Tais fatos contrariam os dispostos no artigo 17, §2º, da Lei 8.629/1993 (peça 49, p. 71) . A situação de cada lote foi relatada no item 179 do relatório de fiscalização (peça 49, pp. 54-55) .
11.3.	Em que pese as alegações apresentadas pelo Sr. Manuel Furtado Neves, tal irregularidade não lhe foi imputada, conforme constatado no Ofício 0507/2017-TCU/SECEX-MS (peça 71) .
11.4.	Não há fundamento na falta de credibilidade atribuída pelo recorrente à amostra de auditoria realizada por esta Corte de Contas. Veja-se que o ora recorrente foi responsabilizado pelas irregularidades apuradas, e isso independe do tamanho da amostra. Talvez, se a amostra fosse maior e fosse constatada outros lotes irregulares sua penalidade, possivelmente, fosse maior. Logo, o pequeno tamanho da amostra não elide a irregularidade em si, mas sim, influencia a ponderação na mensuração da penalidade aplicada.
11.5.	Quanto às alegações ora apresentadas, cabe razão ao ora recorrente quanto à irregularidade constatada no lote 134. De fato, de acordo com os documentos acostados aos autos, quando da assinatura do CCCI, o laudo de identificação de ocupação da parcela demonstrava situação do lote regularmente ocupada (peças 34, p. 29-30) . A informação de que haveria uma ocupação irregular surge apenas em 2015, quase um ano depois da concessão do crédito (peça 29, p. 21-22) . 
11.6.	Também cabe razão ao recorrente no tocante aos lotes 14 e 25. De acordo com a auditoria, a irregularidade residia no abandono do lote (peças 49, p. 53) . Porém, o laudo de identificação de ocupação da parcela que identificou que o lote 25 não estava regularmente ocupado foi emitido no ano de 2015, posterior à emissão do CCCI (peça 29, p. 27-28) . Especificamente sobre o lote 14, no laudo de identificação de ocupação não consta data da emissão e informa que o referido lote estava regularmente ocupado (peça 37, p. 25-26) .
11.7.	Logo, as alegações apresentadas merecem guarida quanto à irregularidade identificada em três dos cinco lotes, uma vez que, em que pese a constatação da auditoria sobre o abandono dos lotes 134, 14 e 25, tais irregularidades não foram cabalmente demonstradas por meio documental. O ora recorrente não se manifestou, no entanto, sobre às irregularidades apuradas nos lotes 93 e 114.
12.	Da inobservância ao item 2.8 do Acórdão 753/2008-TCU-Plenário
12.1.	Os recorrentes Waldir Cipriano Nascimento e Manuel Furtado Neves contestam a citada irregularidade quanto à inobservância ao item 2.8 do 753/2008-Plenário, tendo em vista os seguintes fundamentos:
a) o recorrente não foi responsabilizado no tópico referente à não exigência de documento de identificação civil com foto e com fé pública, para a inscrição no PNRA conforme objetivou a determinação constante do item 2.7 do Acórdão 753/2008-TCU-Plenário. Isso porque esta Corte entendeu que a referida determinação foi direcionada ao Incra/Sede, sem evidência de que tal ordem tenha chegado tempestivamente ao conhecimento do órgão regional, o que impossibilitou a caracterização do seu descumprimento especificamente por este gestor (peça 235, p. 5-6) ;
b) se o TCU entendeu que não há evidência de que a determinação contida no Acórdão 753/2008-TCU-Plenário tenha chegado tempestivamente ao conhecimento do órgão regional, não pode, agora, responsabilizar o gestor pelo descumprimento do item 2.8 do referido acórdão (peça 235, p. 6) ;
c) a publicidade indicada na Constituição Federal, em seu artigo 37, não estabelece quais as formas para a sua efetivação, tampouco estabelece algum procedimento administrativo tão complexo como o sugerido e exigido na decisão aqui combatida (peça 235, p. 7) ;
d) não pode esta Corte de Contas, responsabilizar o recorrente sob a alegação de que ele teria uma obrigação de publicar o Relatório de Famílias Aprovadas em 24/8/2010, quando à época, não era essa a praxe administrativa, tampouco havia qualquer indicativo normativo que lhe impunha ação diferente do que era seguido das gestões anteriores (peça 235, p. 7) ;
e) a NE 45/2005 não expressa o entendimento para a publicação da ordem de classificação de inscritos (peça 236, p. 6) .
Análise
12.2.	O Srs. Waldir Cipriano Nascimento e Manuel Furtado Neves, então Superintendentes Regional do Incra/MS, gestão 21/5/2009 a 30/8/2010 e 31/8/2010 1 5/9/2011, respectivamente, foram ouvidos em audiência (peças 70 e 71) por descumprimento à determinação expedida por meio do item 2.8 do Acórdão 753/2008-TCU-Plenário, tendo em vista a não publicação da ordem de classificação de inscritos quando da divulgação do resultado do processo seletivo no sítio eletrônico do Incra, conforme a preferência definida pelo art. 19 da Lei 8.629/1993.
12.3.	A conduta a eles atribuída foi não publicar a ordem de classificação de inscritos quando da divulgação do resultado do processo seletivo no sítio eletrônico do Incra.
12.4.	O item 2.7 do Acórdão 753/2008-TCU-Plenário foi, de fato, direcionado ao Instituto Nacional de Colonização e Reforma Agrária, ao passo em que no item 2.8 a determinação foi expressa às Superintendências Regionais. Logo, não há divergência na decisão desta Corte, não merecendo guarida as alegações de que a determinação constante do item 2.8 do referido acórdão não tenha chegado tempestivamente ao conhecimento do órgão regional.
12.5.	Ainda sobre o item 2.8 do Acórdão 753/2008-TCU-Plenário, vale lembrar que quando o TCU profere alguma determinação significa que a conduta do gestor foi objeto de avaliação sob o enfoque do controle externo; e que, por meio desse comando, o jurisdicionado está compelido a amoldar-se à determinação indicada, do contrário, sujeitar-se-á às sanções previstas em lei. 
12.6.	Vale lembrar que ao longo dos exercícios, as unidades técnicas do TCU realizaram diversas reuniões com o Incra com o intuito de esclarecer o conteúdo das decisões emanadas por esta Corte de Contas e acompanhar suas implementações. Porém, apesar dos esforços empreendidos por seu corpo técnico, as medidas tomadas para sanar as irregularidades apontadas foram insuficientes. 
12.7.	Por conveniente, vale destacar que o fluxo de seleção de famílias pelo Incra se inicia com a inscrição (preenchimento de formulário específico e inserção desses dados no Sipra que gera listas de inscritos, eliminados, classificados e aprovados) . Passa-se, então, à fase de seleção (aplicação da ordem legal de preferência e de prioridade, bem como observância dos impedimentos e adoção de critérios de desempate) . Por fim, segue à homologação (ato de aprovação pelo superintendente, com emissão da RB, visando a celebração do contrato de assentamento ou de concessão de uso, e titulação definitiva quando do cumprimento das condições resolutivas) .
12.8.	O processo seletivo pressupõe geração de lista de aprovados, contendo a respectiva ordem de classificação, sendo que justamente este documento deveria ter sido publicado no sítio da Autarquia Regional a fim de viabilizar controle pelos aprovados, assim como pela sociedade e pelas instituições acerca da regularidade da ordem de preferência no recebimento de títulos de domínio e de concessão de uso de imóveis.
12.9.	A criação do assentamento Itaqui ocorreu após a prolação do Acórdão 753/2008-TCU-Plenário. O primeiro relatório de famílias aprovadas do Assentamento Itaqui ocorreu em 24/8/2010 (peça 14, p. 103-115) na gestão do Sr. Waldir Cipriano Nascimento. Porém, não foi observada a decisão do Tribunal, mantendo-se a prática, na Superintendência Regional, de não conferir publicidade à ordem de classificação das famílias aprovadas.
12.10.	A ausência dessa publicação no site do Incra dificulta a fiscalização por parte das entidades envolvidas, dos órgãos de controle do Governo Federal e da própria sociedade civil, prejudicando a identificação de impropriedades no processo de seleção, tais como o descumprimento do princípio da impessoalidade no acesso a essa política pública.
12.11.	Especificamente sobre as alegações do Sr. Manuel Furtado Neves, destaque-se a inexistência de alegações de mérito quanto aos fatos apurados. Vale lembrar que as irregularidades encontradas ocorreram durante a sua gestão, pois a relação definitiva de contemplados do P.A. Itaqui ocorreu em 14/10/2010. Nesse sentido, oportuna a transcrição da análise empreendida no relatório fundamentador do acórdão ora guerreado (peça 199, p. 39) :
9.4.17 No Assentamento Itaqui, em São Gabriel D'Oeste/MS, não se emitiu a Relação de Famílias Classificadas (RC) , mencionada pelos servidores da SR/Incra-MS, quando foram entrevistados pela equipe (parágrafos 95 a 102 do relatório de auditoria, peça 49) , haja vista que o número de famílias selecionadas corresponde exatamente ao mesmo número de lotes (173 lotes) . Esse fato contrariou os dispostos no artigo 19 (incisos e parágrafo único) da Lei 8.629/1993, bem como não se cumpriu a determinação do Tribunal constante do item 2.8 do Acórdão 753/2008-TCU-Plenário (TC-Processo 007.766/2007-0) , pois não houve ordem de preferência dentre os candidatos selecionados e nem cadastro de famílias para preenchimento, na ordem de classificação, dos lotes do assentamento que vagarem posteriormente à RB, em razão de abandono do beneficiários ou de práticas ilegais desses, fatos esses relatados à equipe quando das entrevistas com os servidores da SR/Incra-MS (parágrafo 97, do relatório, peça 49) .
12.12.	Pelo exposto, não merecem guarida as alegações apresentadas.
13.		Da inobservância à exigência de documentos de identificação civil com foto e com fé pública
13.1.	O Sr. Manuel Furtado Neves contesta a irregularidade quanto à não exigência de documentos de identificação civil com foto e com fé pública, tendo em vista que tal irregularidade lhe era desconhecida, até porque a competência para averiguação e checagem das informações era dos servidores lotados nas Divisões de Obtenção, de Desenvolvimento e de Estrutura Fundiária, conforme estabelecidas no Regimento Interno do Incra (peça 236, p. 8-9) .
	Análise
13.2.	Em que pese as alegações apresentadas pelo Sr. Manuel Furtado Neves, não lhe foi conferida responsabilidade sobre tais irregularidades, conforme consta da análise empreendida no relatório fundamentador do acórdão ora guerreado (peça 199, p. 38) :
9.4.10 Consta do relatório de auditoria (item 138 da peça 49) que a inscrição dos candidatos está relacionada aos documentos exigidos, limitados aos CPF e declarações formais de que não possuem impedimentos para ser beneficiários de lotes do PNRA, conforme exposto nas entrevistas com servidores da SR/Incra-MS. Foi isso exatamente o que a equipe constatou no cadastramento dos candidatos a beneficiários do Assentamento Itaqui, até em face aos nomes das famílias encaminhadas pela Fetagri à SR/Incra-MS. Essa questão foi discutida pelo Tribunal quando prolatado o Acórdão 753/2008-TCU-Plenário (TC-Processo 007.766/2007-0) . Determinou-se, à época, para o Incra adequar seus normativos (NE/Incra nº 45/2005) às normas previstas na Lei 8.629/1993, dentre as quais 'a exigência de documento de identificação civil com foto e com fé pública' (item 2.7 desse acórdão) .  
9.4.11 No cadastramento do candidato (inscrição) , exige-se apenas o número de seu CPF e declarações formais de que não possui impedimentos de ser beneficiário de lotes do PNRA. Esse cadastramento (preenchimento do formulário e digitalização no Sipra) , apesar de na ficha (formulário) haver um campo próprio, não tem a identificação do servidor responsável por não ser obrigatório. Além disso, o Sipra, por ser um banco de dados por CPF e não por lotes, inviabiliza o histórico dos lotes e a gestão de assentamentos. Também é um sistema que não faz cruzamento de dados nem com o SNCR - Sistema Nacional de Cadastro Rural (programa do próprio Incra para cadastro de proprietários de terras, inclusive de assentados) porque esses 02 (dois) sistemas tem plataformas diferentes, o que impossibilita a comunicação entre eles. 
9.4.12 Por meio do Acórdão 753/2008-TCU-Plenário, o Tribunal determinou ao Incra a inclusão nas suas normas da exigência de identificação civil com foto e fé pública para a inscrição no programa, não tendo o SR/Incra-MS demonstrado atender a determinação. 
9.4.13 Portanto, trata-se de descumprimento de determinação do TCU. Todavia, apesar de o relatório não fazer menção às datas das ocorrências, infere-se que ocorreram em datas anteriores à criação do assentamento Itaqui (24/06/2010) , portanto em data anterior à sua gestão à frente do Incra/MS. 9.4.14 Destarte, devem ser acolhidas as razões de justificativa sobre essa questão.
13.3.	Logo, não merece guarida as alegações apresentadas.
14.	Da inobservância à Lei de Introdução às Normas do Direito Brasileiro (LINDB) 
14.1.	Os recorrentes contestam a inaplicabilidade da LINDB nas decisões emanadas por esta Corte de Contas, tendo em vista os seguintes fundamentos:
a) é da teoria geral do direito sancionador, em qualquer modalidade (civil, criminal ou administrativa) , que ninguém pode ser punido sem que seja demonstrado elemento subjetivo do agente, consistente esse em culpa ou dolo, a depender da modalidade de sanção (peças 242, p. 29; 233, p. 28; 232, p. 42) ;
	b) a LINDB estabeleceu em seu art. 28 que o agente público responderá pessoalmente por suas decisões ou opiniões técnicas em caso de dolo ou erro grosseiro". Assim, não é qualquer erro que torna apta a punição do agente público, mas apenas o erro grosseiro (peças 242, p. 21 e 30; 233, p. 29; 232, p. 42) ;
c) por mais que não se concorde com a argumentação exposta acerca da insignificância de se encontrar uma dezena de lotes irregulares num universo de milhares, fato é que, ao menos, isso afasta o dolo ou erro grosseiro na conduta. É dizer, mesmo que tenha havido aquelas irregularidades, é certo que se trataria de erro insignificante - jamais grosseiro (peça 242, p. 30) ;
d) mesmo que houvesse um dever de publicação de listas de classificação, de concessão de direitos de recurso quanto à eliminação, um dever de recusar listas de movimentos sociais e sindicatos, ou de cruzamento de informações de banco de dados, não há nos autos qualquer ato (ou falta dele) que indique que o recorrente tenha intencionalmente ou por erro grosseiro decidido descumprir aqueles supostos deveres (peça 232, p. 42) ;
	e) o art. 20, na Lei de Introdução às normas do Direito Brasileiro disciplina que, nas esferas administrativa, controladora e judicial, não se decidirá com base em valores jurídicos abstratos sem que sejam consideradas as consequências práticas da decisão". É o que deve ser observado neste caso (peças 232, p. 22; 233, p. 17) .
Análise
14.2.	Os argumentos dos recorrentes não merecem prosperar. Embora LINDB alcance a atividade jurisdicional desta Corte de Contas, em especial a atividade de aplicação de sanções administrativas e de correção de atos irregulares, há de se examinar cada caso concreto para verificação da extensão de sua aplicação.
14.3.	Era esperado de um gestor médio uma atuação zelosa com programas de políticas públicas. É razoável afirmar que era possível aos responsáveis terem consciência das irregularidades que praticaram e que era exigível conduta diversa daquela que eles adotaram, consideradas as circunstâncias que os cercavam. 
14.4.	No tocante à ausência de erro grosseiro por parte dos responsáveis, cabe lembrar que a responsabilidade dos jurisdicionados perante o TCU é de natureza subjetiva, caracterizada mediante a presença de culpa stricto sensu, sendo desnecessária a caracterização de conduta dolosa ou má-fé do gestor para que este seja instado a ressarcir os prejuízos que tenha causado ao erário (Acórdão 9004/2018-TCU-Primeira Câmara, da relatoria do Ministro Bruno Dantas, 635/2017-Plenário, da relatoria do Ministro Aroldo Cedraz, 2781/2016-Plenário, 2420/2015-TCU-Plenário, ambos da relatoria do Ministro Benjamin Zymler) .
14.5.	No que tange ao art. 28 da LINDB, mencionado pelos recorrentes, algumas considerações se impõem. 
14.6.	A melhor hermenêutica a ser aplicada a esse dispositivo no âmbito das competências do Tribunal de Contas da União não acena no sentido restritivo, em que somente na hipótese de dolo ou erro grosseiro o agente público será pessoalmente responsabilizado, mas também nessas hipóteses, sob pena de se desprezar um dos pilares do regime jurídico-administrativo, que o princípio da indisponibilidade pela Administração Pública do interesse público. Dentro desse alicerce, encontra-se a indisponibilidade do patrimônio público.
14.7.	Outrossim, é preciso conceituar o que vem a ser erro grosseiro para o exercício do poder sancionatório desta Corte de Contas, o que foi realizado no voto condutor do Acórdão 2391/2018-TCU-Plenário, da relatoria do Ministro Benjamin Zymler, cujo trecho transcreve-se a seguir:
 (...) 
Segundo o art. 138 do Código Civil, o erro, sem nenhum tipo de qualificação quanto à sua gravidade, é aquele "que poderia ser percebido por pessoa de diligência normal, em face das circunstâncias do negócio" (grifos acrescidos) . Se ele for substancial, nos termos do art. 139, torna anulável o negócio jurídico. Se não, pode ser convalidado.
14.8.	Tomando como base esse parâmetro, o erro leve é o que somente seria percebido e, portanto, evitado por pessoa de diligência extraordinária, isto é, com grau de atenção acima do normal, considerada as circunstâncias do negócio. O erro grosseiro, por sua vez, é o que poderia ser percebido por pessoa com diligência abaixo do normal, ou seja, que seria evitado por pessoa com nível de atenção aquém do ordinário, consideradas as circunstâncias do negócio. Dito de outra forma, o erro grosseiro é o que decorreu de uma grave inobservância de um dever de cuidado, isto é, que foi praticado com culpa grave.
14.9.	Segundo Cristiano Chaves de Farias e Nelson Rosenvald, "culpa grave é caracterizada por uma conduta em que há uma imprudência ou imperícia extraordinária e inescusável, que consiste na omissão de um grau mínimo e elementar de diligência que todos observam" (FARIAS, Cristiano Chaves de. ROSENVALD, Nelson. Curso de Direito Civil. São Paulo: Atlas, p. 169) .
14.10.	Na mesma linha, o seguinte trecho do Acórdão 15080/2018-TCU-Primeira Câmara, relatado pelo Ministro Benjamin Zymler, reforça o entendimento para a aplicação do referido art. 28 da LINDB:
Neste ponto, calha observar que a descaracterização de culpa do gestor público pelo cometimento de um erro escusável coaduna-se com a nova disposição introduzida no Decreto-Lei 4.657/1942 (Lei de Introdução às Normas do Direito Brasileiro) mediante a Lei 13.655/2018, no sentido de que "Art. 28. O agente público responderá pessoalmente por suas decisões ou opiniões técnicas em caso de dolo ou erro grosseiro." O erro grosseiro, que, na verdade, se identifica com o erro inescusável, é o cometido pelo agente que tenha atuado com imprudência, imperícia ou negligência. O erro grosseiro ou inescusável caracteriza, pois, a culpa do agente. O erro escusável, por seu turno, é o cometido pelo agente dentro dos limites de atuação diligente que se espera, nas mesmas circunstâncias, de uma pessoa normal. Daí se admitir que o erro escusável afasta ou descaracteriza a culpa do agente.
14.11.	Tomando por base tais definições, os elementos acostados aos autos permitem concluir que os recorrentes agiram, no mínimo, com culpa grave. Além de que, foram justamente atuações no exercício das atribuições que lhes competiam que favoreceram e permitiram a consumação das irregularidades constatadas, estando presentes os elementos da conduta culposa, da violação normativa e do nexo de causalidade. Por oportuno, transcreve-se as irregularidades mantidas a cada responsável:
Antonio Claret de Oliveira Junior e Nelson José Pauleto:
Irregularidade: processo de inscrição direcionado a famílias indicadas por movimentos sociais e/ou associações, contrariando o art. 37, caput, da Constituição Federal/1988 c/c art. 10 da Portaria MDA 6/2010 (Princípio da impessoalidade) ; 
Celso Cestari Pinheiro: 
Irregularidade: ausência de ampla divulgação da abertura do processo de seleção de candidatos ao Programa de Reforma Agrária, contrariando o disposto no art. 37, caput, da CF c/c art. 2º, § único, inciso V, da Lei 9.784/1999, bem como o art. 10 da Portaria MDA 6/2013 e o art. 5º, inciso III, do Decreto 4.520/2002 (Princípio da publicidade) ;
Irregularidade: assinatura de Contratos de Concessão de Crédito Instalação (CCCI) com beneficiários que não eram mais assentados, pois não residiam nos lotes, em desacordo com o disposto no art. 17, §2º, da Lei 8.629/1993;
Waldir Cipriano Nascimento:
Irregularidade: descumprimento à determinação expedida por meio do item 2.8 do Acórdão 753/2008-TCU-Plenário, tendo em vista a não publicação da ordem de classificação de inscritos quando da divulgação do resultado do processo seletivo no sítio eletrônico do Incra, conforme a preferência definida pelo art. 19 da Lei 8.629/1993;
14.12.	Diante da identificação da irregularidade atribuída a cada gestor, não há que se falar em valores jurídicos abstratos sem que sejam consideradas as consequências práticas da decisão.
14.13.	No regular desenvolvimento de uma fiscalização, apurar-se-á a responsabilidade do agente público de forma subjetiva, prescindindo-se do elemento dolo ou má-fé para eventual responsabilização desse agente, observado o devido processo legal, o contraditório e a ampla defesa, com os meios e recursos a ela inerentes. 
14.14.	Basta haver culpa stricto sensu para emergir a obrigação de ressarcir os cofres públicos. Nesse sentido, os seguintes precedentes: Acórdão 827/2019-TCU-Segunda Câmara, rel. Min. Ana Arraes; Acórdão 243/2010-TCU-Plenário, rel. Min. Aroldo Cedraz; Acórdão 827/2019-TCU-Segunda Câmara, rel. Min. Ana Arraes; Acórdão 7936/2018-TCU-Segunda Câmara, rel. Min. Augusto Sherman Cavalcanti; Acórdão 2391/2018-TCU-Plenário, rel. Min. Benjamim Zymler; Acórdão 2391/2018-TCU-Plenário, rel. Min. Benjamin Zymler.
14.15.	Merece, então, ser consignado enunciado de jurisprudência selecionada deste Tribunal, nos seguintes termos:
Enunciado: Para fins do exercício do poder sancionatório do TCU, erro grosseiro é o que decorreu de grave inobservância do dever de cuidado, isto é, que foi praticado com culpa grave. O dever de indenizar os prejuízos ao erário permanece sujeito à comprovação de dolo ou culpa, sem qualquer gradação, como é de praxe no âmbito da responsabilidade aquiliana, inclusive para fins do direito de regresso (art. 37, § 6º, da Constituição Federal) . As alterações promovidas na Lei de Introdução às Normas do Direito Brasileiro (LINB) pela Lei 13.655/2018, em especial a inclusão do art. 28, não provocaram modificação nos requisitos necessários para a responsabilidade financeira por débito. (Acórdão 2391/2018-TCU-Plenário, rel. Min. Benjamim Zymler) .
14.16.	Registre-se que a decisão prolatada por esta Corte considerou todo o esforço empreendido pelos responsáveis no sentido de resolver as impropriedades apuradas. Tal empenho foi expressamente reconhecido pelo eminente relator do TC-Processo 000.571/2016-0 (processo que deu origem a este feito) , sendo oportuno transcrever o seguinte trecho do voto que fundamentou o Acórdão 1976/2017-TCU-Plenário: 
Inegável a constatação de que, a partir das discussões havidas em face desta representação, o Incra vem se esforçando no sentido de dar efetivo cumprimento à sua missão institucional e ao conjunto de leis e regulamentos que regem os princípios da reforma agrária, merecendo, por isso, ainda que em atitude reativa, o reconhecimento deste Tribunal. 
O esforço recente do Incra em corrigir deficiências e em sanar irregularidades é notório, porém evidentemente não abona as condutas omissivas dos gestores anteriores. Ainda que fossem os mesmos gestores, medidas tomadas a destempo não afastam, por si só, a caracterização da ilegalidade, podendo quando muito servir de atenuante à conduta irregular.
14.17.	Assim, as alegações apresentadas não merecem guarida. A decisão prolatada por esta Corte observou o disposto na Lei de Introdução ao Direito Brasileiro com a redação dada pela Lei 13.655/2018.
15.	Das penalidades aplicadas 
15.1.	Os ora recorrentes Celso Cestari Pinheiro, Antonio Claret de Oliveira Júnior, Nelson José Pauletto e Waldir Cipriano Nascimento questionam as penalidades impostas, tendo em vista os seguintes fundamentos:
	a) imposição de multa não tem cabimento, pois não houve grave infração à lei. Os atos executados na gestão dos recorrentes foram todos alicerçados na lei (peças 242, p. 31; 233, p. 30; 234, p. 44) ;
	b) outro requisito para imposição de multa pelo art. 58, II, da Lei Orgânica, é que a lei gravemente infringida seja de natureza contábil, financeira, orçamentária, operacional e patrimonial. Ora, no caso, nenhuma lei desse tipo foi violada gravemente - ainda que se admitam como verdadeiros os fatos dos quais os recorrentes são acusados. A Lei 8.629/1993 e demais disposições invocadas no acórdão recorrido são leis de natureza eminentemente agrária, não tendo qualquer relação como normas contábeis, financeiras, orçamentárias, operacionais e patrimoniais (peças 242, p. 31-32; 234, p. 44; 233, p. 31 e 235, p. 17) ;
	c) ainda que o fosse - o que se admite apenas para fins de argumentação -, a multa deveria ser aplicada em seu mínimo, ou seja, no valor de 5% do montante definido no caput do art. 268 do Regimento interno do TCU, em conformidade com o que dispõe o art. 268 do Regimento Interno do TCU sobre a gradação da multa (peças 242, p. 32, 233, p. 31 e 234, p. 44) ;
	d) a questão toda se resume em definir o que seja a gravidade, conceito indeterminado que seria apto a ensejar a sanção de inabilitação ao exercício de cargo em comissão e função de confiança. Por "grave", no caso, deve-se entender como algo que se sobressai ao ordinário, que é mais irregular do que a maioria. Certamente, seria aplicável no caso de condutas criminosas, ou atos que impingissem prejuízos de grande monta ao erário (peças 233, p. 32; 234, p. 45) ;
	e) não há fundamentação específica aos ora recorrentes. São aplicados argumentos genéricos sobre uma situação de descaso com a reforma agrária que perdura há cerca de uma década (peças 233, p. 32; 234, p. 46) ;
	f) o raciocínio utilizado é o de que a política de reforma agrária como um todo estaria sendo malconduzida por mais de uma década. Porém, isso não justifica que os recorrentes, que apenas ocuparam o cargo de Chefe de Divisão (o mais baixo de todos os ouvidos) por um período de meses, nessa suposta década, tendo respondido apenas por um único processo de seleção, seja inabilitado a ocupar qualquer tipo de cargo de confiança pelo período de 5 ou cinco anos e meio (peças 233, p. 33; 234, p. 46) ;
	g) a sanção de inabilitação ao exercício de cargos de chefia, a maior sanção que pode ser imposta por essa Corte, destinada a condutas que correspondam a crimes, a fraudes, ou ao menos causadoras de gravíssimas lesões ao erário, não pode ser imposta à conduta daqueles que, simplesmente, estiveram de passagem em um cargo de Chefia, em que não pôde exercer qualquer tipo de influência no contexto maior da política de reforma agrária tão criticada pelo acórdão recorrido (peças 233, p. 33; 234, p. 46) ;
	h) o recorrente Waldir Cipiano Nascimento destaca que a responsabilidade refere-se unicamente ao assentamento Itaqui. Logo,  identifica a total desproporção da pena a ele aplicada, quando comparada a outros servidores que também foram penalizados, mas que tinham responsabilidades muito mais abrangentes e que afetavam uma quantidade muito maior de pessoas e/ou regiões (peça 235, p. 16) ;
	i) consta no próprio Acórdão que aponta a responsabilização de gestores nacionais, relativo à diversos assentamentos, que tiveram aplicadas multas de R$ 4.000,00 a no máximo R$ 37.500,00, assim como vedações de contratar com poder público de 5 anos (parágrafo 15 da fl. 73 do Acórdão 1952/2019) (peça 235, p. 16) ;
	j) outros servidores que tiveram participação na condução de procedimentos administrativos afetos a dois ou mais assentamentos, foram penalizados em valores monetários iguais ou inferiores ao ora recorrente.  Ora, trata-se de uma falha de proporção e equidade na dosimetria da pena imposta a este recorrente (peça 235, p. 16) ;
	k) não há nos autos, qualquer demonstração de que o recorrente tenha agido com dolo ou culpa grave a fim de descumprir alguma norma legal, o que retira a chamada "grave lesão" de qualquer prática omissiva (peça 235, p. 17) .
	Análise:
15.2.	Assiste razão aos recorrentes quanto à reavaliação das penalidades aplicadas.
15.3.	Todos os responsáveis apresentaram elementos que levaram à conclusão de que não poderiam ser responsabilizados por todas as irregularidades a eles inicialmente imputadas. Nesse sentido, insere-se, a seguir, quadro informativo quanto às irregularidades mantidas: 
	Responsável
	Irregularidades inicialmente
 atribuídas
	Irregularidades MANTIDAS

	Antonio Claret de Oliveira Junior
	inscrição direcionado a famílias indicadas por movimentos sociais;
classificação que não garantem o cumprimento dos critérios de priorização; 
beneficiários contemplados na RB que não atendem aos requisitos do PNRA; 
descumprimento dos princípios do contraditório e da ampla defesa, quando da eliminação dos candidatos.
	inscrição direcionado a famílias indicadas por movimentos sociais;    

	Nelson José Pauleto
	inscrição direcionado a famílias indicadas por movimentos sociais;
descumprimento dos princípios do contraditório e da ampla defesa, quando da eliminação dos candidatos.
	inscrição direcionado a famílias indicadas por movimentos sociais;    

	Celso Cestari Pinheiro
	ausência de ampla divulgação da abertura do processo de seleção de candidatos;
descumprimento dos procedimentos previstos na Instrução Normativa - Incra 71/2012 ou 47/2008;
assinatura de CCCI com beneficiários que não eram mais assentados (5) 
	ausência de ampla divulgação da abertura do processo de seleção de candidatos;      
                              três dos cinco contratos irregulares identificados

	Waldir Cipriano Nascimento
	ausência de ampla divulgação da abertura do processo de seleção de candidatos;  
descumprimento à determinação expedida por meio do item 2.8 do Acórdão 753/2008-TCU-Plenário;
descumprimento dos princípios do contraditório e da ampla defesa, quando da eliminação dos candidatos.
	descumprimento à determinação expedida por meio do item 2.8 do Acórdão 753/2008-TCU-Plenário;   

	Manuel Furtado Neves
	inscrição direcionado a famílias indicadas por movimentos sociais;
descumprimento à determinação expedida por meio do item 2.8 do Acórdão 753/2008-TCU-Plenário;
classificação que não garantem o cumprimento dos critérios de priorização; 
	inscrição direcionado a famílias indicadas por movimentos sociais;  
 descumprimento à determinação expedida por meio do item 2.8 do Acórdão 753/2008-TCU-Plenário; 

15.4.	É certo que o Tribunal pode evoluir no seu entendimento. Suas decisões devem ser devidamente fundamentadas e, em se tratando de aplicação de penalidades, amparadas nos critérios de proporcionalidade e razoabilidade, sob pena de possível declaração de nulidade pela via judicial. 
15.5.	No caso, verifica-se que os recorrentes conseguiram afastar a maior parte das irregularidades a eles inicialmente atribuídas.
15.6	Em que pese o subjetivismo inerente à matéria, não se pode perder de vista que o número de irregularidades atribuídas a cada um dos responsáveis tem interferência na dosimetria da pena.
15.7.	Com essas considerações, ao propor o provimento parcial de todos os recursos ora impetrados, entende-se pela necessidade de reavaliação das penalidades impostas, tanto das multas quanto da inabilitação para o exercício de cargo em comissão ou função de confiança no âmbito da Administração Pública Federal.
15.8.	Nesse sentido, vale lembrar que o recorrente Celso Cestari Pinheiro questionara tal tema quando da oposição dos embargos de declaração, oportunidade a qual esta Corte retomou a análise da dosimetria da multa aplicada. Transcreve-se, então, elucidativa análise empreendida no voto condutor do Acórdão (peça 238) :
21. O terceiro ponto trata de possível contradição na dosimetria da multa aplicada, no valor de R$ 20.000,00, pois considera que a atuação do embargante foi menos grave que a de outro responsável, que recebeu multa equivalente. 
22. O questionamento diz respeito a um dos critérios por mim adotados de considerar o número de irregularidades atribuídas a cada responsável. Como o embargante teve suas justificativas rejeitadas em relação a apenas três irregularidades, além de reconhecidas expressamente as melhorias no processo, que deveriam ser ponderadas na dosimetria, e o outro responsável teve quatro irregularidades injustificadas, entende que a contradição dever ser sanada com a diminuição da multa do embargante. 
23. De fato, cabe reconhecer o vício alegado. 
24. Embora consignado, no item 161 do voto, que, além do número de irregularidades atribuídas a cada responsável, levei em consideração também o tempo de ocupação dos cargos e o nível de hierarquia na instituição, pondero que se revela justa a redução do valor da penalidade, diante das medidas adotadas pelo ex-superintendente durante sua gestão no Incra/MS. 
25. Ressalto que, ao discorrer sobre a aplicação da sanção prevista no art. 60 da Lei 8.443/1992, explicitei as razões para deixar de sancionar o embargante com a inabilitação, penalidade aplicada a outros responsáveis: "159. Diferente é a situação, no meu entender, do Sr. Celso Cestari Pinheiro, superintendente regional por quase quatro anos e único responsável que comprovou a adoção de providências efetivas para afastar a maioria das irregularidades. Durante sua gestão, registrou-se o número da carteira de identidade dos candidatos, inferindo-se que foi apresentado documento de identificação civil com foto, houve publicação da ordem de classificação de inscritos e solicitação de informações a diversos órgãos (Secretaria de Estado de Administração, Prefeitura, Junta Comercial de Mato Grosso do Sul e INSS) acerca dos candidatos, entre outras. 160. Assim, pondero que as medidas implantadas, as quais representaram melhoria no processo, sejam consideradas na responsabilização do referido superintendente, de modo a apená-lo apenas com a aplicação de multa, em razão das irregularidades remanescentes, abstendo-se este Tribunal de sancioná-lo com a inabilitação." 
26. Apropriado admitir a melhoria do processo em benefício do embargante também em relação à multa. 27. Nesse sentido, os presentes embargos devem ser conhecidos e parcialmente acolhidos, de modo a reduzir o valor da multa aplicada ao Sr. Celso Cestari Pinheiro, por meio do subitem 9.6. do Acórdão 1952/2019-TCU-Plenário, para R$ 10.000,00, mantendo os demais dispositivos da deliberação embargada. 
15.9.	Em razão disso, o acórdão recorrido deve ser reformado uma vez que as penalidades cominadas aos recorrentes devem ser reavaliadas.
CONCLUSÃO
16.	Em face das análises anteriores, conclui-se que:
	a) o fato de todos os assentados serem filiados à Fetagri, além de constituírem indício de restrição na divulgação do processo de seleção, evidenciam o direcionamento do processo de inscrição a famílias acampadas e indicadas por movimentos sociais, o que fere o princípio constitucional da impessoalidade;
	b) à época dos fatos, a falta de detalhamento na legislação e nos normativos internos do Incra, quanto aos procedimentos relativos ao exercício do contraditório e da ampla defesa no processo de seleção/eliminação dos beneficiários. Nesse caso, a utilização de sistemática inadequada constitui impropriedade, considerando que a instância responsável pela administração e manutenção do sistema Sipra e pela edição da referida norma é o Incra/Sede. Posteriormente, a lacuna normativa que veio a ser disciplinada por meio da IN Incra 71/2012;
	c) a infraestrutura à época da gestão do ora recorrente, Antonio Claret de Oliveira Júnior, não contribuía para que se verificasse, à época das inscrições, as condições exigidas por lei. Vale lembrar que a equipe de auditoria constatou que no cadastramento do candidato (inscrição) , exigia-se apenas o número de seu CPF e declarações formais de que não possui impedimentos de ser beneficiário de lotes do PNRA. Além disso, o Sipra, por ser um banco de dados por CPF e não por lotes, inviabilizava o histórico dos lotes e a gestão de assentamentos. Também era um sistema que não fazia cruzamento de dados nem com o SNCR - Sistema Nacional de Cadastro Rural, programa do próprio Incra para cadastro de proprietários de terras, inclusive de assentados;
	d) com base nas peças processuais e análises empreendidas pelo corpo técnico desta Corte, identifica-se a existência de fragilidades estruturais no Incra com lacunas e falhas em normativos e procedimentos, além das fragilidades do sistema Sipra, os quais não conduziram a uma gestão voltada à execução de procedimentos destinados à divulgação ou à publicidade;
	e) o responsável Celso Cestari Pinheiro atuou como Superintendente do Incra/MS desde agosto de 2011 até maio de 2015. Nesse período, em que pese a deficiência de pessoal, caberia ao gestor, dentro de suas limitações, atuar de forma a coibir, ou mesmo, minimizar, as irregularidades na ocupação dos lotes do PNRA. Não é razoável que um gestor mediano não atue no sentido de dar cumprimento aos normativos que regem o programa sob sua gestão. Ora, no mínimo poderia o gestor ter notificado os ocupantes irregulares ou comunicado aos órgãos públicos competentes sobre fatos criminosos apurados;
	f) sobre as irregularidades na assinatura do CCCI, as alegações apresentadas pelo Sr. Celso Cestari Pinheiro merecem guarida quanto à irregularidade identificada em três dos cinco lotes, uma vez que, em que pese a constatação da auditoria sobre o abandono dos lotes 134, 14 e 25, tais irregularidades não foram cabalmente demonstradas por meio documental. O ora recorrente não se manifestou, no entanto, sobre às irregularidades apuradas nos lotes 93, 114;
	g) o Sr. Waldir Cipriano Nascimento descumpriu a decisão do Tribunal prolatada no item 2.8 do Acórdão 753/2008-TCU-Plenário, mantendo-se a prática, na Superintendência Regional, de não conferir publicidade à ordem de classificação das famílias aprovadas;
	h) a decisão prolatada por esta Corte observou o disposto na Lei de Introdução ao Direito Brasileiro com a redação dada pela Lei 13.655/2018;
16.1.	Com base nessas conclusões, entende-se que o acórdão recorrido deve ser reformado no sentido de reavaliar as penalidades impostas a todos os responsáveis, tanto das multas quanto das inabilitações para o exercício de cargo em comissão ou função de confiança no âmbito da Administração Pública Federal;
PROPOSTA DE ENCAMINHAMENTO
17.	Diante do exposto, com fundamento no artigo 48 da Lei 8.443/1992, submetem-se os autos à consideração superior, propondo-se:
a) conhecer dos pedidos de reexame interpostos para, no mérito, dar-lhes provimento parcial, com fim de reduzir o valor das multas aplicadas aos responsáveis no item 9.6 do Acórdão 1952/2019-TCU-Plenário, além de reavaliar as penalidades de inabilitação para o exercício de cargo em comissão ou função de confiança no âmbito da Administração Pública Federal,  imposta no item 9.10 do referido acórdão; 
b) comunicar aos recorrentes e aos demais interessados, a deliberação que vier a ser proferida por esta Corte."
É o relatório.

Joaquim Basso (13115/OAB-MS) e Joao Eduardo Bueno Netto Nascimento (10.704/OAB-MS)

Não atuou

PEDIDOS DE REEXAME. RELATÓRIO DE AUDITORIA. FISCALIZAÇÃO DE ORIENTAÇÃO CENTRALIZADA (FOC). IRREGULARIDADES DOS PROCEDIMENTOS REALIZADOS NA SELEÇÃO E MANUTENÇÃO DE BENEFICIÁRIOS DO PROGRAMA NACIONAL DE REFORMA AGRÁRIA (PNRA), EM ASSENTAMENTOS IMPLANTADOS NO ESTADO DO MATO GROSSO DO SUL. MULTA. INABILITAÇÃO. ARGUMENTOS RECURSAIS NÃO PERMITEM ELIDIR INTEGRALMENTE AS GRAVES IRREGULARIDADES CONSTATADAS. AFASTAMENTO DA RESPONSABILIZAÇÃO EM ESPECÍFICAS SITUAÇÕES EM DECORRÊNCIA DE PECULIARIDADES DE CADA CASO CONCRETO ANALISADO. CONHECIMENTO. NEGATIVA DE PROVIMENTO DOS RECURSOS DE ALGUNS RESPONSÁVEIS. PROVIMENTO PARCIAL DE OUTROS, COM A CORRESPONDENTE REDUÇÃO DAS PENALIDADES.

RELATÓRIO DE AUDITORIA (RA)

Secretaria de Recursos (SERUR)

Trata-se de pedidos de reexame interpostos por Antonio Claret de Oliveira Júnior, Nelson José Pauletto, Waldir Cipriano Nascimento, Celso Cestari Pinheiro e Manuel Furtado Neves, contra o Acórdão 1952/2019-TCU-Plenário, modificado, por efeitos infringentes, pelo Acórdão 2470/2019-TCU-Plenário.
2.	Inicialmente, conheço dos presentes recursos, satisfeitos os requisitos de admissibilidade para a espécie, nos termos do art. 48 da Lei 8.443/92 c/c arts. 285 e 286, para¿grafo u¿nico, do Regimento Interno/TCU, ratificando o despacho que proferi às fls. 249 e 268 dos autos.
3.	O acórdão recorrido, na essência, aplicou multa aos ora recorrentes e, considerando graves as irregularidades apontadas, inabilitou-os para o exercício de cargo em comissão ou função de confiança na Administração Pública Federal, havendo sido alterado pelo Acórdão 4470/2019-TCU-Plenário, em sede de embargos de declaração opostos pelo Sr. Celso Cestari Pinheiro, que alterou o valor da multa que lhe foi aplicada de R$ 20.000,00 para R$ 10.000,00 (dez mil reais) , posto que esse gestor não sofreu penalidade de inabilitação.
4.	Os recorrentes foram responsabilizados por suas atuações nos cargos de Superintendentes Regionais e de Chefes da Divisão de Obtenção de Terras da Superintendência Regional do Incra em  Mato Grosso do Sul - SR/Incra-MS, por irregularidades nos procedimentos de inscrição, seleção e manutenção de beneficiários do Programa Nacional de Reforma Agrária - PNRA, em assentamentos implantados a partir de 2008, especificamente no Assentamento Nazareth, em Sidrola¿ndia/MS, e no Assentamento Itaqui, em Sa¿o Gabriel D'Oeste/MS.
5.	Os Srs. Waldir Cipriano Nascimento, Manuel Furtado Neves e Celso Cestari Pinheiro exerceram o cargo de Superintendente Regional da SR/Incra-MS nos períodos de 21/5/2009 a 30/8/2010; 31/8/2010 a 4/9/2011 e 5/9/2011 até 11/5/2015, respectivamente.
6.	Os Srs. Nelson José Pauletto e Antonio Claret de Oliveira Junior foram chefes da Divisão de Obtenção de Terras da SR/Incra-MS (gestão 30/3/2009 a 14/10/2010 e 15/10/2010 a 9/11/2011, respectivamente) .
7.	Recolho do acordão recorrido excertos do voto do relator que especificam as irregularidades pelas quais foram responsabilizados cada um dos recorrentes:
	Waldir Cipriano do Nascimento
76. Considerando demonstrado que a atuac¿a¿o omissiva do responsa¿vel foi relevante para a ocorre¿ncia dos graves resultados decorrentes das irregularidades, em prejui¿zo a¿ execuc¿a¿o do PNRA, cabe rejeitar parcialmente as razo¿es de justificativa apresentadas pelo Sr. Waldir Cipriano Nascimento e aplicar a multa prevista no art. 58, inciso II, da Lei 8.443/1992, em raza¿o da ause¿ncia de ampla divulgac¿a¿o da abertura do processo de selec¿a¿o de candidatos (Irregularidade 1) ; do descumprimento a¿ determinac¿a¿o expedida por meio do item 2.8 do Aco¿rda¿o 753/2008-TCU-Plena¿rio, tendo em vista a na¿o publicac¿a¿o da ordem de classificac¿a¿o de inscritos quando da divulgac¿a¿o do resultado do processo seletivo no si¿tio eletro¿nico do Incra (Irregularidade 5) ; e do descumprimento dos princi¿pios do contradito¿rio e da ampla defesa, quando da eliminac¿a¿o dos candidatos, diante da impossibilidade de interposic¿a¿o de recursos (Irregularidade 7) .
 (...) 
Manuel Furtado Neves
98. Nesse sentido, apropriado rejeitar parcialmente as razo¿es de justificativa apresentadas pelo Sr. Manuel Furtado Neves e aplicar a multa prevista no art. 58, inciso II, da Lei 8.443/1992, em decorre¿ncia de: processo de inscric¿a¿o direcionado a fami¿lias indicadas por movimentos sociais e/ou associac¿o¿es (Irregularidade 2) ; adoc¿a¿o de procedimentos de classificac¿a¿o que na¿o garantem o cumprimento dos crite¿rios de priorizac¿a¿o previstos (Irregularidade 4) ; descumprimento a¿ determinac¿a¿o expedida por meio do item 2.8 do Aco¿rda¿o 753/2008-TCU-Plena¿rio, tendo em vista a na¿o publicac¿a¿o da ordem de classificac¿a¿o de inscritos (Irregularidade 5) ; existe¿ncia de beneficia¿rios contemplados na RB que na¿o atendem aos requisitos do Programa de Reforma Agra¿ria (Irregularidade 6) ; e descumprimento dos princi¿pios do contradito¿rio e da ampla defesa, quando da eliminac¿a¿o dos candidatos, diante da impossibilidade de interposic¿a¿o de recursos (Irregularidade 7) .
 (...) 
Celso Cestari Pinheiro
111. Com amparo no exame reproduzido no relato¿rio precedente, proponho rejeitar parcialmente as razo¿es de justificativa apresentadas pelo Sr. Celso Cestari Pinheiro e aplicar a multa prevista no art. 58, inciso II, da Lei 8.443/1992, tendo em vistas as irregularidades cuja responsabilidade na¿o foi integralmente elidida: ause¿ncia de ampla divulgac¿a¿o da abertura do processo de selec¿a¿o de candidatos (Irregularidade 1) , descumprimento dos procedimentos previstos na Instruc¿a¿o Normativa - Incra 71/2012 ou 47/2008, nos casos de constatac¿a¿o de irregularidades nos projetos de assentamento (Irregularidade 9) e assinatura de Contratos de Concessa¿o de Cre¿dito Instalac¿a¿o (CCCI) com beneficia¿rios que na¿o eram mais assentados (Irregularidade 10) .
 (...) 
Nelson José Pauleto
124. Dessa forma, considerando as atribuic¿o¿es da divisa¿o dirigida pelo responsa¿vel e a atuac¿a¿o do referido chefe no processo de selec¿a¿o, manifesto-me de acordo com a proposta da unidade te¿cnica de rejeitar as razo¿es de justificativa apresentadas, com as ressalvas ora expostas quanto aos fundamentos adotados, e aplicar a multa prevista no art. 58, inciso II, da Lei 8.443/1992, em decorre¿ncia do processo de inscric¿a¿o direcionado a fami¿lias indicadas por movimentos sociais e/ou associac¿o¿es (Irregularidade 2) e do descumprimento dos princi¿pios do contradito¿rio e da ampla defesa, quando da eliminac¿a¿o dos candidatos, diante da impossibilidade de interposic¿a¿o de recursos (Irregularidade 7) .
 (...) 
Antonio Claret de Oliveira Júnior
139. Nesse sentido, considerando as atribuic¿o¿es da unidade dirigida pelo Sr. Antonio Claret de Oliveira Junior e a atuac¿a¿o do referido chefe no processo, proponho a rejeic¿a¿o das razo¿es de justificativa apresentadas e a aplicac¿a¿o da multa prevista no art. 58, inciso II, da Lei 8.443/1992, em raza¿o do processo de inscric¿a¿o direcionado a fami¿lias indicadas por movimentos sociais e/ou associac¿o¿es (Irregularidade 2) ; adoc¿a¿o de procedimentos de classificac¿a¿o que na¿o garantem o cumprimento dos crite¿rios de priorizac¿a¿o previstos (Irregularidade 4) ; existe¿ncia de beneficia¿rios contemplados na RB que na¿o atendem aos requisitos do Programa de Reforma Agra¿ria (Irregularidade 6) ; e descumprimento dos princi¿pios do contradito¿rio e da ampla defesa, quando da eliminac¿a¿o dos candidatos, diante da impossibilidade de interposic¿a¿o de recursos (Irregularidade 7) ."
	
8.	A unidade instrutiva, por sua vez, sumaria as irregularidades pelas quais foram responsabilizados os referidos gestores, nos termos que reproduzo a seguir, às quais relaciono com a numeração indicativa dada pelo Relator a quo no seu voto:
"2.4.	O conjunto de irregularidades para as quais os responsáveis contribuíram com atos comissivos e omissivos de suas responsabilidades, segundo os cargos ocupados, e pelos quais foram ouvidos e responsabilizados, se referiram aos seguintes apontamentos: 
	a) inscrição direcionada a famílias indicadas por movimentos sociais  (Irregularidade 2) ;
	b) classificação de beneficiários que não garantem o cumprimento dos critérios de priorização  (Irregularidade 4) ;
	c) beneficiários contemplados que não atendiam aos requisitos do PNRA  (Irregularidade 6) ; 
	d) descumprimento dos princípios do contraditório e da ampla defesa, quando da eliminação dos candidatos  (Irregularidade 7) ;
	e) ausência de ampla divulgação da abertura do processo de seleção de candidatos  (Irregularidade 1) ;
	f) descumprimento dos procedimentos previstos na Instrução Normativa - Incra 71/2012 ou 47/2008  (Irregularidade 9) ;    
	g) assinatura de CCCI com beneficiários que não eram mais assentados  (Irregularidade 10) ;
	h) descumprimento à determinação expedida por meio do item 2.8 do Acórdão 753/2008-TCU-Plenário  (Irregularidade 5) ."
9.	Desta feita, a Secretaria de Recursos - Serur, ao examinar o mérito dos recursos, acolhe parte expressiva dos argumentos recursais e propõe dar-lhes provimento parcial, no sentido de se reavaliar as penalidades impostas a todos os recorrentes.
10.	Com efeito, a Serur concluiu pelo acolhimento de parte das razões recursais e pela rejeição de outra parcela, nos termos da tabela a seguir, colhida do item 15.3 da instrução técnica, verbis:
	Responsável
	Irregularidades inicialmente
 Atribuídas
	Irregularidades MANTIDAS

	Antonio Claret de Oliveira Junior
	inscrição direcionado a famílias indicadas por movimentos sociais;
classificação que não garantem o cumprimento dos critérios de priorização; 
beneficiários contemplados na RB que não atendem aos requisitos do PNRA; 
descumprimento dos princípios do contraditório e da ampla defesa, quando da eliminação dos candidatos.
	processo de inscrição direcionado a famílias indicadas por movimentos sociais.   

	Nelson José Pauleto
	inscrição direcionado a famílias indicadas por movimentos sociais;
descumprimento dos princípios do contraditório e da ampla defesa, quando da eliminação dos candidatos.
	processo de inscrição direcionado a famílias indicadas por movimentos sociais;    

	Celso Cestari Pinheiro
	ausência de ampla divulgação da abertura do processo de seleção de candidatos;
descumprimento dos procedimentos previstos na Instrução Normativa - Incra 71/2012 ou 47/2008;
assinatura de CCCI com beneficiários que não eram mais assentados (5) 
	ausência de ampla divulgação da abertura do processo de seleção de candidatos;      
três dos cinco contratos irregulares identificados.

	Waldir Cipriano Nascimento
	ausência de ampla divulgação da abertura do processo de seleção de candidatos;  
descumprimento à determinação expedida por meio do item 2.8 do Acórdão 753/2008-TCU-Plenário;
descumprimento dos princípios do contraditório e da ampla defesa, quando da eliminação dos candidatos.
	descumprimento à determinação expedida por meio do item 2.8 do Acórdão 753/2008-TCU-Plenário.  

	Manuel Furtado Neves
	inscrição direcionado a famílias indicadas por movimentos sociais;
descumprimento à determinação expedida por meio do item 2.8 do Acórdão 753/2008-TCU-Plenário;
classificação que não garantem o cumprimento dos critérios de priorização; 
	processo de inscrição direcionado a famílias indicadas por movimentos sociais;  
 descumprimento à determinação expedida por meio do item 2.8 do Acórdão 753/2008-TCU-Plenário; 

11.	Observo que a referida tabela merece pequeno ajuste, uma vez que constato da instrução técnica que a irregularidade relativa à ausência de ampla divulgação da abertura do processo de seleção de candidatos teve os argumentos recursais acolhidos pelo exame técnico, conforme item 9 da análise, que concluiu nos seguintes termos:
"9.9.	Assim, conclui-se que a falha tem referência estrutural e repercussão nacional. Logo, não seria razoável punir os gestores regionais, uma vez que as lacunas nos normativos internos devem ser atribuídas à sede.
9.10.	Convém informar que a forma como deve ser realizada a divulgação da abertura do processo de seleção de candidatos ao Programa Nacional de Reforma Agrária foi disciplinada posteriormente ao período examinado, nos termos da Medida Provisória 759/2016, convertida na Lei 13.465/2017.
9.11.	Diante do apanhado geral, as alegações apresentadas merecem guarida. Isto porque, com base nas peças processuais e análises empreendidas pelo corpo técnico desta Corte, identifica-se a existência de fragilidades estruturais no Incra com lacunas e falhas em normativos e procedimentos, além das fragilidades do sistema Sipra, os quais não conduziram a uma gestão voltada à execução de procedimentos destinados à divulgação ou à publicidade."
      
12.	Assim, reexaminando a tabela elaborada pela Serur, em síntese ainda mais apertada, verifico que, segundo a unidade especializada do Tribunal, remanesceram não acolhidos os argumentos recursais para as seguintes irregularidades, às quais acrescento a Irregularidade 9, "descumprimento dos procedimentos previstos na Instrução Normativa - Incra 71/2012 ou 47/2008", inadvertidamente omitida dentre as mantidas:
¿ processo de inscrição direcionado a famílias indicadas por movimentos sociais (Irregularidade 2) ;    
¿ assinatura de CCCI com beneficiários que não eram mais assentados (três dos cinco contratos irregulares apontados foram identificados) (Irregularidade 10) ;
¿ descumprimento à determinação expedida por meio do item 2.8 do Acórdão 753/2008-TCU-Plenário (Irregularidade 5) .
13.	Feita essa breve e necessária contextualização, passo a discutir o mérito.
***
14.	Destaco, desde logo, que acolho, na essência, o exame e a proposição da Serur, cujos fundamentos adoto como minhas razões de decidir, naquilo que não conflitar com as considerações que passo a expor.
15.	De pronto, concordo com a Serur quando conclui "que o acórdão recorrido deve ser reformado no sentido de reavaliar as penalidades impostas a todos os responsáveis, tanto das multas quanto das inabilitações para o exercício de cargo em comissão ou função de confiança no âmbito da Administração Pública Federal".
16.	Em primeiro lugar, acompanho integralmente a Serur quando propõe o acolhimento das razões recursais para as irregularidades a seguir detalhadas, adotando integralmente os argumentos manejados na instrução técnica como minhas razões de decidir, que pela sua adequação, correção e completude prescindem de comentários adicionais por parte deste Relator, sem prejuízo dos breves esclarecimentos que registro em seguida:
 (...) 
b) procedimentos de classificação de beneficiários que não garantem o cumprimento dos critérios de priorização (Irregularidade 4) ;
c) existência de beneficiários contemplados que não atendiam aos requisitos do PNRA (Irregularidade 6) ; 
d) descumprimento dos princípios do contraditório e da ampla defesa, quando da eliminação dos candidatos (Irregularidade 7) ;
e) ausência de ampla divulgação da abertura do processo de seleção de candidatos (Irregularidade 1) ;
 (...) 
g) assinatura de contratos de concessão de crédito instalação - CCCI com beneficiários que não eram mais assentados (Irregularidade 10) ;
17.	Nesse ponto, releva esclarecer que anuo com a análise técnica quando afirma que os Srs. Antônio Claret e Manuel Furtado não lograram elidir a irregularidade 4, "procedimentos de classificação que não garantiram o cumprimento dos critérios de priorização". Entretanto, consinto com a unidade instrutiva que tal irregularidade deve ser considerada elidida, visto que se configurou efetivamente pelo descumprimento da determinação do TCU, expressa no subitem 2.8 do Acórdão 753/2008-TCU-Plenário (irregularidade 5) , uma vez que a conduta inquinada em ambas as irregularidades foi "Não publicar a ordem de classificação de inscritos quando da divulgação do resultado do processo seletivo no sítio eletrônico do Incra". 
18.	Esclareço, ainda, que, em relação à irregularidade 10, "assinatura de CCCI com beneficiários que não eram mais assentados", concordo com a Serur de que o Sr. Celso Cestari Pinheiro logrou demonstrar que não procediam os apontamentos de irregularidade em três dos cinco lotes indicados pela equipe de fiscalização como evidências, e tendo em vista a informação dos autos de que foram analisados 23 lotes em um único assentamento, aliado à informação do recorrente da existência de mais de 28 mil assentados no Estado do Mato Grosso do Sul e mais de duzentos assentamentos, considero que devam ser, também nesse ponto, integralmente acolhidas as razões recursais.
19.	Em segundo lugar, acolho igualmente a íntegra do exame da Serur quando conclui pela rejeição das razões recursais do Sr. Celso Cestari Pinheiro no que tange à irregularidade 9, caracterizada como descumprimento dos procedimentos previstos na Instrução Normativa - Incra 71/2012 ou 47/2008, bem como dos Srs. Manuel Furtado Neves e Waldir Cipriano Nascimento em relação ao descumprimento da determinação do TCU expedida por meio do item 2.8 do Acórdão 753/2008-TCU-Plenário (irregularidade 5) .
20.	No que tange ao descumprimento dos procedimentos previstos na IN/Incra 71/2012 e 47/2008, nos casos de constatação de irregularidades nos projetos de assentamento (irregularidade 9) , anuo ao exame da Serur e concordo que o Sr. Celso Cestari Pinheiro não logrou êxito na tentativa de descaracterizar a irregularidade, conforme conclui o exame técnico:
"10.16. O Sr. Celso Cestari Pinheiro atuou como Superintendente do Incra/MS desde agosto de 2011 até maio de 2015. Nesse período, em que pese a deficiência de pessoal, caberia ao gestor, dentro de suas limitações, atuar de forma a coibir, ou mesmo, minimizar, as irregularidades na ocupação dos lotes do PNRA. Não é razoável que um gestor mediano não atue no sentido de dar cumprimento aos normativos que regem o programa sob sua gestão. Ora, no mínimo poderia o gestor ter notificado os ocupantes irregulares ou comunicado aos órgãos públicos competentes sobre fatos criminosos apurados. 
10.17. 	Diante do exposto, não merecem guarida as alegações apresentadas pelo Sr. Celso Cestari Pinheiro. Resta claro que o gestor da SR-Incra/MS não poderia desconsiderar essas situações supervenientes no exercício do seu dever-poder de exercer a supervisão ocupacional. É a própria lei que estabeleceu que o imóvel deve retornar à autarquia agrária no caso do descumprimento das obrigações assumidas pelo beneficiário, a fim de que o órgão estatal dê continuidade à política de reforma agrária."
21.	Em relação ao descumprimento da determinação do TCU, expressa no subitem 2.8 do Acórdão 753/2008-TCU-Plenário, conforme concluiu o exame da Serur, os gestores responsabilizados pela deliberação recorrida não lograram elidir a irregularidade, devendo, portanto, ser ela ponderada no juízo de reprovabilidade do Tribunal.
22.	Ademais, não procede o argumento recursal de que esta Corte de Contas não poderia responsabilizar o recorrente sob a alegação de que ele não teria uma obrigação de publicar o Relatório de Famílias Aprovadas em 24/8/2010, quando à época, não era essa a praxe administrativa, e tampouco havia qualquer indicativo normativo que lhe impunha ação diferente do que era seguido das gestões anteriores além de a NE 45/2005 não expressar qualquer entendimento para a publicação da ordem de classificação de inscritos.
23.	Ocorre que daquela feita o Tribunal fundamentou adequadamente, tanto legal quanto factualmente, a determinação proferida, cabendo ao jurisdicionado cumpri-la, justificar a impossibilidade de cumprimento ou recorrer ao Tribunal para rediscuti-la tecnicamente. Não tendo os recorrentes adotado qualquer uma dessas medidas, assiste razão à Serur quando propõe a rejeição das razões recursais nesse aspecto. Essa, aliás, a jurisprudência pacífica do Tribunal, conforme exemplos que extraio da jurisprudência selecionada:
"As determinações do TCU não se encontram sujeitas ao juízo de conveniência dos gestores integrantes da Administração Pública, uma vez que se revestem de caráter coativo. Havendo dúvidas ou inconformismo em relação a deliberação do Tribunal, cabe ao órgão jurisdicionado interpor, tempestivamente, os recursos próprios previstos na Lei Orgânica do TCU e no seu Regimento Interno.
Acórdão 4428/2014-TCU-Primeira Câmara | Relator: BENJAMIN ZYMLER
ÁREA: Competência do TCU | TEMA: Determinação | SUBTEMA: Natureza jurídica
O cumprimento de determinações e diligências do TCU não se encontra sujeito a juízo de conveniência e oportunidade dos gestores integrantes da Administração Pública, uma vez que se revestem de força cogente. Havendo dúvida ou inconformismo em relação a deliberações do Tribunal, cabe ao responsável utilizar, tempestivamente, os recursos previstos na Lei 8.443/1992 e no Regimento Interno do TCU, e não optar pelo descumprimento injustificado.
Acórdão 453/2019-TCU-Plenário | Relator: MARCOS BEMQUERER
ÁREA: Competência do TCU | TEMA: Determinação | SUBTEMA: Natureza jurídica"
24.	De outra forma, divirjo pontualmente da Serur no que tange ao exame da irregularidade caracterizada como "processo de inscrição direcionado a famílias indicadas por movimentos sociais", por entender que, também nesse aspecto, assiste razão parcial aos recorrentes quando defendem a regularidade das suas condutas no processo de inscrição e seleção das famílias para o projeto de assentamento.
25.	De início, concordo com os recorrentes quando aduzem falha formal na audiência promovida pelo Tribunal, uma vez fundamentada em normativo inexistente por ocasião dos atos tidos como irregulares.
26.	Com efeito, constato que procede o argumento dos recorrentes de que o normativo adotado pelo Tribunal como critério para fundamentar legalmente a conduta tida por irregular, Portaria MDA 6/2013 (princípio da impessoalidade) seria inadequado, uma vez posterior aos seus períodos de gestão, e norma inexistente por ocasião do processo de inscrição e seleção dos beneficiários ora questionado.
27.	Aliás, verifico que consta da instrução técnica referência a esse normativo como fundamento legal para a irregularidade cometida, a configurar, como apontam os recorrentes, falha processual relevante no acórdão recorrido, a determinar, por si só, a insubsistência da irregularidade, por ausência de adequada fundamentação legal:
"5.5  os Srs. Antonio Claret de Oliveira Junior e Nelson José Pauletto, ambos chefes da Divisão de Obtenção de Terras do SR-16 (gestão 15/10/2010 a 9/11/2011 e 30/3/2009 a 14/10/2010, respectivamente) , e o Sr. Manuel Furtado Neves, Ex-Superintendente Regional do Incra SR-16  no período de 31/8/2010 a 5/9/2011, foram ouvidos em audiência (peças 187, 71 e 73) pelo fato de o processo de inscrição ter sido direcionado a famílias indicadas por movimentos sociais e/ou associações, contrariando o art. 37, caput, da Constituição Federal/1988 c/c art. 10 da Portaria MDA 6/2010 (Princípio da impessoalidade) . Grifei.
28.	E confirmo dos ofícios de audiência que contemplam essa irregularidade (peças 71, 73, 74 e 187) , que foi ela assim caracterizada, a demonstrar a correção do apontamento dos recorrentes:
"a) Irregularidade: processo de inscric¿a¿o direcionado a fami¿lias indicadas por movimentos sociais e/ou associac¿o¿es, contrariando o art. 37, caput, da Constituic¿a¿o Federal/1988 c/c art. 10 da Portaria MDA 6/2010 (Princi¿pio da impessoalidade) ;
Conduta: Ac¿a¿o de acolhimento das listas de candidatos indicados pelas lideranc¿as dos movimentos sociais;
Nexo de Causalidade: Admitir que os movimento sociais apresentassem listas de candidatos possibilitou o direcionamento no processo de selec¿a¿o."
29.	Registro, apenas para contextualizar, que o retro questionado dispositivo foi vazado nos seguintes termos:
"Art. 10 - O Incra deverá utilizar os meios disponíveis para garantir publicidade ao processo seletivo, com o fim de permitir a participação de toda pessoa interessada que não seja impedida pelo art. 3o."
	
30.	Assim, tendo em vista que a Portaria MDA nº 6 foi editada em 31 de janeiro de 2013, portanto, em data posterior aos períodos de gestão dos recorrentes e aos atos a que se reportam as audiências, e considerando, ainda, que a fundamentação legal da irregularidade, no caso, exclusivamente no caput do art. 37 da Constituição Federal mostra-se referência genérica e abstrata, como aduzem os recorrentes, portanto, inapta para proporcionar o adequado contraditório e ampla defesa, concluo, também nesse aspecto, por que devam ser igualmente acolhidas as razões recursais.
	
31.	No entanto, em homenagem ao debate, ainda que o Tribunal adote uma interpretação mais flexível quanto a essa questão formal - que não reputo adequada, neste caso, em se tratando de circunstâncias que culminaram em gravíssima apenação dos responsáveis - e considere superado esse aspecto processual, entendo que também do ponto de vista material assiste razão aos recorrentes.
32.	Lembro que a conduta dos responsáveis que mereceu severa reprovação desta Corte de Contas foi assim caracterizada nos ofícios de audiência:
"Conduta: Ac¿a¿o de acolhimento das listas de candidatos indicados pelas lideranc¿as dos movimentos sociais."
33.	Ao meu sentir, em linha com o que arguem os recorrentes, a conduta inquinada pelo Tribunal estaria resguardada pelo art. 3º da Norma de Execução 45/2005, do Incra, que reza, verbis:
"É garantida ao beneficiário (a) a participação em todas as fases do projeto, de forma individual ou coletiva, através de organização da qual seja membro e que represente seus interesses." (ênfase acrescida) .
34.	Ou seja, concordo com os responsáveis de que não poderiam ser responsabilizados pelo exclusivo ato, conforme apontado nas audiências, de acolher as eventuais listas de candidatos apresentadas pelas lideranças sociais, no caso, Federação dos Trabalhadores Rurais e Sindicato dos Trabalhadores Rurais, porquanto estariam dando cumprimento àquele dispositivo regulamentar.
35.	Isso porque, sob o aspecto jurídico, considero que, se a norma orientadora do Incra previa expressamente a garantia de participação do beneficiário de forma coletiva, através de organização social da qual fosse membro e que representasse seus interesses, não poderia o Tribunal, como o fez, considerar que a ação dos gestores do Incra/MS, ao acolher peticionamento da Fetagri - Federação dos Agricultores do Estado de Mato Grosso e do Sindicato de Trabalhadores Rurais de São Gabriel D'Oeste/MS, representaria afronta ao princípio da impessoalidade.
36.	Além disso, observo que a NE/INCRA-45/2005, prevê o processo de assentamento em três etapas distintas e consecutivas, a saber: inscrição, homologação e assentamento, conforme arts. 7º e seguintes, 9º e seguintes, e 11 e seguintes, respectivamente, da norma de regência, a dizer quais dos candidatos inscritos seriam posteriormente homologados e subsequentemente assentados, onde poder-se-ia, então, caracterizar eventual direcionamento ilegal, circunstância que não foi adequadamente ponderada pela equipe de fiscalização do Tribunal.
37.	Isso não obstante, do ponto de vista prático, não me nego a reconhecer que a prática administrativa dos gestores do Incra/MS pode ter representado algum prejuízo à livre participação de qualquer pessoa se inscrever no PNRA, conforme disposto nas normas do próprio Incra, especialmente o disposto no parágrafo primeiro do art. 7º da NE/Incra nº 45/2005, que abaixo reproduzo, todavia, os gestores não foram chamados aos autos especificamente sob esse aspecto:
"Etapa de Inscrição
Art. 7o Compreende o processo de inscrição das famílias candidatas ao programa nacional de Reforma Agrária e é realizado em todas as Unidades da Federação, sob a gestão do INCRA, podendo buscar parcerias com outras instituições públicas credenciadas para tal fim, devendo utilizar o formulário Inscrição de Candidato (a) do sistema de informações do INCRA.
Parágrafo primeiro. Qualquer pessoa interessada no Programa de Reforma Agrária pode se inscrever, ficando rigorosamente submetida às etapas do processo seletivo que se refere esta Norma de Execução." Grifei.
38.	Além disso, sob outro ângulo, não posso negar razão aos recorrentes quando aduzem que, em virtude desse mesmo dispositivo (art. 7º, §1º, da NE 45/2005) , não poderiam negar a inscrição dos candidatos representados pelo movimento social ou sindicato. Confira-se o argumento dos recorrentes:
"a conduta apontada na audiência, pela qual essa regra teria sido infringida, seria a 'ação de acolhimento das listas de candidatos indicados pelas lideranças dos movimentos sociais' (peça 187) . Se o art. 7º, §1º, da NE 45/2005 estabelece que qualquer pessoa pode se inscrever, parece claro que esse dispositivo seria violado se o recorrente tivesse negado a inscrição pelas listas trazidas pelos movimentos sociais ou sindicatos. Pois assim é que não seria 'qualquer pessoa' apta a se candidatar (peças 232, p. 23; 233, p. 18) ".
	
39.	Aliás, a atuação do Incra/MS, no caso específico, voltada essencialmente para a inscrição dos trabalhadores rurais associados da Fetagri e do STTR/São Gabriel D'Oeste/MS, para o Assentamento Itaqui, parece-nos mais uma prática institucionalizada de priorizar os trabalhadores acampados, sob a orientação das organizações sociais, e menos uma ação deliberada daquilo que o Acórdão recorrido cunhou como "direcionamento do processo de inscrição" e consequente lesão ao princípio da impessoalidade, uma vez que não se cogita nos autos de benefícios a pessoas específicas e determinadas, senão a representados, em tese aptos como beneficiários do Programa Nacional de Reforma Agrária, tudo devidamente documentado no processo formal de assentamento.
40.	A propósito, nesse sentido, a contrário senso da abordagem precedente, colho da instrução técnica da Serur referências a documentos (constantes do relatório de auditoria) que dão conta da relação institucional entre o Incra/MS, a Fetagri e o Sindicato de Trabalhadores Rurais de São Gabriel D'Oeste/MS, interlocutores legitimados pelo art. 3º da NE-Incra 45/2005 a defender os interesses dos seus associados,  e não como evidência de violação ao princípio da impessoalidade, conforme apontado no relatório de auditoria:
"5.12.	No mais, o Relatório de Auditoria registra diversas situações que caracterizam efetivo direcionamento no processo de inscrição de candidatos, evidenciado, inclusive, por casos de manifesta violação ao princípio da livre participação de qualquer pessoa interessada previsto no mencionado art. 7º, § 1º, da NE Incra 45/2005, a exemplo dos excertos a seguir transcritos (peça 49, p. 36-37) : 
127. Criado o Assentamento Itaqui - Portaria/Incra/SR-16/G/nº 28, de 18/06/2010 (Peça 13, p. 2) , portaria essa posteriormente alterada em razão da aquisição da Fazenda Pé de Cedro, com previsão de assentar um total de 173 (cento e setenta e três) famílias (considerada as áreas das 02 fazendas) , sua implantação e desenvolvimento ficou a cargo da própria SR-Incra-MS, em articulação com a Diretoria de Obtenção de Terras e Implantação de Projetos de Assentamento (DT) e a Diretoria de Desenvolvimento de Projetos de Assentamento (DD) (peça 49, p. 36) .
128. Paralelo à aquisição desses imóveis rurais pelo Incra e previamente à criação do Assentamento Itaqui, o Sindicato de Trabalhadores Rurais de São Gabriel D'Oeste/MS - STTR (filiado à FETAGRI) , por meio de seu Presidente, Sr. Sebastião Freitas da Silva, já vinha agindo, junto à SR/Incra-MS, para assentar seus filiados e de outros sindicatos de trabalhadores rurais do Mato Grosso do Sul. Por isso, todos os assentados foram filiados à Fetagri, inexistindo, portanto, beneficiários nesse assentamento de outros movimentos sociais (MST, CUT, FAF, etc...) .  
129. Observa-se que em dez/2009, via Ofício/FETAGRI/MS/SRAMA nº 127/2009, de 07/12/2009 (Peça 14, p. 5) , ou seja, cerca de 01 (um) ano antes do sorteio dos lotes (dez/2010) , a FETAGRI (Federação dos Trabalhadores na Agricultura do Estado do Mato Grosso do Sul) , por pedido desse sindicato (Peça 14, p. 6) , enviou a SR/Incra-MS uma relação com os nomes de 159 (cento e cinquenta e nove) famílias, "com os respectivos números de documentos para serem cadastradas e selecionadas pelo INCRA, para o Projeto de Assentamento Itaqui, localizado no município de São Gabriel do Oeste" (Peça 14, p. 5) , alegando-se estarem acampadas no Acampamento Itaqui.  
130. Com base nessa relação do STTR/São Gabriel D'Oeste, 02 (dois) servidores da SR/Incra-MS se deslocaram, no período de 10 a 12/12/2009, ao acampamento (defronte a então Fazenda Itaqui) , "com a colaboração de representante da FETAGRI e do Presidente do Sindicato - STR de São Gabriel do Oeste/MS" (Peça 14, p. 3) , e preencheram 143 (cento e quarenta e três) fichas de inscrições (formulário azul) dos futuros beneficiários do Assentamento Itaqui - relação juntada aos autos (Peça 14, pp. 20-23) , "com a finalidade de inserção (processamento) junto ao Sistemas-SIPRA" (Peça 14, p. 3; e Peça 14, pp. 40-44) . Ou seja, das 159 (cento e cinquenta e nove) famílias informadas pelo aludido sindicato, a SR/Incra-MS encontrou apenas 113 (cento e treze) no acampamento e inscreveu mais 30 (trinta) , conforme as observações constantes dessa lista de 143 (cento e quarenta e três) famílias inscritas para cadastramento no Sipra.  
 131. Complementando a relação anterior de 159 (cento e cinquenta e nove) famílias, a Fetagri enviou outro ofício - Ofício FETAGRI/MS/SRAMA nº 33/2010, de 15/01/2010 (Peça 14, p. 19) , à SR/Incra-MS para incluir mais 12 (doze) famílias. Justificou-se essa nova inclusão pelo fato de "que as mesmas são excedentes do P.A. Santa Mônica e continuam acampadas na espera de uma parcela de terra". Outros documentos, a exemplo de cópias da listagem inicial das famílias da Fetagri (Peça 14, pp. 45-50; e Peça 14, pp. 54-59) e da relação de famílias (Peça 14, pp. 24-27) , apesar de rasuradas, comprovam que foram inscritas outras famílias para cadastramentos no Sipra. Mesmo após a emissão das listas/Sipra de famílias cadastradas/inscritas, eliminadas e aprovadas, do Assentamento Itaqui, a Fetagri e o STTR/São Gabriel D'Oeste/MS solicitaram a inscrição de novas famílias, conforme Ofício FETAGRI/MS/SRAMA nº 953/2010, de 25/10/2010 (Peça 14, pp. 139-148) e Ofício s/nº , de 02/12/2010, do Presidente do STTR/São Gabriel D'Oeste/MS (Peça 14, pp. 60-61) .   
132. O trabalho de cadastramento dessas famílias pelos servidores da SR/Incra-MS resultou na emissão, em 22/03/2010, da primeira relação/Sipra de famílias inscritas/candidatas para o Assentamento Itaqui, num total de 115 (cento e quinze) famílias - Relação/Sipra, de 22/03/2010 (Peça 14, pp. 13-16) , quando esse assentamento previa 173 (cento e setenta e três) lotes. Assim, em 18/08/2010, o Coordenador do P.A. Itaqui da SR/Incra-MS, em conjunto com o retro mencionado Presidente do STTR/São Gabriel D'Oeste/MS, elaborou outra relação de famílias para serem cadastradas no Sipra, contendo os nomes de mais 140 (cento e quarenta) famílias (Peça 14, pp. 28-39) . Inclusive nesta relação, além dos nomes das famílias, foram identificados os municípios de origens (87 de São Gabriel D'Oeste/MS; 04 de Pedro Gomes/MS; 05 de Rio Verde/MS; 10 de Ponta Porã/MS; 08 de Sonora/MS; 08 de Coxim/MS; 14 de Sidrolândia/MS; e 04 de Campo Grande/MS) .
133. Em primeiro lugar, esses fatos comprovam que não procedem as informações colhidas nas entrevistas com os servidores da SR/Incra-MS de que os candidatos podem, também, se inscreverem diretamente na sede do Incra, tendo em vista se tratar de um processo contínuo (parágrafo 79, deste relatório) . No caso das inscrições dos candidatos a beneficiários do Assentamento Itaqui prevaleceram as listas das famílias elaboradas pelo Presidente do STTR/ São Gabriel D'Oeste/MS, filiado à Fetagri, principalmente das que constavam de acampamentos, priorizando essas em detrimento às eventuais inscrições de não acampados.  
134. Por conseguinte, ao contrário do exposto pelos entrevistados servidores da SR/Incra-MS (parágrafos 79 e 83, deste relatório) , já na fase de inscrição dos candidatos não se observa o princípio da impessoalidade (art. 37, caput, da CF) e sequer os dispostos nas normas do próprio Incra (NE/Incra nº 45/2005 - art. 7º, parágrafo único) que asseguram o direito de qualquer pessoa se inscrever no PNRA. Logo, o processo de inscrição de candidatos a beneficiários desse assentamento foi direcionado às famílias indicadas pelos movimentos sociais, no caso a Fetagri e STTR/São Gabriel D'Oeste/MS, fato corroborado nas entrevistas com os beneficiários (parágrafos 175 e 176 deste relatório) , contrariando o disposto no art. 37, caput, da CF (princípio da impessoalidade) , artigo 5º, II, do Decreto nº 4.520/2002, art. 3º e 7º, parágrafo primeiro, da NE/Incra nº 45/2005, artigo 10 da Portaria/MDA nº 06/2013, e, ainda, o item 2.3 do Acórdão 753/2008-TCU-Plenário. São fatos que devem ser objetos de audiência aos responsáveis."
41.	Assim, conclusivamente, não vislumbro a conduta atribuída aos recorrentes, na forma textualmente expressa nos ofícios de audiência, "ação de acolhimento das listas de candidatos indicados pelas lideranças dos movimentos sociais", na condição de dirigentes responsáveis pelos processos de inscrição de candidatos do PNRA na SR/Incra-MS, como potencialmente lesiva à norma específica do Incra sobre a matéria, até porque nenhuma norma específica foi efetivamente indicada como descumprida, mercê da falha processual que indicou norma inexistente por ocasião dos atos apontados.
42.	Ante esses elementos, nesse ponto específico, peço vênias à Serur para acolher as razões recursais dos Srs. Antonio Claret de Oliveira Junior e Nelson José Pauletto, ambos chefes da Divisão de Obtenção de Terras e do Sr. Manuel Furtado Neves, Ex-Superintendente Regional da SR/Incra-MS, e considerar elidida a apontada irregularidade.
43.	Em relação aos questionamentos dos recorrentes relativos a descumprimento dos arts. 20 e 28 da Lei de Introdução às Normas do Direito Brasileiro (Lei 13.655/2018) , considero que a análise da Serur aborda adequadamente a questão, ao concluir pela ocorrência de culpa grave nas irregularidades remanescentes.
44.	Especificamente no que tange ao alegado descumprimento do art. 20 da referida norma, que prevê que "nas esferas administrativa, controladora e judicial, não se decidirá com base em valores jurídicos abstratos sem que sejam consideradas as consequências práticas da decisão", registro que parte dos elementos que acrescentei neste voto milita exatamente no sentido de ajustar a decisão recorrida a esse preceito, evitando a responsabilização dos gestores exclusivamente sob fundamento principiológico (princípio da impessoalidade, conforme constou originalmente dos ofícios de audiência) .
***
45.	Em retrospectiva, resgato trecho da instrução técnica que sintetiza as irregularidades que remanesceram após o minucioso exame da Serur:
"14.11. Tomando por base tais definições, os elementos acostados aos autos permitem concluir que os recorrentes agiram, no mínimo, com culpa grave. Além de que, foram justamente atuações no exercício das atribuições que lhes competiam que favoreceram e permitiram a consumação das irregularidades constatadas, estando presentes os elementos da conduta culposa, da violação normativa e do nexo de causalidade. Por oportuno, transcreve-se as irregularidades mantidas a cada responsável:
Antonio Claret de Oliveira Junior e Nelson José Pauleto:
Irregularidade: processo de inscrição direcionado a famílias indicadas por movimentos sociais e/ou associações, contrariando o art. 37, caput, da Constituição Federal/1988 c/c art. 10 da Portaria MDA 6/2010 (Princípio da impessoalidade) ; 
Celso Cestari Pinheiro: 
Irregularidade: ausência de ampla divulgação da abertura do processo de seleção de candidatos ao Programa de Reforma Agrária, contrariando o disposto no art. 37, caput, da CF c/c art. 2º, § único, inciso V, da Lei 9.784/1999, bem como o art. 10 da Portaria MDA 6/2013 e o art. 5º, inciso III, do Decreto 4.520/2002 (Princípio da publicidade) ;
Irregularidade: assinatura de Contratos de Concessão de Crédito Instalação (CCCI) com beneficiários que não eram mais assentados, pois não residiam nos lotes, em desacordo com o disposto no art. 17, §2º, da Lei 8.629/1993;
Waldir Cipriano Nascimento:
Irregularidade: descumprimento à determinação expedida por meio do item 2.8 do Acórdão 753/2008-TCU-Plenário, tendo em vista a não publicação da ordem de classificação de inscritos quando da divulgação do resultado do processo seletivo no sítio eletrônico do Incra, conforme a preferência definida pelo art. 19 da Lei 8.629/1993."
46.	Sobre o registro acima, promovo os ajustes necessários, para correção de lapso da unidade instrutiva e para ajustar aos novos elementos incorporados neste voto.
47.	A princípio, mister que se inclua na lista acima o Sr. Manuel Furtado Neves como responsabilizado na irregularidade 5, "descumprimento à determinação expedida por meio do item 2.8 do Acórdão 753/2008-TCU-Plenário", e se exclua a informação relativa à irregularidade 1, "ausência de ampla divulgação da abertura do processo de seleção de candidatos do PRA", porquanto estou acolhendo o exame da Serur, no qual aquela unidade especializada concluiu que as alegações apresentadas merecem guarida, conforme item 9.11 da instrução técnica:
"9.9.	Assim, conclui-se que a falha tem referência estrutural e repercussão nacional. Logo, não seria razoável punir os gestores regionais, uma vez que as lacunas nos normativos internos devem ser atribuídas à sede.
9.10.	Convém informar que a forma como deve ser realizada a divulgação da abertura do processo de seleção de candidatos ao Programa Nacional de Reforma Agrária foi disciplinada posteriormente ao período examinado, nos termos da Medida Provisória 759/2016, convertida na Lei 13.465/2017.
9.11.	Diante do apanhado geral, as alegações apresentadas merecem guarida. Isto porque, com base nas peças processuais e análises empreendidas pelo corpo técnico desta Corte, identifica-se a existência de fragilidades estruturais no Incra com lacunas e falhas em normativos e procedimentos, além das fragilidades do sistema Sipra, os quais não conduziram a uma gestão voltada à execução de procedimentos destinados à divulgação ou à publicidade."
48.	No mesmo sentido, resgato informação registrada no parágrafo 18 deste voto, dando conta do acolhimento integral das razões recursais relativas à irregularidade 10, "assinatura de Contratos de Concessão de Crédito de Instalação (CCCI) com beneficiários que não eram mais assentados", originalmente atribuída ao Sr. Celso Cestari Pinheiro.
49.	De outro lado, ainda em relação ao Sr. Celso Cestari Pinheiro, permaneceu não elidida a irregularidade 9, "descumprimento dos procedimentos previstos na Instrução Normativa - Incra 71/2012 ou 47/2008", conforme abordagem nos parágrafos 19 e 20 deste voto, devendo ser responsabilizado em função dessa ocorrência.
50.	Nessa circunstância, e por oportuno, rememoro que o próprio Relator a quo já apontara que as circunstâncias materiais de fato seriam ponderadas como fator atenuante da gravidade da conduta, a mitigar a responsabilidade do gestor, conforme excerto do voto que reproduzo a seguir, verbis:
"106. Por outro lado, apresento ressalva acerca da conclusão de afastar, essencialmente em razão da deficiência de efetivo de pessoal para realizar esse tipo de fiscalização, a irregularidade relativa ao descumprimento dos procedimentos previstos na Instrução Normativa - Incra 71/2012 ou 47/2008, nos casos de constatação de irregularidades nos projetos de assentamento (Irregularidade 9) . Embora possa mitigar a responsabilidade do gestor, as dificuldades enfrentadas não podem ser adotadas para elidir integralmente a omissão apontada. Conforme registrado no relatório de auditoria, a entidade contratada para a assistência técnica, que faz as supervisões dos lotes, consolida as irregularidades encontradas e encaminha à SR/Incra-MS. No entanto, os processos ficam sem as movimentações necessárias no sentido de corrigir as irregularidades constatadas, não há notificações dos ocupantes irregulares, dos beneficiários que não produzem ou dos que praticam outras irregularidades, nem comunicações aos órgãos públicos competentes sobre fatos criminosos e sequer retomada de lotes irregularmente ocupados."
51.	Entrementes, verifico que o próprio Relator a quo já conduzira o Plenário desta Corte, em sede de embargos de declaração manejado pelo responsável, mediante o Acórdão 2470/2019-TCU-Plenário, a diminuir pela metade o valor da multa que lhe fora originalmente impingida. 
52.	Ocorre que nesta fase recursal, das três irregularidades que determinaram a imputação de multa ao responsável, apenas uma se manteve hígida, portanto, necessário que se promova novo ajuste no valor da penalidade para adaptá-la a essa nova realidade substancial.
53.	Ademais desses ajustes, tendo em conta minha pontual divergência do exame técnico no sentido de acolher as razões recursais relativas à irregularidade 2, "processo de inscrição direcionado a famílias indicadas por movimentos sociais e/ou associações", e, em consequência, considerar elidida tal irregularidade, verifico que não subsistem as ocorrências atribuídas aos senhores Antonio Claret de Oliveira e Nélson José Pautelo, aos quais deve o Tribunal dar integral provimento aos recursos manejados, no sentido de tornar insubsistente a multa aplicada, bem como a penalidade de inabilitação para o exercício de cargo em comissão e função de confiança na administração pública federal.
54.	Ainda, tendo em vista que, nos termos da análise da Serur, por mim ora acolhida, não foi elidida a irregularidade 5, relativa ao descumprimento de determinação do Tribunal, permanece tal mácula nas gestões dos Srs. Waldir Cipriano Nascimento e Manuel Furtado Neves, então Superintendentes Regional do Incra/MS, gestão 21/5/2009 a 30/8/2010 e 31/8/2010 1 5/9/2011, respectivamente, pois foram ouvidos em audiência (peças 70 e 71) por descumprimento à determinação expedida por meio do item 2.8 do Acórdão 753/2008-TCU-Plenário, tendo em vista a não publicação da ordem de classificação de inscritos quando da divulgação do resultado do processo seletivo no sítio eletrônico do Incra, conforme a preferência definida pelo art. 19 da Lei 8.629/1993, e não lograram justificar tal descumprimento.
55.	O Sr. Celso Cestari Pinheiro, por sua vez, conquanto tenha sido chamado em audiência especificamente sobre essa matéria, teve as suas razões de justificativa acolhidas pelo Relator a quo, especificamente sobre esse ponto, conforme excerto do voto a seguir colacionado:
"102. Anuo ao entendimento da unidade te¿cnica, com ressalva. O responsa¿vel logrou demonstrar que parte das falhas foi corrigida no processo por ele conduzido, a exemplo da exige¿ncia de documento de identificac¿a¿o civil com foto (Irregularidade 3) e da publicac¿a¿o da ordem de classificac¿a¿o de inscritos (Irregularidade 5) ."
56.	Assim, entendo que deve o Tribunal dar provimento parcial aos recursos dos Srs. Srs. Waldir Cipriano Nascimento e Manuel Furtado Neves para considerar elididas as irregularidades que lhes foram atribuídas, à exceção da irregularidade 5, "descumprimento à determinação expedida por meio do item 2.8 do Acórdão 753/2008-TCU-Plenário, tendo em vista a não publicação da ordem de classificação de inscritos quando da divulgação do resultado do processo seletivo no sítio eletrônico do Incra, conforme a preferência definida pelo art. 19 da Lei 8.629/1993".
57.	Nesse contexto, remanescendo apenas uma dentre as várias irregularidades atribuídas a esses responsáveis, deve o Tribunal igualmente reduzir-lhes proporcionalmente o valor da multa aplicada, tornando insubsistente a deliberação que os inabilitou para o exercício de cargo em comissão ou função de confiança na administração pública federal.
58.	Nesta oportunidade, deixo de adentrar na discussão sobre a irregularidade 3 "não exigência de documento de identificação civil com foto e com fé pública, para a inscrição no PNRA, conforme objetivou a determinação constante do item 2.7 do Acórdão 753/2008-TCU-Plenário", de que cuida o item 13 da instrução técnica, uma vez que consta do voto do Relator a quo, ao orientar o Pleno do Tribunal na prolação do acórdão recorrido, que tal ocorrência não foi considerada para efeito da responsabilização dos gestores naquela assentada, verbis:
"25. A fiscalizac¿a¿o apontou, ainda, a realizac¿a¿o de cadastro apenas com o CPF e declarac¿a¿o formal de que na¿o possui impedimento para ser beneficia¿rio de lote do PNRA, na¿o exigindo documento de identificac¿a¿o civil com foto e com fe¿ pu¿blica, para a inscric¿a¿o no Programa Nacional de Reforma Agra¿ria, conforme objetivou a determinac¿a¿o constante do item 2.7 do Aco¿rda¿o 753/2008-Plena¿rio (Irregularidade 3) .
26. Ressalto que essa irregularidade na¿o conduziu a¿ responsabilizac¿a¿o no presente processo, considerando as ponderac¿o¿es do Ministe¿rio Pu¿blico de que a referida determinac¿a¿o foi direcionada ao Incra/Sede, sem evide¿ncia de que tal ordem tenha chegado tempestivamente ao conhecimento do o¿rga¿o regional, o que impossibilita a caracterizac¿a¿o do seu descumprimento especificamente por estes gestores."
59.	Por fim, necessário esclarecer que, quanto à dosimetria das multas mantidas, adoto o mesmo critério que orientou o Relator do acórdão recorrido, item 59 daquele voto, redefinindo os valores proporcionalmente às irregularidades que não foram elididas.
	Ante todo o exposto, em linha com o encaminhamento proposto pela unidade técnica e divergindo apenas pontualmente em relação a uma das diversas irregularidades examinadas nesses autos, voto no sentido de que o Tribunal adote o acórdão cuja minuta submeto a este Colegiado.
TCU, Sala das Sessões Ministro Luciano Brandão Alves de Souza, em 31 de março de 2021.
Ministro JOÃO AUGUSTO RIBEIRO NARDES
Relator

Senhora Presidente,
Senhores Ministros,
Senhora Procuradora-Geral,
	Inicialmente, agradeço ao Ministro Bruno Dantas o pedido de vista dos autos, pela oportunidade que representa de aprofundar a discussão sobre as questões suscitadas no processo e congratulo-me com o Ministro-Substituto Augusto Sherman Cavalcanti pela qualidade e profundidade da declaração de voto e respectiva proposta de acórdão que submete ao Colegiado.
	O voto que originalmente apresentei aos Eminentes Pares está fundamentado no parecer da Secretaria de Recursos (com a qual também me congratulo, pela qualidade e profundidade do trabalho realizado) , à exceção de um único ponto, no qual divergi da unidade especializada, por entender, naquele momento, que questões processuais e substanciais relevantes, suscitadas pelos recorrentes, determinariam a reforma do julgado, em virtude dos rigorosos gravames imputados aos gestores do Incra/MS, por atuação num contexto em que gravíssimas deficiências de governança e gestão mostram-se evidentes e podem ter impactado na atuação daqueles agentes.
Tal divergência se deu no ponto que o Ministro Augusto Sherman considera a irregularidade mais importante no processo, qual seja: "processo de inscrição direcionado a famílias indicadas por movimentos sociais e/ou associações, contrariando o art. 37, caput, da Constituição Federal/1988 (Princípio da impessoalidade) ".
Observando a questão de outro ângulo, questiono-me em que medida tais circunstâncias, de identificação de semelhantes achados em oito unidades operacionais do Incra espalhadas Brasil afora, que foram objetos da auditoria deste Tribunal, representariam em essência atuações dolosas ou culposas dos agentes públicos envolvidos, conforme representam as condenações que ora discutimos, ou resultado daquele imensurável déficit de governança a que acima me referi, e que, como tenho dito reiteradamente, tem causado enormes prejuízos à Administração Pública brasileira e ao Brasil.
Afirmo nesse sentido sem deixar de considerar o alerta que nos traz o Ministro Sherman em sua declaração de voto, com a ressalva por ele anotada, conforme afirma expressamente, de que o contexto apontado não foi objeto dos autos em análise:
"46. Apenas para reforçar a gravidade da irregularidade e expor o contexto do período em que as irregularidades se referem, ainda que não se trate do assentamento objeto da auditoria, registro notícia acerca da Operação Tellus realizada pelo Ministério Público Federal e pela Polícia Federal em Mato Grosso do Sul, que culminou com a prisão de servidores da SR/Incra-MS, líderes de assentamentos e empresários".
	
Em que pese, então, as minhas convicções pessoais relacionadas à questão da governança, à luz das minuciosas observações apresentadas pelo eminente Ministro em sua declaração de voto, evoluí meu entendimento para acompanhá-lo integralmente.
	Pondero as considerações ora postas pelo Ministro Sherman e concordo com a conclusão que traz ao Plenário, especialmente no sentido de que:
"26.	Outro argumento recursal aceito pelo Relator é o de que a conduta imputada de acolher as eventuais listas de candidatos apresentadas pelas lideranças sociais está amparada no art. 3º da Norma de Execução 45/2005, que assim prescreve: 'É garantida ao beneficiário (a) a participação em todas as fases do projeto, de forma individual ou coletiva, através de organização da qual seja membro e que represente seus interesses'.
27.	A garantia de participação, de forma coletiva por meio de organização da qual seja membro, de fato, está prevista na referida norma e é permitida, mas isso não pode significar garantia de exclusividade na indicação de assentados, como ocorreu ao se acolher as listas de candidatos filiados e indicados por uma única entidade.
28.	Tal conduta (acolhimento das listas de candidatos para assentamento) representou o cumprimento do referido normativo não se revela razoável ou jurídica diante do contexto fático evidenciado, em que não se verificou a participação de sequer um beneficiário de forma individual, como também garantido pelo mencionado dispositivo, nem a participação de outros movimentos sociais ou associações.
 (...) 
37.	Tais violações estão refletidas nas demais irregularidades apontadas, as quais possuem relação direta com o direcionamento evidenciado, que poderia ter sido evitado caso referidos dispositivos tivessem sido observados.
38.	O Relator afirma que os responsáveis não poderiam negar a inscrição dos candidatos representados pelo movimento social ou sindicato, em razão do disposto no art. 7º, § 1º, da NE45/2005, segundo o qual 'qualquer pessoa interessada no Programa de Reforma Agrária pode se inscrever, ficando rigorosamente submetida às etapas do processo seletivo que se refere esta Norma de Execução'.
39.	Realmente, a inscrição dos filiados não poderia ser negada, mas o pedido de assentamento de seus filiados, feito pela Fetagri, não poderia ter sido aceito sem a observância das regras mínimas do processo seletivo e em detrimento do princípio da impessoalidade. Caberia aos gestores do Incra promover o programa de assentamento e submeter qualquer pessoa interessada, de forma rigorosa, ao processo seletivo, conforme mencionado dispositivo. Ocorre que, como já exposto, a indicação da Fetagri não foi para inscrição, mas sim, em concreto, para assentar o candidato, sem a realização de efetiva seleção."
	Induz-me a esse nova posição, também, e expertise demonstrada pelo eminente revisor na matéria versada, ao informar o contexto fático em que se deram as ocorrências apontadas nos autos, verbis:
"4.	Lembro que, além de Mato Grosso do Sul, foram realizadas fiscalizações em mais sete estados, todas já apreciadas, sendo constatados semelhantes achados: Amapá (TCProcesso 023.998/2015-6, Acórdão 442/2021-TCU-Plenário) , Goiás (TCProcesso 023.920/2015-7, Acórdão 2427/2020-TCU-Plenário) , Pará (TC-Processo 023.974/2015-0, Acórdão 441/2021-TCU-Plenário) , Rondônia (TCProcesso 024.400/2015-7, Acórdão 2029/2020-TCU-Plenário) , Roraima (TCProcesso 020.170/2015-7, Acórdão 2624/2020-TCU-Plenário) , São Paulo (TCProcesso 020.166/2015-0, Acórdão 2028/2020-TCU-Plenário) e Tocantins (TCProcesso 023.970/2015-4, Acórdão 1768/2020-TCU-Plenário) ."
	
Nesse contexto, apenas apelo ao nobre Ministro e ao Colegiado que, desta feita, aquelas circunstâncias possam ser adequadamente ponderadas na imputação das sanções propostas, tendo em conta as novas disposições da LINDB (Lei 13.655/2018) , no sentido de que:
" Art. 22. Na interpretação de normas sobre gestão pública, serão considerados os obstáculos e as dificuldades reais do gestor e as exigências das políticas públicas a seu cargo, sem prejuízo dos direitos dos administrados.
§ 1º Em decisão sobre regularidade de conduta ou validade de ato, contrato, ajuste, processo ou norma administrativa, serão consideradas as circunstâncias práticas que houverem imposto, limitado ou condicionado a ação do agente."
	Por fim, no que tange às demais irregularidades inquinadas, tidas pela declaração de voto como menos relevantes nos autos, acompanho igualmente Sua Excelência quando afirma que:
"54. Por outro lado, discordo parcialmente da proposta da unidade técnica, acolhida pelo Relator, de afastar parte das irregularidades. Pondero que a análise dos achados da auditoria, em conjunto, permite uma visão sistêmica da gravidade das ocorrências para o PNRA."
Ante essas considerações, acolho integralmente a proposta consignada na declaração de voto apresentada pelo Ministro Augusto Sherman Cavalcanti, bem assim a minuta de acórdão que submete à deliberação do Plenário.
TCU, Sala das Sessões, em 26 de maio de 2021.
Ministro JOÃO AUGUSTO RIBEIRO NARDES
Relator